ACORDAO-COMPLETO-2427293

ACÓRDÃO 1233/2022 ATA 20/2022 - PLENÁRIO

VISTOS, relatados e discutidos estes autos que tratam do acompanhamento com o objetivo de avaliar se a transição do sistema de transmissão analógica para o sistema de transmissão digital da televisão aberta terrestre está ocorrendo de acordo com as premissas da política pública de implantação do Sistema Brasileiro de Televisão Digital Terrestre (SBTVD-T) e verificar se os recursos destinados pela licitação da faixa de frequência de 700 MHz para custear as despesas relacionadas a essa transição tecnológica estão sendo aplicados de maneira a contribuir com seus os objetivos;
ACORDAM os Ministros do Tribunal de Contas da União, reunidos em sessão do Plenário, ante as razões expostas pelo Relator, em:
9.1. recomendar ao Ministério das Comunicações, com fundamento no art. 250, inciso III, do Regimento Interno do TCU c/c com o art. 11 da Resolução-TCU 315/2020, que institua planejamento para o desligamento do sinal analógico dos municípios que ainda não possuem a transmissão de TV digital, conforme o estabelecido no caput do art. 10 do Decreto 5.820/2006 c/c o art. 12 da Portaria MCTIC 2.992/2017, incluindo cronograma de implementação, com a definição de ações, metas, indicadores, prazos e responsáveis por ações, competências dos atores envolvidos e mecanismos de monitoramento e avaliação, de maneira a viabilizar às populações que contam atualmente com a transmissão analógica da televisão aberta a continuidade de acesso no mínimo aos mesmos canais em tecnologia digital;
9.2. dar ciência ao Ministério das Comunicações e à Agência Nacional de Telecomunicações, com fundamento no art. 9º, inciso II, da Resolução-TCU 315/2020, dos riscos identificados neste acompanhamento, a fim de que, no processo de decisão de escolha dos projetos adicionais para a utilização do saldo de recursos aportados na Entidade Administradora do Processo de Redistribuição e Digitalização de Canais de TV e RTV (EAD) , seja considerado:
9.2.1. o risco de que muitos municípios que atualmente possuem a cobertura da TV analógica poderão ficar sem a transmissão da televisão aberta terrestre, em desacordo com o direito à informação, garantido pelo inciso XIV do art. 5º da Constituição Federal, infringência ao disposto no art. 4º do Decreto 5.820/2006, que assegura o acesso ao SBTVD-T ao público em geral e, ainda, a inobservância do disposto no art. 12 da Portaria MCTIC 2.992/2017; 
9.2.2. o risco de que muitas famílias de baixa renda beneficiárias do Programa Bolsa Família poderão ficar sem acesso à televisão aberta em tecnologia digital, em desacordo com o direito à informação, garantido pelo inciso XIV do art. 5º da Constituição Federal, o estabelecido no item 6.1 do Anexo II-B do Edital da Licitação de 700 MHz, no Despacho 00145/2019/DECOR/CGU/AGU e na meta 0482 do PPA 2016-2019;
9.2.3. que o custeio de projetos adicionais é possível desde que compatíveis com os previstos em regulamento específico e contribuam prioritariamente para a consecução da política pública que ensejou a constituição da Entidade Administradora do Processo de Redistribuição e Digitalização de Canais de TV e RTV (EAD) .
9.3. encaminhar cópia deste acórdão às entidades e órgãos abaixo relacionados, destacando que o relatório e o voto que fundamentam a deliberação ora encaminhada podem ser acessados por meio do endereço eletrônico www.tcu.gov.br/acordaos:
9.3.1. ao Ministério das Comunicações (MC) ;
9.3.2. à Agência Nacional de Telecomunicações (Anatel) ;
9.3.3. à Comissão de Ciência, Tecnologia, Inovação, Comunicação e Informática (CCT) do Senado Federal; 
9.3.4. à Comissão de Ciência e Tecnologia, Comunicação e Informática (CCTCI) da Câmara dos Deputados; 
9.4. fazer constar, na ata desta sessão, nos termos do art. 8º da Resolução-TCU 315/2020, comunicação ao Plenário no sentido de monitorar a recomendação contida no subitem 9.1; e
9.5. encerrar o presente processo, com fulcro no art. 169, incisos II e V, do Regimento Interno do TCU.

Acompanhamento com o objetivo de avaliar se a transição do sistema de transmissão analógica para o sistema de transmissão digital da televisão aberta terrestre está ocorrendo de acordo com as premissas da política pública de implantação do Sistema Brasileiro de Televisão Digital Terrestre (SBTVD-T) e verificar se os recursos destinados pela licitação da faixa de frequência de 700 MHz para custear as despesas relacionadas a essa transição tecnológica estão sendo aplicados de maneira a contribuir com seus os objetivos.

Agência Nacional de Telecomunicações; Ministério da Ciência, Tecnologia, Inovações e Comunicações (extinto), atual Ministério das Comunicações.

3. Interessados/Responsáveis: não há.

13.1. Ministros presentes: Ana Arraes (Presidente), Walton Alencar Rodrigues, Augusto Nardes (Relator), Aroldo Cedraz, Bruno Dantas, Vital do Rêgo, Jorge Oliveira e Antonio Anastasia.
13.2. Ministro-Substituto convocado: André Luís de Carvalho.

AUGUSTO NARDES

Transcrevo a seguir o relatório lavrado por equipe de auditoria da Secretaria de Fiscalização de Infraestrutura Hídrica, de Comunicações e de Mineração (peça 75) , que contou com a anuência do corpo dirigente daquela unidade (peças 76 e 77) :
"I. INTRODUÇÃO
I.1. Deliberação
1.	Trata-se de acompanhamento da Política Pública de Transição ao Sistema Brasileiro de Televisão Digital Terrestre (SBTVD-T) decorrente da autorização do Ministro Relator Augusto Nardes dada por meio do Despacho de 9/9/2019, que foi proferido no âmbito do processo administrativo TC Processo 027.456/2019-6 (peça 5) . Registre-se que o presente processo teve a relatoria atribuída ao Ministro Augusto Nardes conforme o art. 7º da Resolução-TCU 175/2005, dado que o então Ministério da Ciência, Tecnologia, Inovações e Comunicações (MCTIC) e a Agência Nacional de Telecomunicações (Anatel) fazem parte da atual lista de unidades jurisdicionadas da sua relatoria.
I.2. Objetivo e escopo
2.	O acompanhamento buscou, como objetivo geral, avaliar se a transição do sistema de transmissão analógica para o sistema de transmissão digital da televisão aberta terrestre está ocorrendo de acordo com as premissas da política pública de implantação do Sistema Brasileiro de Televisão Digital Terrestre (SBTVD-T) e verificar se os recursos destinados pela licitação da faixa de frequência de 700 MHz para custear as despesas relacionadas a essa transição tecnológica estão sendo aplicados de maneira a contribuir com seus os objetivos.
3.	Este trabalho procurou compreender em que medida a atuação do MCTIC, da Anatel, do Grupo de Implantação do Processo de Redistribuição e Digitalização de Canais de TV e RTV (Gired) e da Entidade Administradora do Processo de Redistribuição e Digitalização de Canais de TV e RTV (EAD) na implementação da transição tecnológica ocorreu de acordo com o estabelecido nos normativos da política de transição ao SBTVD-T e no Edital da Licitação da Radiofrequência de 700 MHz, como também, se está sendo efetiva em relação aos objetivos da política púbica de implementação da TV Digital.
4.	A fiscalização também buscou verificar se os recursos destinados pela licitação da faixa 700 MHz para o processo de redistribuição de canais do Serviço de Radiodifusão de Sons e Imagens (TV) e do Serviço de Retransmissão de Sons e Imagens (RTV) e para as soluções dos problemas de interferência prejudicial nos sistemas de radiocomunicação estão sendo aplicados de acordo com o estabelecido pela política de transição ao SBTVD-T e no edital da licitação, e também acompanhar se a definição da utilização das sobras de recursos aportados na EAD para realizar a transição tecnológica contribui com os objetivos dessa política pública.
5.	Não compõe o escopo desta fiscalização avaliar o cumprimento das obrigações estabelecidas pelo Edital de Licitação da Faixa de 700 MHz, cujos estágios estabelecidos pela IN-TCU 27/1998 foram analisados no processo TC Processo 016.257/2014-6. Também não faz parte do escopo do presente acompanhamento auditar os gastos da EAD em suas atribuições definidas pelo edital.
I.3. Metodologia do Trabalho
6.	Com a finalidade de alcançar os objetivos deste acompanhamento, realizou-se uma pesquisa de ordem qualitativa, com delineamento exploratório e descritivo. Assim, os dados foram obtidos por meio de entrevistas semiestruturadas com diversos atores do setor, como os representantes do MCTIC, Anatel, Abert, Abratel, Astral e EBC, e de análise documental (requisição de informações) . Realizaram-se também as técnicas Análise Stakeholder (peça 54) , Análise SWOT e Diagrama de Verificação de Riscos (peça 55) , buscando identificar os eventos de risco.
7.	A equipe utilizou como principais referências metodológicas os documentos 'Manual de Acompanhamento' (TCU, 2018) , 'Manual de Auditoria Operacional (Portaria-Segecex 4, de 26/2/2010) , 'Análise SWOT e Diagrama de Verificação de Risco Aplicados em Auditorias' (Portaria-Segecex 31/2010) , 'Técnicas de Auditoria Análise Stakeholder' (Portaria-Segecex 5/2002) e 'Técnica de Entrevista para Auditorias' (Portaria-Segecex 11/2010) . 
8.	Com base na avaliação de risco elaborada por meio da aplicação da técnica de análise SWOT e das entrevistas realizadas, a equipe definiu as questões de auditoria, bem como o escopo e objetivo do trabalho.
9.	Como o objetivo de verificar se o exame estava focado nas questões mais relevantes e se o método proposto era suficiente para chegar às conclusões pretendidas, foram realizadas com os gestores e técnicos do MCTIC (Secretaria de Radiodifusão e Secretaria de Telecomunicações) e da Anatel (Presidência do Gired e representantes das superintendências) reuniões para a apresentação e validação da Matriz de Planejamento (peça 22, p. 20-23) . A reunião com o MCTIC foi realizada no dia 6/12/2019 na Sede do Ministério (Sala 900 C - Bloco R) e com a Anatel no dia 9/12/2019 na Sede da Agência (Sala de reuniões do Gabinete do Conselheiro Moisés Moreira) .
10.	Na fase de execução do acompanhamento, foram enviados ofícios de requisição ao MCTIC (peça 15) e à Anatel (peça 14) . A partir da análise das respostas recebidas e aplicação dos demais instrumentos de coleta de dados e técnicas de análise na Matriz de Planejamento, elaborou-se a matriz de achados (peça 56) .
11.	Conforme previsto na Portaria-TCU 280/2011, submeteu-se o relatório preliminar aos comentários dos gestores da Secretaria de Radiodifusão e da Secretaria de Telecomunicações do então MCTIC (atualmente pertencentes ao recém criado Ministério das Comunicações) , por meio dos Ofícios 29385/2020-TCU-Seproc (peça 60) e 29386/2020-TCU-Seproc (peça 61) , datados de 15/6/2020, e da Agência Nacional de Telecomunicações, por meio do Ofício 29387/2020-TCU-Seproc (peça 62) , de mesma data. 
I.4. Critérios
12.	Adotaram-se, basicamente, os seguintes critérios:
Tabela 1 - Critérios de auditoria
	Norma
	Regra

	Constituição Federal de 1988
	Art. 5º, inciso XIV: assegura a todos o direito de acesso à informação.
Art. 3º, inciso III: estabelece como um dos objetivos fundamentais da República Federativa do Brasil a redução das desigualdades sociais e regionais.

	Decreto 5.820/2006 (Dispõe sobre a implantação do SBTVD-T) 
	Art. 4º: assegura a gratuidade do acesso ao SBTVD-T ao público em geral, a fim de garantir o adequado cumprimento das condições de exploração objeto das outorgas.
Art. 10, caput, com a redação dada pelo Decreto 8.753/2016: atribui ao Ministério a competência para estabelecer cronograma de transição da transmissão analógica para o SBTVD-T.
Art. 10, § 4º, incluído pelo Decreto 8.753/2016: estabelece a data de 31/12/2018 para o desligamento do sinal analógico, nas localidades onde fosse necessária a viabilização da implantação do SMP na faixa de 700 MHz.

	Portaria - MC 14/2013 (Estabelece diretrizes para a aceleração do acesso ao SBTVD-T e para a ampliação da disponibilidade de espectro de radiofrequência para atendimento dos objetivos do PNBL) 
	Art. 2º, caput: determina à Anatel que inicie os procedimentos administrativos para verificar a viabilidade da atribuição, destinação e distribuição da faixa de 698 MHz a 806 MHz para atendimento dos objetivos do PNBL.
Art. 2º, § 1º: nos procedimentos a que se refere o caput, a Anatel deverá: I - observar a necessidade de eventual disponibilização em outra faixa de radiofrequência adequada aos serviços de radiodifusão de sons e imagens e de retransmissão de televisão os canais necessários para sua prestação, em tecnologia digital ou analógica; 
II - garantir a proteção do serviço de radiodifusão de sons e imagens e de retransmissão de televisão contra eventuais interferências geradas pelo uso da Faixa de 698 MHz a 806 MHz para atendimento dos objetivos do PNBL pela adoção de tecnologias de banda larga móvel de quarta geração; 
III - garantir a manutenção da cobertura atual dos serviços de radiodifusão de sons e imagens e de retransmissão de televisão existentes, conforme Planos Básicos de Distribuição de Canais de Televisão Digital, de Distribuição de Canais de Televisão em VHF e UHF, e de Distribuição de Canais de Retransmissão de Televisão em VHF e UHF.
Art. 3º: estabelece os princípios a serem considerados pela Anatel após a constatação da viabilidade de utilização da faixa de 698 MHz a 806 MHz para atendimento dos objetivos do PNBL, na licitação dessa faixa de frequência.

	Resolução - Anatel 625/2013 (Aprova a atribuição, a destinação e o Regulamento sobre Condições de Uso de Radiofrequências na Faixa de 698 MHz a 806 MHz) 
	Art. 16: estabelece que os custos da redistribuição dos canais, que até então ocupavam a faixa de 698 a 806 MHz, devem ser arcados pelas proponentes vencedoras da Licitação de 700 MHz.

	Edital 2/2014-SOR/SPR/CD-Anatel (Edital da Licitação de 700 MHz) 
	Item 3, do Anexo II-B: atribui às proponentes vencedoras da licitação a responsabilidade por ressarcir os custos da redistribuição de canais de TV e RTV que ocupavam a faixa de 698 MHz a 806 MHz.
Item 6.1, do Anexo II-B: estabelece distribuição de conversores a todas as famílias beneficiárias do PBF em todo o país.
Item 7, do Anexo II-B: atribui ao Gired propor os critérios para a utilização do saldo de recursos aportados na EAD, cuja destinação deve ser a distribuição de conversores, dentre outros projetos, sendo que a decisão da utilização desses recursos deverá ser realizada pelo Conselho Diretor da Anatel.

	Portaria - MCTIC 2.992/2017 (Estabelece o cronograma de transição da transmissão analógica dos serviços de TV e RTV para o SBTVD-T) 
	Art. 1º, § 3º: definiu a data de 31/12/2023 como limite para o desligamento da transmissão do sinal analógico nos municípios que não foram listados nos cronogramas de desligamento, que se encerraram no final de 2018.
Art. 5º, inciso I: atribui ao Gired a competência para distribuir kits de conversores às famílias cadastradas no Programa Bolsa Família.
Art. 12: atribui ao MCTIC e à Anatel a responsabilidade por tomar providências para permitir à população dos municípios ter acesso em tecnologia digital a no mínimo os mesmos canais analógicos transmitidos em suas localidades.

	Lei 13.249/2016 (Institui o Plano Plurianual da União para o período de 2016 a 2019) 
	Anexo I, Meta 0481: Implantar a TV Digital em 3.244 municípios, em substituição ao padrão analógico.
Anexo I, Meta 0482: Distribuir conversores digitais para os 100% dos domicílios beneficiários do Programa Bolsa Família.

	Referencial para Avaliação de Governança em Políticas Públicas (TCU, 2014) 
	As políticas públicas devem possuir coesão interna. Assim, os objetivos e as metas definidos devem se relacionar com as intervenções escolhidas. Nesse contexto, a política pública orienta-se por uma formulação geral que defina sua lógica de intervenção e por planos que permitam operacionalizar as ações necessárias, delineadas em função das diretrizes, objetivos e metas propostas (TCU, 2014, p. 45) .
Componentes para avaliação de governança em políticas públicas. 
- Institucionalização: divisão de competências e atribuições dos atores envolvidos (PROCOPIUCK, 2013 apud TCU, 2014, p. 43) . Definição clara e formal das competências das principais partes interessadas envolvidas na política pública, de forma que seja possível a identificação dos objetivos, papéis, responsabilidades, recursos e obrigações de todos os envolvidos (...) e estabelecer formas de revisão, avaliação e monitoramento (CALMON, 2013; CIPFEA, 2004; ANAO, 2006; AUSTRALIAN GOVERNMENT, 2013; NAO, 2006 apud TCU, 2014, p. 44 e 45) . A espinha dorsal de uma política pública é formada pela definição de prioridades, objetivos e metas a serem atingidos (DIAS, 2012 apud TCU 2014, p. 46) .
- Planos e Objetivos: (...) a política pública orienta-se (...) por planos que permitam operacionalizar as ações necessárias, delineadas em função das diretrizes, objetivos e metas propostas (TCU, 2014, p. 45) . O estabelecimento de prioridades, objetivos e metas a serem alcançados constitui espinha dorsal de uma política pública, e sinaliza a todos quais são os parâmetros pelos quais se orientar (DIAS, 2012 apud TCU, 2014, p. 46) A política pública deve apresentar diretrizes, objetivos e metas (...) (TCU, 2014, p. 46) 
- Monitoramento e Avaliação: Uma política pública deve possuir rotina para acompanhar suas ações, para aferir seus resultados e os utilizar para a promoção de aperfeiçoamento na política. O andamento das operações inerentes à política pública deve ser constantemente monitorado e os seus resultados periodicamente avaliados, com vistas à concretização dos objetivos programados e ao aperfeiçoamento do desempenho governamental (TCU, 2014, p. 60) .
A inexistência de políticas públicas formais fragiliza, por exemplo, a constituição de arcabouços legais para a sua sustentação e a definição segura das fontes de recursos a serem alocados (PROCOPIUCK 2013, apud TCU, p. 43) 

	Guia Prático de Análise Ex Ante - Avaliação de Políticas Públicas do Governo Federal (CASA CIVIL; IPEA, 2018) 
	Desenho da política e sua caracterização. Etapas para a caracterização da política Pública. Faz parte das etapas estabelecidas para a caracterização da política pública a definição de objetivos, metas e atores envolvidos (CASA CIVIL; IPEA, 2018, p. 72) . Na definição dos objetivos deve constar a previsão ou estimativa do tempo necessário para a execução da política pública e a utilização de indicadores para verificação dos resultados (CASA CIVIL; IPEA, 2018, p. 73) .
A formulação da política envolve um conjunto de instituições e atores na busca de objetivos relacionados a demandas de determinado público-alvo envolvido em um problema específico. A implantação da ação pública compreende o uso de meios e mecanismos apropriados, promovendo resultados e cumprindo metas de acordo com os objetivos previstos no desenho original (CASA CIVIL; IPEA, 2018, p. 71) .
A definição dos atores e do arranjo institucional responsável no desenho da política pública compreende o estabelecimento de deveres e atribuições, com diferentes níveis de responsabilidades no processo de decisão e implantação da política (CASA CIVIL; IPEA, 2018, p. 87) 

	Portaria - MCTIC 6.370/2019 (Dispõe sobre a destinação de saldo de recursos remanescente, proveniente da licitação de 700 MHz, administrados pela EAD) 
	Art. 1º, inciso I: define como uma das políticas, que poderão utilizar o saldo de recursos da EAD, a distribuição de conversores às famílias de baixa renda, integrantes do CadÚnico, nos municípios que desligarão o sinal analógico até 2023.
Art. 1º, parágrafo único: atribui ao Gired a responsabilidade por 'realizar prévio exame acerca da efetiva necessidade e utilidade da distribuição de conversores' às famílias de baixa renda, residentes nos municípios onde o desligamento do sinal analógico ocorrerá até 31/12/2023.
Art. 1º, inciso II: possibilita a utilização do saldo da EAD na 'instalação de estações retransmissoras de televisão para a digitalização do sinal a municípios que possuem acesso ao sinal analógico e que ainda não dispõem de sinal digital terrestre'.
Art. 1º, inciso III: prevê a possibilidade de utilização do saldo em projetos com o objetivo de massificar o acesso à banda larga e promover inclusão digital, por meio de redes de transportes em fibra óptica em todo Brasil, principalmente nas regiões Norte, Nordeste e Centro-Oeste.

	Decreto 9.677/2019 - Anexo I (Dispõe sobre a Estrutura Regimental do MCTIC) 
* O Decreto 9.677/2019 foi revogado pelo Decreto 10.463/2020 (art. 7º, inciso I) .
	Art. 1º, inciso II, do Anexo I: O Ministério da Ciência, Tecnologia, Inovações e Comunicações, órgão da administração federal direta, tem como área de competência os seguintes assuntos: II - política nacional de radiodifusão.
Art. 7º, inciso III, do Anexo I: À Secretaria-Executiva compete: III - supervisionar e coordenar as atividades de formulação e proposição de políticas, diretrizes, objetivos e metas relativas às áreas de competência do Ministério.
Art. 31, incisos I, II, IV e V, do Anexo I: À Secretaria de Radiodifusão compete: I - formular e propor políticas públicas, diretrizes, objetivos e metas relativos aos serviços de radiodifusão, seus ancilares e auxiliares; II - coordenar as atividades referentes à orientação, à execução e à avaliação das diretrizes, objetivos e metas, relativas aos serviços de radiodifusão, de seus ancilares e auxiliares; IV - proceder à avaliação técnica, operacional, econômica e financeira das pessoas jurídicas executantes dos serviços de radiodifusão, de seus ancilares e auxiliares; V - coordenar e executar as atividades integrantes dos processos de outorga, de pós-outorga e de renovação.

	Decreto 10.462/2020 - Anexo I (Dispõe sobre a Estrutura Regimental do Ministério das Comunicações) 
	Art. 1º, inciso II, do Anexo I: O Ministério das Comunicações, órgão da administração federal direta, tem como área de competência os seguintes assuntos: II - política nacional de radiodifusão.
Art. 8º, inciso III, do Anexo I: À Secretaria-Executiva compete: III - supervisionar e coordenar as atividades de formulação e proposição de políticas, diretrizes, objetivos e metas relativas às áreas de competência do Ministério.
Art. 12, incisos I, II, III e IV, do Anexo I: À Secretaria de Radiodifusão compete: I - formular e avaliar a execução de políticas públicas, diretrizes, objetivos e metas relativas aos serviços de radiodifusão e de seus ancilares, e propor e supervisionar a elaboração de estudos e atividades que visem à inovação tecnológica do setor; II - formular e propor a regulamentação e a alteração normativa dos serviços de radiodifusão e de seus ancilares; III - propor a abertura de editais de licitação e outros procedimentos de seleção para execução dos serviços de radiodifusão e de seus ancilares; IV - supervisionar e executar as atividades integrantes dos processos relativos aos serviços de radiodifusão e de seus ancilares.

	Despacho 00145/2019/DECOR/ CGU/AGU (Interpretação do item 7 do Anexo II-B do Edital de Licitação da Faixa de 700 MHz) 
	Conclusão: 
a) a melhor exegese para o item 7 do Anexo II-B do Edital nº 2/2014-SOR/SPR/CD-ANATEL é aquela que resguarda a garantia fundamental de acesso à informação e protege a não solução de continuidade da prestação dos serviços de radiodifusão de sons e imagens, de maneira que, na espécie, caso haja saldo remanescente de recursos, este deverá ser aplicado, prioritariamente, na distribuição de conversores de TV Digital terrestre com interatividade e com desempenho otimizado, ou com filtro 700 MHz, às famílias que já não os tenham recebido;
b) há por conseguinte, preponderância da distribuição de conversores de TV Digital em relação a 'outros projetos', o que demanda, obviamente, prévio exame acerca da efetiva necessidade e utilidade da medida, ou seja, os recursos porventura remanescentes devem ser necessariamente aplicados na finalidade de distribuição de conversores de TV Digital caso haja certificação técnica do proveito da medida para o alcance do interesse público perseguido, qual seja: a continuidade ou não interrupção do livre, direto e gratuito acesso aos serviços de radiodifusão de sons e imagens; e
c) considerando que a destinação dos recursos de que cuidam os itens 6.1 e 7 do Anexo II-B do Edital nº 2/2014-SOR/SPR/CD-ANATEL é inspirada no preceito constitucional que resguarda o direito à informação e, assim, voltada para promoção da política pública de radiodifusão, notadamente para fins de salvaguarda do preceito da não solução de continuidade do acesso livre, direto e gratuito dos aludidos serviços, conclui-se que as questões afetas à política de radiodifusão (art. 25, inciso II, da MP 870, de 2019) demandam decisão do Ministério da Ciência, Tecnologia, Inovações e Comunicações, caso haja dissenso no âmbito do GIRED acerca da aplicação do saldo dos recursos remanescentes (itens 14.3 e 15.VII do Anexo II-B do Edital nº 2/2014-SOR/SPR/CD-ANATEL) .

Fonte: elaboração da equipe (SeinfraCOM) 
II. VISÃO GERAL DO OBJETO
II.1. Televisão Aberta no Brasil
13.	No Brasil, a televisão foi implantada em 1950, embora já fosse prevista na legislação desde a década de 1930. Do ponto de vista regulatório a televisão (sons e imagens) está inserida no setor de radiodifusão, que inclui também o serviço de rádio (sons) , conforme o art. 6º, alínea 'd', da Lei 4.117/1962, à qual o serviço de radiodifusão é regido juridicamente.
14.	Conforme definição do MCTIC, o serviço de radiodifusão de sons e imagens, mais conhecido como televisão, compreende a exploração do espectro radioelétrico de frequências para a transmissão de sons e imagens à população, de forma livre e gratuita (disponível em: http://www.mctic.gov.br/mctic/opencms/comunicacao/SERAD/radiofusao/detalhe_tema/televisao_digital.html, acesso em 26/5/2020) .
15.	A radiodifusão é considerada um serviço público, conforme a alínea 'a' do inciso XII do art. 21 da Carta Magna, outorgado pelo Poder Executivo, observado o princípio da complementaridade dos sistemas privado, público e estatal, de acordo com o art. 223 da Constituição Federal.
Art. 21. Compete à União:
 (...) 
XII - explorar, diretamente ou mediante autorização, concessão ou permissão: 
a)	os serviços de radiodifusão sonora, e de sons e imagens;
 (...) 
Art. 223. Compete ao Poder Executivo outorgar e renovar concessão, permissão e autorização para o serviço de radiodifusão sonora e de sons e imagens, observado o princípio da complementaridade dos sistemas privado, público e estatal.
 (...) 
16.	A Constituição Federal em seu art. 221, inciso I, aponta como finalidade desse importante meio de comunicação, que é o serviço de radiodifusão de sons e imagens, a transmissão de programações educativas, culturais e informacionais.
Art. 221. A produção e a programação das emissoras de rádio e televisão atenderão aos seguintes princípios:
I - preferência a finalidades educativas, artísticas, culturais e informativas;
 (...) 
17.	A televisão aberta é um importante meio de comunicação social, que contribui para a efetivação de direitos básicos dos cidadãos, como o direito à comunicação e o direito à informação, além de oferecer entretenimento que contribui para a concretização do direito ao lazer, direitos esses garantidos pela Constituição Federal (art. 5º, incisos IX e XIV, e art. 6º) .
18.	O direito constitucional à informação é caracterizado tanto pela transmissão da informação quanto pelo direito da população de se informar, caracterizado este como um direito difuso de toda a sociedade. É por meio do acesso à informação que os cidadãos podem obter o conhecimento necessário ao exercício de seus direitos. Segundo BONAVIDES (2004, p. 571) , o direito à informação é um direito de quarta geração.
São direitos da quarta geração o direito à democracia, o direito à informação e o direito ao pluralismo. Deles depende a concretização da sociedade aberta para o futuro, em sua dimensão de máxima universalidade, para a qual parece o mundo inclinar-se no plano de todas as relações de convivência.
19.	Conforme Decreto 10.462 de 14/8/2020, é de competência do Ministério das Comunicações a política nacional de radiodifusão. Mais especificamente no art. 12 do Anexo I, o qual estabelece que, dentro da estrutura ministerial, a Secretaria de Radiodifusão (Serad) , possui as seguintes atribuições:
Art. 12. À Secretaria de Radiodifusão compete:
I - formular e avaliar a execução de políticas públicas, diretrizes, objetivos e metas relativas aos serviços de radiodifusão e de seus ancilares, e propor e supervisionar a elaboração de estudos e atividades que visem à inovação tecnológica do setor; 
II - formular e propor a regulamentação e a alteração normativa dos serviços de radiodifusão e de seus ancilares; 
III - propor a abertura de editais de licitação e outros procedimentos de seleção para execução dos serviços de radiodifusão e de seus ancilares; 
IV - supervisionar e executar as atividades integrantes dos processos relativos aos serviços de radiodifusão e de seus ancilares; 
V - decidir, em segunda instância, quanto aos recursos administrativos apresentados contra: 
a) as decisões de indeferimento ou inabilitação no âmbito dos processos relativos aos serviços de radiodifusão e de seus ancilares; e
b) a decisão de aplicação das sanções de multa ou de suspensão às pessoas jurídicas executantes dos serviços de radiodifusão e de seus ancilares;
VI - decidir quanto à aplicação da sanção de cassação às pessoas jurídicas executantes dos serviços de radiodifusão e de seus ancilares, exceto quando se tratar de pessoas jurídicas concessionárias do serviço de radiodifusão de sons e imagens; e 
VII - emitir parecer para subsidiar a decisão de aplicação da sanção de cassação às pessoas jurídicas concessionárias do serviço de radiodifusão de sons e imagens. 
20.	Embora a outorga dos serviços de radiodifusão não seja da competência da Anatel, cabe a essa Agência Reguladora manter e atualizar os planos de canais da radiodifusão (art. 211 da Lei 9.472/1997) , incluindo os seus serviços ancilares - retransmissão e repetição de televisão, além de expedir atos de autorização para a utilização de radiofrequências para os prestadores desse serviço (art. 19, inciso VIII, da Lei 9.472/1997) .
Art. 211. A outorga dos serviços de radiodifusão sonora e de sons e imagens fica excluída da jurisdição da Agência, permanecendo no âmbito de competências do Poder Executivo, devendo a Agência elaborar e manter os respectivos planos de distribuição de canais, levando em conta, inclusive, os aspectos concernentes à evolução tecnológica.
21.	Em relação ao processo de implantação do SBTVD-T, coube a Anatel realizar a revisão do Plano Básico de Distribuição de Canais de Televisão Digital (PBTVD) , instituído por meio da Resolução Anatel 407, de 30/6/2005, de maneira a permitir ao Ministério consignar um canal digital para cada canal analógico já outorgado aos atuais prestadores desse serviço, dado o processo de desligamento do sinal analógico.
II.2. Televisão Digital
22.	A televisão digital se caracteriza como um avanço tecnológico para os serviços de radiodifusão de sons e imagens, que proporciona a transmissão e recepção de imagens em alta definição e de som com maior qualidade. A TV Digital também possibilita a recepção do sinal digital em equipamentos portáteis e móveis, a multiprogramação e a funcionalidade da interatividade. Com todos esses avanços, a TV Digital pode contribuir para a promoção de programações educativas e culturais, como também para o exercício da cidadania. 
23.	Por meio da multiprogramação, a TV Digital possibilita que um canal de seis megahertz (MHz) possa ser subdividido e transmitir ao mesmo tempo até quatro programas. Segundo o MCTIC, no SBTVD-T esse recurso é permitido apenas aos canais consignados a órgãos e entidades integrantes da União: TV Brasil (EBC) , TV Justiça, TV Câmara e TV Senado. Ainda segundo o Ministério, em razão da pandemia da Covid-19, foi editado o Decreto 10.312, de 4/4/2020, que permite às emissoras de televisão comerciais e educativas utilizar a funcionalidade da multiprogramação para ofertar conteúdos relacionados às áreas de educação, ciência, tecnologia, inovações, cidadania e saúde, durante o período de 12 meses, por meio de parceria das emissoras com os entes federativos (disponível em: http://www.mctic.gov.br/mctic/opencms/salaImprensa/noticias/arquivos/2020/04/TVs_poderao_usar_multiprogramacao_para_oferecer_conteudo_educativo.html, acesso em 26/5/2020) .
24.	Como visto, um dos avanços da tecnologia digital é a funcionalidade da interatividade. A interatividade pode promover 'acesso a serviços via controle remoto da TV (comunicação direta com órgãos de governo, acesso às consultas no Sistema Único de Saúde, verificação de dados da Previdência, programas de educação a distância etc.) ' (BARBOSA FILHO, 2018, p. 27) . Também, por meio da interatividade, as emissoras podem enviar informações para os televisores, como por exemplo, horário e programação e, caso haja canal de retorno, o público deixa de ser um mero expectador, tendo a possibilidade de interagir com as emissoras e sobre determinados conteúdos. 
25.	Uma importante iniciativa relacionada à interatividade é o Programa Brasil 4D. O projeto-piloto desse programa foi coordenado pela Empresa Brasil de Comunicação (EBC) no Distrito Federal. Segundo a EBC, o projeto permite que beneficiários do Programa Bolsa Família (PBF) , por meio de um equipamento acoplado à televisão, realizem consultas sobre capacitação profissional e vagas de emprego, serviços públicos (saúde, educação, transporte e segurança) , além de serviços bancários e cursos à distância (disponível em: https://www.ebc.com.br/educacao/2015/02/tv-interativa-do-brasil-4d-usuarios-destacam-beneficios-socioeconomicos, acesso em 26/5/2020) .
26.	Verifica-se assim, a importância de implantação da TV Digital nos municípios do Brasil, dado ao potencial tecnológico desse meio de comunicação em contribuir para a inclusão social dos milhares de cidadãos brasileiros que tem nos serviços de radiodifusão de sons e imagens a sua principal fonte de entretenimento e de acesso à informação.
II.3. Política de Transição ao SBTVD-T
27.	O Sistema Brasileiro de Televisão Digital (SBTVD) foi instituído pelo Decreto 4.901, de 26/11/2003. O art. 1º desse normativo estabelece os objetivos do SBTVD. Dentre os objetivos do SBTVD, figura o planejamento do processo de transição da televisão analógica para a digital, de modo a garantir a gradual adesão de usuários a custo compatíveis com sua renda (inciso IV do art. 1º do Decreto 4.901/2003) .
28.	O SBTVD inicialmente, segundo o Decreto 4.901/2003, era composto por um Comitê de Desenvolvimento, vinculado à Presidência da República, por um Comitê Consultivo e por um Grupo Gestor. Os arts. 2º a 8º desse regulamento, que tratavam desses órgãos, foram revogados pelo Decreto 9.787/2019. Conforme o art. 2º desse decreto de 2019, as atribuições desses colegiados foram transferidas ao MCTIC.
Art. 2º As atribuições dos órgãos colegiados instituídos pelos decretos constantes do art. 1º ficam transferidas aos órgãos responsáveis.
Parágrafo único. Considera-se órgão responsável aquele que exerce a função de presidente ou coordenador do órgão colegiado.
29.	As diretrizes para a transição do sistema de transmissão analógica para o sistema de transmissão digital do serviço de radiodifusão de sons e imagens e do serviço de retransmissão de televisão foram estabelecidas pelo Decreto 5.820, de 29/6/2006. Nesse regulamento ficou positivada a escolha do padrão ISDB-T (Integrated Services Digital Broadcasting Terrestrial) , definido pelo decreto como serviços integrados de radiodifusão digital terrestre.
30.	Conforme o art. 6º do Decreto 5.820/2006, o Sistema Brasileiro de Televisão Digital Terrestre deve possibilitar: a) transmissão digital em alta definição (HDTV) e em definição padrão (SDTV) ; b) transmissão digital simultânea para recepção fixa, móvel e portátil; e c) interatividade. É importante destacar aqui que no art. 4º desse decreto ficou assegurado ao público em geral, de forma livre e gratuita, o acesso ao SBTVD-T. 
Art. 4º O acesso ao SBTVD-T será assegurado, ao público em geral, de forma livre e gratuita, a fim de garantir o adequado cumprimento das condições de exploração objeto das outorgas.
31.	No art. 12 do Decreto 5.820/2006 ficou estipulada a obrigatoriedade da consignação, nos municípios contemplados no PBTVD, de pelo menos quatro canais digitais para a exploração da União. O art. 13 prevê a operação dos serviços de radiodifusão de sons e imagens por meio do compartilhamento, como também as principais finalidades desses canais, sendo que, no § 2º desse artigo, ficou instituída a possibilidade de oferta de aplicações de serviços públicos de governo eletrônico por meio do Canal de Cidadania.
Art. 13. A União poderá explorar o serviço de radiodifusão de sons e imagens em tecnologia digital, observadas as normas de operação compartilhada a serem fixadas pelo Ministério das Comunicações, dentre outros, para transmissão de:
I - Canal do Poder Executivo: para transmissão de atos, trabalhos, projetos, sessões e eventos do Poder Executivo;
II - Canal de Educação: para transmissão destinada ao desenvolvimento e aprimoramento, entre outros, do ensino à distância de alunos e capacitação de professores;
III - Canal de Cultura: para transmissão destinada a produções culturais e programas regionais; e
IV - Canal da Cidadania: para transmissão de programações das comunidades locais, bem como para divulgação de atos, trabalhos, projetos, sessões e eventos dos poderes públicos federal, estadual e municipal.
32.	Com o objetivo de estabelecer diretrizes para a aceleração do acesso ao SBTVD-T e para que fosse ampliada a disponibilidade de espectro de radiofrequência para atendimento dos objetivos do Programa Nacional de Banda Larga (PNBL) com a adoção da tecnologia de banda larga móvel de quarta geração, o Ministério das Comunicações editou a Portaria - MC 14, de 6/2/2013. Esse normativo também determinou à Anatel que iniciasse os procedimentos administrativos necessários ao provimento da subfaixa de 700 MHz em serviços de telecomunicação, especificamente o Serviço Móvel Pessoal, que é conhecido popularmente como telefonia celular, dado que essa frequência era utilizada para a transmissão analógica da televisão aberta terrestre.
33.	É importante mencionar que o inciso III do § 1º do art. 2º da Portaria - MC 14/2013 orienta a Anatel para que a cobertura dos serviços de radiodifusão de sons e imagens e de retransmissão de televisão existentes seja mantida.
Art. 2º Determinar que a Agência Nacional de Telecomunicações - ANATEL inicie os procedimentos administrativos para a verificação da viabilidade da atribuição, destinação e distribuição da Faixa de 698 MHz a 806 MHz para atendimento dos objetivos do PNBL.
§ 1º Nos procedimentos a que se refere o caput a ANATEL deverá:
 (...) 
III - garantir a manutenção da cobertura atual dos serviços de radiodifusão de sons e imagens e de retransmissão de televisão existentes, conforme Planos Básicos de Distribuição de Canais de Televisão Digital, de Distribuição de Canais de Televisão em VHF e UHF, e de Distribuição de Canais de Retransmissão de Televisão em VHF e UHF; e (grifo nosso) 
34.	Estabeleceu-se no art. 10 do Decreto 5.820/2006 a competência para o Ministério das Comunicações definir o cronograma de transição da transmissão analógica dos serviços de radiodifusão de sons e imagens e de retransmissão de televisão para a TV Digital. Em sua redação original, esse decreto estabeleceu o prazo de dez anos, contados a partir de sua publicação, ou seja, até 29/6/2016, para a conclusão da migração. O Decreto 8.061, de 29/7/2013, deu uma nova redação ao art. 10 do Decreto 5.820/2006 adiando o prazo do fim da migração para 31/12/2018 e atribuindo ao Ministério das Comunicações a competência para estabelecer o cronograma de transição no período de 1/1/2015 a 31/12/2018.
35.	O primeiro cronograma de transição da transmissão analógica para o SBTVD-T foi estabelecido pela Portaria - MC 477, de 20/6/2014. Subsequentemente foi publicada a Portaria - MC 481, de 9/7/2014, que acrescentou ao cronograma o agrupamento dos municípios que seriam atingidos pelo desligamento do sinal analógico até 2018. Esses normativos definiram que seria realizado um projeto piloto na cidade de Rio Verde (GO) . 
36.	A Portaria - MC 481/2014 estabeleceu como condição para o desligamento da transmissão analógica que pelo menos 93% dos domicílios que acessassem a TV aberta precisariam estar aptos a receber o sinal digital. Também previu a distribuição de kits de conversores para recepção da televisão digital terrestre a todas as famílias beneficiárias do Programa Bolsa Família (PBF) , em todos os municípios brasileiros. Posteriormente, o Plano Plurianual 2016-2019 estabeleceu o Objetivo 1021 (Viabilizar a implantação da TV Digital com inclusão social) e estipulou como uma de suas metas a distribuição de conversores digitais para todos os domicílios beneficiários do PBF (Meta 0482) . Na estrutura desse objetivo do PPA, também, foi estabelecida a meta 0481 - Implantar a TV Digital em 3.244 municípios, em substituição ao padrão analógico. 
37.	O art. 3º da Portaria - MC 481/2014 atribuiu ao Ministério e à Anatel a responsabilidade por tomar providências para permitir à população dos municípios ter acesso em tecnologia digital a no mínimo os mesmos canais analógicos transmitidos em suas localidades. Embora essa portaria tenha sido revogada, o art. 12 da Portaria - MCTIC 2.992, de 26/5/2017, manteve essa obrigação.
Art. 12. O Ministério da Ciência, Tecnologia, Inovações e Comunicações e a Anatel tomarão providências para permitir que a população do município tenha acesso, em tecnologia digital, aos mesmos sinais a que tinha acesso em tecnologia analógica.
38.	Com a edição do Decreto 8.753, de 10/5/2016, o art. 10 do Decreto 5.820/2006 sofreu nova alteração, quando foi incluído o parágrafo quarto a esse artigo e ficou definida a data de 31/12/2018 para o encerramento da transmissão analógica apenas nas localidades em que o desligamento do sinal analógico fosse necessário para a implantação das redes de telefonia móvel de quarta geração na faixa de frequência de 700 MHz.
Art. 10. O Ministério das Comunicações estabelecerá cronograma de transição da transmissão analógica dos serviços de radiodifusão de sons e imagens e de retransmissão de televisão para o SBTVD-T. (Redação dada pelo Decreto nº 8.753, de 2016) .
 (...) 
§ 4º O encerramento da transmissão analógica ocorrerá até 31 de dezembro de 2018 nas localidades nas quais seja necessária a viabilização da implantação das redes de telefonia móvel de quarta geração na faixa de radiofrequências de 698 MHz a 806 MHz. (Incluído pelo Decreto nº 8753, de 2016) .
39.	Após a edição do Decreto 8.753/2016, foi editada a Portaria - MCTIC 3.493, de 26/8/2016, em que ficou definida a data de 31/12/2023 como limite para o desligamento da transmissão analógica nos municípios que não foram listados nos cronogramas de desligamento definidos pelo Ministério. Essa portaria foi revogada pela Portaria - MCTIC 2.992, de 26/5/2017, que manteve o prazo final para a migração da transmissão analógica para digital da televisão aberta terrestre até o final de 2023 (§ 3º do artigo 1º da Portaria - MCTIC 2.992/2017) .
II.4. Edital de licitação da Subfaixa de Frequência de 700 MHz
40.	O espectro de radiofrequências, conforme o art. 157 da Lei 9.472/1997 (Lei Geral de Telecomunicações - LGT) , é um recurso limitado e considerado bem público, sendo a sua administração de responsabilidade da Anatel. As autorizações de uso do espectro são realizadas por meio de processos licitatórios promovidos pela Agência (arts. 88 a 90 e 164 da LGT) , salvo os casos de inexigibilidade previstos nos arts. 91 e 92 dessa lei.
41.	Por meio do Edital de Licitação 2/2014-SOR/SPR/CD-Anatel (peça 43) , a Agência realizou licitação para expedição de autorizações para uso de radiofrequências na subfaixa de 700 MHz, com a finalidade de ampliar as redes de telefonia celular de tecnologia de quarta geração (4G) em nosso país. É importante salientar aqui que essa subfaixa do espectro até então estava sendo utilizada por canais de televisão analógica aberta terrestre (canais 52 a 69) .
42.	A subfaixa de 700 MHz, que tem características técnicas de propagação excelentes, viabiliza a cobertura de grandes áreas com bem menos estações do que na subfaixa de 2,5 GHz, onde os serviços de 4G estavam sendo prestados. Com isso, tornou-se possível expandir a banda larga móvel para lugares com menor densidade populacional, como as periferias, com custos menores, além de proporcionar uma melhor recepção em ambientes internos, o que beneficia também os centros urbanos com maior concentração populacional (Gired, 2016) . Assim, a utilização da subfaixa de 700 MHz para a implantação da tecnologia 4G permite um maior nível de penetração e área de cobertura do Serviço Móvel Pessoal (SMP) com a realização de menores investimentos.
43.	Como a subfaixa de 700 MHz estava ocupada pelos canais da TV analógica aberta terrestre, antes da implantação das redes móveis de tecnologia 4G seria necessário realizar o remanejamento desses canais. Para isso acontecer, inicialmente seria necessária a digitalização dos canais (transmissão) , a fim de que o sinal analógico ocupante dessa subfaixa de frequência fosse desligado para liberar o espectro, como também que o público estivesse apto a receber o sinal da TV digital em seus domicílios.
44.	Dessa forma, foi previsto no Edital de Licitação de 700 MHz que parte do preço público a ser arrecadado no certame seria destinado ao processo de limpeza dessa faixa de frequência e da implantação de medidas de mitigação de interferências, incluindo despesas relacionadas à política de transição ao SBTVD-T. Foi estimado o valor de R$ 3,6 bilhões para a execução dessas ações. Esse processo de limpeza da faixa de 700 MHz e de mitigação das interferências envolveu a atuação do Ministério, da Anatel, dos radiodifusores da televisão aberta que foram realocados para outras faixas de frequências e das proponentes vencedoras da licitação. 
45.	Conforme estabelecido no Edital de Licitação da faixa de 700 MHz, deveria ser constituída pelas proponentes vencedoras a Entidade Administradora do Processo de Redistribuição e Digitalização de Canais de TV e RTV (EAD) , que tinha por objetivo operacionalizar o processo de remanejamento dos canais analógicos da televisão aberta, a fim de que o espectro fosse liberado para a implantação das redes móveis em tecnologia 4G. A constituição da EAD deveria ocorrer no prazo de noventa dias após a criação do Grupo de Implantação do Processo de Redistribuição e Digitalização de Canais de TV e RTV.
46.	Além dos custos com a redistribuição de canais de televisão e da mitigação de interferências e digitalização da recepção de televisão, o edital do certame estabeleceu que os recursos repassados à EAD deveriam também cobrir os gastos com a distribuição às famílias cadastradas no PBF de um conversor de TV Digital Terrestre com interatividade e uma antena de recepção de TV Digital e, também, com a manutenção administrativa da própria EAD.
47.	O Edital da Licitação de 700 MHz, além da EAD, previu a constituição do Gired, a quem foi atribuída a competência para disciplinar e fiscalizar a implantação do processo de redistribuição de canais de TV e RTV, composto por representantes da Anatel, do Ministério, das operadoras vencedoras do certame e de entidades que representam os radiodifusores. A coordenação e a presidência do Gired foram atribuídas a um Conselheiro da Anatel indicado pelo Conselho Diretor da Agência. 
48.	Assim, verifica-se que, conforme as regras estabelecidas no Edital da Licitação da faixa de frequência de 700 MHz, o modelo de gestão do processo de limpeza dessa faixa seria feito por duas organizações com competências distintas: o Gired - que recebeu a atribuição para coordenar o processo e a EAD - a quem foi dada a responsabilidade para executar a limpeza da faixa de 700 MHz e gerenciar os recursos nela aportados pelas proponentes vencedoras.
II.5. Trabalhos anteriores do TCU
49.	No âmbito do TC Processo 016.257/2014-6, realizou-se o acompanhamento da licitação para outorga de autorização de uso de radiofrequências na faixa de 700 MHz. Por meio do Acórdão 2301/2014-TCU-Plenário, de 3/9/2014, relatado pelo Ministro Benjamin Zymler, foi aprovado, com ressalvas, o primeiro estágio do processo de desestatização referente ao Edital de Licitação de 700 MHz, nos termos da Instrução Normativa (IN) - TCU 27/1998. 
50.	Nesse processo, foram analisados os cálculos do montante de R$ 3,6 bilhões necessários para o processo da limpeza da faixa de 700 MHz que foram descontados no fluxo de caixa, o que impactou o preço mínimo de cada lote na licitação. Os cálculos para esse montante consideram diversos tipos de gastos. A maior parcela desse volume de recursos, um total de R$ 2,3 bilhões, correspondia aos custos com mitigação de interferências, que são compostos pela entrega de equipamentos do tipo set-top-box para famílias do Programa Bolsa Família e de filtros de recepção para as demais famílias do Cadastro Único do Governo Federal.
51.	Embora houvesse fragilidades nos cálculos, a Anatel estabeleceu em edital alternativas de solução no caso de uma possível diferença entre o valor do ressarcimento calculado pelo estudo e aquele encontrado na realidade.
52.	O segundo, o terceiro e o quarto estágios do processo de desestatização dessa licitação estabelecidos pela IN-TCU 27/1998 foram aprovados, com ressalvas, por meio do Acórdão 1729/2016-TCU-Plenário, de 6/7/2016, da relatoria do Ministro Benjamin Zymler. Esse Acórdão determinou que fossem analisados os aditivos firmados pela Anatel, devido a alterações no cronograma de desligamento da TV Analógica, com a justificativa de preservar o equilíbrio econômico-financeiro dos contratos. 
53.	Assim, no TC Processo 004.530/2017-9, avaliou-se a adequação do fluxo de caixa devido a essas alterações de cronograma propostas pelo Ministério. Em decorrência do acompanhamento realizado, foi prolatado o Acórdão 467/2020-TCU-Plenário, de 11/3/2020, relatado pelo Ministro Benjamin Zymler, por meio do qual considerou-se que, tendo em vista o escopo da fiscalização, 'não foram detectadas irregularidades, impropriedades nem inconformidades relevantes no processo conduzido pela Agência Nacional de Telecomunicações - Anatel referente ao aditamento dos contratos vinculados ao Edital' de Licitação da subfaixa de 700 MHz.
II.6. TV Digital nos Planos Plurianuais 2016-2019 e 2020-2023
54.	A implantação da televisão no Brasil recorrentemente fez parte das metas de governo como demonstram os últimos Planos Plurianuais. Especificamente em relação a TV Digital, desde a definição do padrão a ser adotado em nosso país por meio do Decreto 5.820/2006, e dada a sua importância devido aos avanços tecnológicos, que possibilitam melhor qualidade de som e imagem, multiprogramação e interatividade, vem sendo buscada uma ampliação de sua penetração em nosso país.
55.	No âmbito do PPA 2012-2015, o Programa 2025 (Comunicações para o Desenvolvimento, a Inclusão e a Democracia) estabeleceu o indicador 'percentual de municípios atendidos com sinal de TV Digital'. Uma das metas desse programa estabelecidas para o período era alcançar '90% de emissoras de televisão analógicas já digitalizadas (geradora ou retransmissora) '. Dentre as iniciativas estabelecidas para esse programa, destacamos o 'acompanhamento da implementação da TV Digital e preparação para a desativação da TV Analógica'.
56.	Os serviços de comunicações são indispensáveis ao desenvolvimento econômico e social do país. Numa sociedade conectada, é fundamental a realização de ações governamentais que fomentem a ampliação do acesso às Tecnologias da Informação e Comunicação (TICs) . Nesse contexto, foi delineado, no PPA 2016-2019, o Programa 2025 - Comunicações para o Desenvolvimento, a Inclusão e a Democracia, que estabeleceu como um dos seus objetivos 'Viabilizar a implantação da TV Digital com inclusão social' (objetivo 1021) . 
57.	O objetivo 1021 do PPA 2016-2019 estabeleceu três metas: a) 0481 - Implantar a TV Digital em 3.244 municípios, em substituição ao padrão analógico; b) 0482 - Distribuir conversores digitais para os 100% dos domicílios beneficiários do PBF; c) 0483 - Disponibilizar gratuitamente 24 aplicativos interativos de TV Digital, à população. Destaca-se que foi estabelecido como um dos indicadores do Programa 2025 o 'percentual de domicílios com recepção de sinal digital de televisão aberta'.
58.	A implementação da TV Digital durante a vigência do PPA 2016-2019 representou uma evolução na transmissão da televisão aberta no Brasil, contando com imagens de alta definição, som de melhor qualidade e a possibilidade da utilização da interatividade. A meta de digitalizar os municípios que contavam com a transmissão de canais analógicos não foi atingida. 
59.	Inicialmente, esses municípios deveriam ter o sinal analógico desligado até 31/12/2018. Porém, com as mudanças na legislação, só ocorreu o desligamento nos municípios que constaram nos cronogramas estabelecidos em portarias do MCTIC e do Ministério das Comunicações. Há um grande desafio posto, no sentido de que os demais municípios que atualmente contam com a transmissão da televisão aberta em tecnologia analógica sejam digitalizados até 31/12/2023, que é o prazo para o desligamento do sinal analógico.
60.	Em 2019, foi apresentado pelo atual governo o novo PPA para o período de 2020 a 2023. Optou-se nessa edição do PPA o estabelecimento de apenas uma meta para os programas temáticos. O PPA 2020-2023 foi instituído pela Lei 13.791, de 27/12/2019. Essa lei trouxe em substituição ao Programa 2025, o Programa 2205, denominado Conecta Brasil, cujo objetivo é 'Promover o acesso universal e ampliar a qualidade dos serviços de comunicações do país', que abrange os serviços de radiodifusão de sons e imagens. 
61.	Conforme o documento 'Mapeamento de Programas Integrantes da Lei Orçamentária de 2020' do SIOP (peça 44) , o Programa Conecta Brasil foi delineado a partir do seguinte problema: 'Acesso insuficiente a serviços de comunicação de qualidade'. Dentre as causas desse problema apontadas no documento citamos as seguintes: 'defasagem tecnológica dos serviços de radiodifusão em pequenos centros urbanos, reduzido alcance do sinal de televisão digital pública, falta de pluralidade de emissoras, localidades com prestação inadequada ou inexistente desse serviço ou população em situação de vulnerabilidade social e interrupção e baixa qualidade dos serviços de comunicações'. 
62.	Apresentou-se nesse documento como justificativas que 'a prestação dos serviços de comunicações é um desafio de implantação de infraestrutura principalmente no que diz respeito a universalização dos serviços em regiões remotas diante de um país de grandezas continentais e de alta concentração populacional' e, também, que 'embora a prestação dos serviços sejam de ordem privada, são de interesse público e constitucionalmente são de responsabilidade do Estado, devendo este agir com vistas a universalização dos serviços e também visando a qualidade' (peça 44, p. 1) .
63.	Alguns resultados esperados com a implementação do Programa Conecta Brasil relacionados à TV Digital e ao setor de radiodifusão são: 'ampliação da cobertura e melhoria da qualidade dos serviços de comunicações; municípios atendidos por radiodifusão digital; aumento da diversidade de emissoras de radiodifusão; ampliação e melhoria de acesso à internet em banda larga; digitalização dos serviços públicos; aumento da inclusão digital; ampliação do ensino a distância; aumento do nível de atividade econômica; aumento da satisfação dos consumidores' (peça 44, p. 2) .
64.	Dessa maneira, observa-se que o Plano Plurianual 2020-2023, em linha com o previsto na Constituição Federal e nos decretos relacionados à política de transição ao Sistema Brasileiro de Televisão Digital Terrestre, destacou a necessidade e a importância de ampliação da cobertura da TV Digital em nosso país. Observa-se então que a digitalização dos municípios que atualmente contam com a transmissão do sinal analógico da televisão aberta terrestre contribuirá para o atingimento desse objetivo previsto no PPA 2020-2023, visto que a TV Digital apresenta um avanço tecnológico com qualidade superior à TV Analógica e o término da vigência do atual PPA coincide com o prazo final para o desligamento da TV Analógica em nosso país.
II.7. Diagnóstico da Televisão no Brasil
65.	De acordo com a Pesquisa Nacional por Amostra de Domicílios Contínua (PNAD Contínua) 2018 (IBGE, 2020) , são elevados os índices de penetração da televisão no Brasil. A pesquisa estimou a existência de aproximadamente 71,7 milhões de domicílios no país em 2018. Nesse ano, o Instituto Brasileiro de Geografia e Estatística (IBGE) estimou a média de 2,9 moradores por domicílio no Brasil (peça 49, p. 1) . Segundo essa pesquisa, em 2018 a televisão estava presente em 96,4% dos domicílios particulares permanentes do país (peça 45, p. 1) . 
66.	Desses domicílios, 74,3% possuíam televisores de tela fina e 31,9% ainda contavam com aparelhos de televisão de tubo (peça 45, p. 4) , o que demonstra que um percentual significativo dos lares brasileiros ainda tem em sua propriedade esse tipo de televisor.
Gráfico 1 - Domicílios com televisão

Fonte: Elaborado a partir dos dados da PNAD Contínua 2018
67.	Embora o número de domicílios com televisão de tela fina tenha crescido nacionalmente, verifica-se pelos dados da PNAD Contínua de 2018 que os percentuais de domicílios que possuem esse tipo de televisor são bem menores nas regiões Nordeste - 63,1% e Norte - 65%, quando comparados aos das demais regiões - Sudeste - 80,4%, Sul - 79,6% e Centro-Oeste - 76,1% (peça 45, p. 5) .
Gráfico 2 - Domicílios com televisão de tela fina por região do país

Fonte: Elaborado a partir dos dados da PNAD Contínua 2018
68.	É importante trazer à baila os dados apresentados pela pesquisa em relação ao rendimento real médio per capita dos domicílios brasileiros, que evidenciaram importantes diferenças, principalmente entre os rendimentos dos domicílios das regiões Norte e Nordeste em relação aos das demais regiões do Brasil (peça 45, p. 2) . 
69.	Segundo a PNAD Contínua 2018, 'os efeitos dos distintos níveis desse rendimento se refletem em diversos indicadores regionais apresentados para este tema'. Existe uma grande diferença entre o rendimento real médio per capita dos domicílios com e sem televisão. Esse rendimento dos domicílios sem televisão correspondia 58,9% dos relativos aos dos domicílios com televisão. Em 2018, a média do rendimento real médio per capita dos domicílios em todo Brasil foi a seguinte: domicílios com televisão: R$ 1.620 e domicílios sem televisão: R$ 954 (peça 45, p. 3) . Apresentamos no gráfico a seguir esses dados por região do país.
Gráfico 3 - Rendimento real médio per capita dos domicílios particulares com e sem televisão por região do país (quarto trimestre de 2018) 

Fonte: Elaborado a partir dos dados da PNAD Contínua 2018
70.	Os aparelhos de televisão de tubo ainda estão presentes em muitos domicílios do Brasil, principalmente nas regiões Norte e Nordeste, onde em 27,3% e 31,9% dos domicílios, respectivamente, há apenas televisores de tubo, conforme a PNAD Contínua de 2018 (peça 45, p. 6) . Nas demais regiões o percentual de domicílios com apenas televisores de tubo é bem menor: Centro-Oeste (19,8%) , Sul (17,7%) e Sudeste (17,4%) .
Gráfico 4 - Domicílios que têm somente televisores de tubo por região do país

Fonte: Elaborado a partir dos dados da PNAD Contínua 2018
71.	A pesquisa também evidenciou que o rendimento real médio per capita dos domicílios com televisores de tela fina é bem maior do que o dos domicílios que tinham televisores de tubo. Esse rendimento dos domicílios com aparelhos de tubo compreendia 53,8% do rendimento dos que tinham aparelhos de tela fina. Em se tratando de domicílios com apenas televisores de tubo, a diferença é ainda maior, pois o rendimento real médio per capita nesses domicílios representava apenas 39,6% do rendimento dos domicílios que possuíam somente televisão de tela fina. Esse fato foi verificado em todas as regiões do Brasil (peça 45, p. 6) .
Gráfico 5 - Rendimento real médio per capita dos domicílios particulares permanentes com apenas televisão de tela fina e apenas televisão de tubo por região do país (quarto trimestre de 2018) 

Fonte: Elaborado a partir dos dados da PNAD Contínua 2018
72.	A PNAD Contínua 2018 também apresentou dados relacionados aos domicílios aptos a receberem o sinal da televisão digital aberta terrestre. Segundo essa pesquisa, 86,6% dos domicílios particulares permanentes com televisão no país possuem aparelhos de televisão com conversor, seja integrado ou adaptado. Embora esse índice seja relevante, é importante destacar aqui que, nas regiões Norte (18,5%) e Nordeste (23,8%) , há uma parcela significativa dos domicílios que não estão aptos para a recepção da TV digital (peça 45, p. 9) . 
Gráfico 6 - Domicílios que têm apenas televisões sem conversores por região do país

Fonte: Elaborado a partir dos dados da PNAD Contínua 2018
73.	Em 2018, havia em todo o Brasil, aproximadamente 9,2 milhões de domicílios particulares permanentes do país que ainda não possuíam dispositivos aptos a receber o sinal digital da televisão aberta, de acordo com a PNAD Contínua 2018 (peça 45, p. 9) . Um dado importante trazido pela pesquisa é a diferença do rendimento real médio per capita entre os domicílios com televisão com conversor e os que não tinham conversor. Esse rendimento nos domicílios com televisão sem conversor (R$ 753) correspondeu a 43,1% dos rendimentos dos domicílios que possuíam conversor (R$ 1.746) em 2018 (peça 45, p. 11) .
74.	Do total de domicílios particulares permanentes com televisão com conversor no Brasil, 74,7% já estava recebendo o sinal digital. Esse dado reflete principalmente o desligamento do sinal analógico nos grandes centros e principais cidades do país, onde foi necessária a limpeza da faixa de 700 MHz, que foi executada pela EAD. Observa-se, nos dados apresentados na PNAD Contínua 2018, que esse índice é bem menor nas regiões Norte e Nordeste (peça 45, p. 14) .
Gráfico 7 - Domicílios com televisão com conversor e com recepção do sinal digital

Fonte: Elaborado a partir dos dados da PNAD Contínua 2018
75.	Segundo a PNAD, o Percentual de domicílios com televisão sem conversor para receber o sinal digital de televisão aberta que não tinham recepção por antena parabólica e nem acesso a serviço de televisão por assinatura, no total de domicílios particulares permanentes com televisão, era de 3,1% no quarto trimestre de 2018, o que representou aproximadamente 2,1 milhões de domicílios e uma população estimada em 6,1 milhões de pessoas (peça 45, p. 25) .
Gráfico 8 - Domicílios com televisão sem conversor para receber o sinal digital da TV aberta que não possuíam recepção por antena parabólica e nem acesso à serviço de televisão por assinatura, por região do país (por mil domicílios) 

Fonte: Elaborado a partir dos dados da PNAD Contínua 2018
76.	No entanto, analisando os dados da pesquisa, verifica-se que esse número de domicílios sem conversor que não tinham acesso a televisão por assinatura ou por antena parabólica pode ser maior, pois teve um grupo de pessoas que não souberam informar se tinham ou não conversor digital, o qual totalizou 1,6 milhões de domicílios.
77.	Além desse fato, ainda existe o percentual de pessoas que, segundo a PNAD, alternativamente ao conversor, somente assistem aos canais da TV digital por meio de TV por assinatura. Destaca-se que o número de usuários de TV por assinatura vem decaindo em nosso país. Além do mais, esse serviço é pago pelo usuário, o que vai de encontro ao disposto no art. 4º do Decreto 5.820/2006, que prevê o acesso gratuito à TV aberta.
78.	Assim, desconsiderando o acesso por meio de TV por assinatura, esse número pode subir de 0,5 a 0,7 milhão, e considerando ainda que parte das pessoas que não souberam informar se tinham ou não conversor (para fins de estimativa, considerando-se por hipótese que metade dessas pessoas não tenha televisão com conversor) , se estima que o número de domicílios sem acesso ao sinal digital de televisão aberta, poderia ser até de 3,4 a 3,6 milhões de domicílios. Segundo dados do IBGE, o número médio de moradores por domicílio no Brasil, no ano de 2018, era de 2,9 pessoas (disponível em: https://sidra.ibge.gov.br/Tabela/6578#resultado, acesso em 28/5/2020) . Esse número de domicílios poderia representar, portanto, aproximadamente 10,4 milhões de brasileiros que atualmente, com as considerações realizadas, não teriam opção de acesso à televisão digital aberta terrestre. Conforme os dados dos gráficos, esse número estaria concentrado nas famílias de menor rendimento residentes nas regiões Norte e Nordeste.
79.	Segundo dados da Anatel disponibilizados no portal de acessos da Agência, a quantidade de assinantes do serviço de TV por assinatura vem caindo muito a partir de 2015. A maior diminuição ocorreu em 2019, quando aproximadamente 1,72 milhão de usuários cancelaram suas assinaturas, representando uma retração de 9,8% em relação ao ano de 2018.
80.	A PNAD Contínua 2018 aponta, ainda, como alternativa a um televisor apto a receber a transmissão da TV Digital aberta terrestre, o uso da televisão por meio de antena parabólica, que possibilita em regiões não plenamente atendidas por meio de antenas terrestres a captação do sinal de televisão via satélite, conhecida como TVRO. O glossário da Associação Brasileira de Televisão por Assinatura apresenta a seguinte definição para a TVRO: 'TV Receive-Only - Recepção direta de sinais abertos do satélite pelo público. Hoje é sinônimo de antena parabólica' (disponível em: http://www.abta.org.br/glossario.asp, acesso em 28/5/2020) .
81.	De acordo com a PNAD Contínua 2018, no total de domicílios com televisão, o percentual dos que tinham recepção por antena parabólica foi de 30%. Assim, existiam aproximadamente 20,7 milhões de domicílios, que utilizavam a TVRO no quarto trimestre de 2018, representando cerca de 60,1 milhões de pessoas. As regiões que tiveram os maiores percentuais de domicílios com televisão que tinha recepção por antena parabólica foram o Norte (41%) e o Nordeste (43,8%) . 
82.	Em relação a TVRO, a Portaria - MCTIC 418, de 31/1/2020, que estabelece as diretrizes para a licitação das faixas de radiofrequência para o 5G e define critérios para a proteção dos usuários que recebem sinais de TV aberta e gratuita por meio de antenas parabólicas, prevê que parte do preço a ser pago pelas operadoras que vencerem o certame será destinado às 'medidas de melhor eficiência técnica e econômica para solucionar interferências prejudiciais identificadas sobre serviços fixos por satélite em operação na Banda C, considerando formas de assegurar a recepção do sinal de televisão aberta e gratuita pela população efetivamente afetada' (inciso I do § 1º do art. 3º da Portaria - MCTIC 418/2020) . 
83.	 Esse trabalho, conforme previsto no § 2º do art. 3º da Portaria - MCTIC 418/2020, será realizado por uma entidade criada para esse fim específico. No entanto, não há previsão de data para a publicação do edital do 5G e muito menos para atendimento dos compromissos previstos nessa portaria para situação da TVRO, em relação à data definida para o desligamento do sinal analógico da televisão aberta terrestre em 2023.
84.	Observou-se nos últimos anos uma evolução no percentual de domicílios com televisão com conversor e que já acessam a televisão aberta terrestre por meio do sinal digital, passando de 57,4% em 2016, para 66,7% em 2017, e para 74,7% em 2018, segundo a PNAD Contínua 2018 (Peça 45, p. 14) . 
Gráfico 9 - Percentual de domicílios com televisão com conversor que estava recebendo sinal digital de televisão aberta, no total de domicílios particulares permanentes com televisão, por região do país (quarto trimestre dos anos de 2016, 2017 e 2018) 
 
Fonte: PNAD Contínua 2018 (peça 45, p. 14) 
85.	Essa evolução no número de domicílios que já acessam a TV Digital pode estar relacionada com o processo de digitalização realizado pela EAD com distribuição de aproximadamente 12 milhões de conversores para as famílias de baixa renda beneficiárias do PBF e do CadÚnico (peça 39, p. 8) . Na 13ª Reunião Ordinária do Gired, realizada em 9/12/2015, foi discutida a proposta de realocação do público-alvo da distribuição de conversores. É importante mencionar aqui que, nessa reunião, a radiodifusão pública considerou que a distribuição de conversores deveria ser mantida para todas as famílias do PBF e que não era contrária à distribuição adicional às famílias de baixa renda do CadÚnico.
86.	 Na 14ª Reunião Ordinária do Gired, verificou-se a preocupação com os custos dos conversores, no sentido de que esses custos fossem reduzidos, visando o cumprimento do orçamento da EAD. Na 16ª Reunião Ordinária do Gired, foi apresentada a proposta de trocar a distribuição de conversores pela entrega de voucher para aquisição de televisores que já tivessem o conversor integrado. Inclusive, foi sugerido à EAD que verificasse a experiência do México, que optou pela distribuição de televisões em vez de conversores. Aprovou-se nessa reunião a recomendação para a EAD realizar estudos referentes à troca do conversor pelo voucher para aquisição de televisões.
87.	Em relação à transmissão da TV aberta, dos 5.570 municípios brasileiros, no início do processo de migração da TV Analógica para a TV Digital, conforme resposta à diligência realizada junto ao MCTIC, somente 3.244 contavam com outorgas dos serviços de radiodifusão de sons e imagens. Ainda, segundo o Ministério, muitos municípios podiam contar com o acesso à TV aberta por meio de outorgas cadastradas em municípios vizinhos (peça 39, p. 7) .
Vale ressaltar que isso não significa, necessariamente, ausência de serviço de radiodifusão à população, mas que não há outorgas cadastradas no referido município. A população pode estar assistindo a programação da televisão aberta, por exemplo, em razão de outorgas em municípios vizinhos.
88.	Dos 3.244 municípios que possuem outorgas de serviços de TV e RTV, foram digitalizados 789 municípios durante a realização do processo de limpeza da subfaixa de frequência de 700 MHz realizado pela EAD, de acordo com o MCTIC. Dos municípios que não constaram dos cronogramas de desligamento do sinal analógico durante a limpeza dessa faixa de frequência, segundo o Ministério, 1.175 já se encontram digitalizados (peça 39, p. 6) .
Gráfico 10 - Processo de digitalização dos municípios com outorga de serviços de TV e RTV

Fonte: Elaborado a partir da resposta à diligência realizada junto ao MCTIC (peça 39, p. 6 e 7) 
89.	 Conforme a PNAD Contínua 2018, houve significativo crescimento no percentual de domicílios que possuíam televisores de tubo com conversores no período de 2016 a 2018. Esse percentual aumentou de 41,8% para 54,9% de 2017 para 2018. Esse aumento foi mais significativo na região Sudeste, com 65,9% dos domicílios que tinham somente televisão de tubo com conversor. Embora tenha ocorrido essa evolução, 'esse percentual ainda estava distante do alcançado nos domicílios que tinham somente televisão de tela fina' (peça 45, p. 13 e 14) . Destaca-se que esse aumento no percentual de domicílios que tem apenas televisores de tubo com conversores ocorreu no período em que houve a distribuição às famílias de baixa renda (PBF e CadÚnico) de aproximadamente 11,1 milhões de kits pela EAD.
Gráfico 11 - Percentual de domicílios que têm somente televisão de tubo com conversor

Fonte: Elaborado a partir dos dados da PNAD Contínua 2018
90.	Pelos dados da pesquisa, fica evidente que a alta penetração dos serviços de radiodifusão de sons e imagens contribui significativamente para a concretização dos direitos à informação e comunicação de grande parcela da sociedade brasileira. A comunicação e a informação sempre foram primordiais para os avanços e transformações da humanidade. Nesse diapasão, a televisão aberta digital precisa estar acessível a todas as camadas da nossa sociedade, principalmente aos milhões de brasileiros que têm o serviço de radiodifusão de sons e imagens gratuito como principal fonte de acesso à informação.
III. RECURSOS DESTINADOS À LIMPEZA DA SUBFAIXA DE 700 MHZ PELO EDITAL 2/2014-SOR/SPR/CD-ANATEL
91.	O Regulamento sobre Condições de Uso de Radiofrequências na Faixa de 698 MHz a 806 MHz, aprovado pela Resolução - Anatel 625, de 11/11/2013, em seu art. 16 estabelece que os custos de limpeza dessa faixa, destinada até então ao Serviço de Radiodifusão de Sons e Imagens e de Retransmissão de Televisão, deveriam ser pagos pelos vencedores da licitação para outorga de autorização de uso dessa faixa. Foi por meio dessa resolução que a Agência destinou a subfaixa de frequência de 700 MHz para o serviço móvel pessoal.
Art. 16. As adquirentes do direito de uso das radiofrequências dos canais redistribuídos em decorrência do previsto no § 1º do art. 14 e no caput do art. 15 deverão arcar com os custos decorrentes da redistribuição e das soluções para os problemas de interferência prejudicial nos sistemas de radiocomunicação.
Parágrafo único. Os critérios para definição das providências previstas no caput deverão constar do edital de licitação da faixa de radiofrequências objeto deste regulamento.
92.	A Anatel, em 20/8/2014, publicou o Edital 2/2014-SOR/SPR/CD-Anatel (peça 43) , com o objetivo de licitar a subfaixa de frequência de 700 MHz para a implantação da tecnologia 4G. De acordo com esse regulamento, a disponibilidade do espectro para a prestação do SMP em tecnologia 4G só seria possível após a limpeza da faixa e da execução das medidas de mitigação de interferências. Assim, o edital previu que os custos decorrentes da redistribuição de canais de TV e RTV e das soluções para os problemas de interferência deveriam ser ressarcidos pelas proponentes vencedoras da licitação. Segundo esse edital (itens 3 e 3.1 do Anexo II-B) , esses recursos deveriam ser repassados diretamente à Entidade Administradora do Processo de Redistribuição e Digitalização de Canais de TV e RTV.
3. As Proponentes vencedoras desta Licitação ressarcirão os custos decorrentes da redistribuição de canais de TV e RTV e das soluções para os problemas de interferência prejudicial nos sistemas de radiocomunicação descritas no item 6 e subitens, em concordância ao disposto no artigo 16 do Regulamento sobre Condições de Uso de Radiofrequências na Faixa de 698 MHz a 806 MHz, aprovado pela Resolução nº 625, de 11/11/2013.
3.1 Os valores relativos ao ressarcimento a que se refere o item 3, a serem pagos por cada uma das Proponentes vencedoras de cada um dos Lotes, encontram-se explicitados no ANEXO II - A, e deverão ser repassados à Entidade de que trata o item 9 (...) 
93.	No item 6.1 do Anexo II-B do Edital da Licitação de 700 MHz, previu-se a distribuição de um conversor de TV Digital com interatividade e uma antena de recepção de TV Digital a todas as famílias beneficiárias do PBF. Ao longo da execução da limpeza da subfaixa de 700 MHz, portarias do Ministério mudaram a implementação desta ação. A Portaria - MCTIC 3.493/2016 autorizou, no parágrafo único do seu art. 2º, a realocação dos conversores que seriam distribuídos às famílias do PBF, residentes nas localidades nas quais o desligamento do sinal analógico não estava previsto durante o processo de limpeza da faixa de 700 MHz, às famílias de baixa renda integrantes do Cadastro Único para Programas Sociais (CadÚnico) , residentes as localidades que desligariam o sinal analógico até 31/12/2018.
94.	No estudo de viabilidade econômico-financeira, encaminhado pela Anatel ao TCU por meio do Oficio 21/2014/PRRE/SPR-Anatel (peça 1 do TC Processo 016.257/2014-6) , que determina o preço mínimo de outorga, consta a estimativa de que o custo total da limpeza da faixa de 700 MHz para a implantação da tecnologia 4G seria de R$ 3,6 bilhões. Destaca-se que esse valor impactou o preço mínimo da licitação. Reproduzimos abaixo, parte do relatório do Acórdão 2301/2014-TCU-Plenário, da relatoria do Ministro Benjamin Zymler, que aborda esta questão:
II. Estimativa do custo de limpeza da faixa de 700 MHz, da digitalização da recepção e da mitigação de interferências  (os destaques constam do original) 
 (...) 
b) o presente estudo estima o custo total dessa limpeza em R$ 3,6 bilhões. Claro está que um valor dessa magnitude impacta de forma significativa o preço mínimo da licitação sob comento;
 (...) 
e) (...) esses custos foram descontados do valor presente líquido - VPL do fluxo de caixa do estudo e, consequentemente, impactaram diretamente o preço mínimo do certame.  (...) (grifo nosso) 
95.	De acordo com o Informe 1/2019/MM, de 13/2/2019, a Anatel atestou o pagamento dos quatro aportes financeiros realizados pelas proponentes vencedoras, que totalizaram os valores destinados pelo Edital da Licitação de 700 MHz para a limpeza dessa faixa de frequência. Considerando a atualização até 31/12/2018 relacionada a juros e correção monetária, os valores aportados na EAD pelas vencedoras do certame correspondem a aproximadamente R$ 4,2 bilhões (peça 46, p. 1 e 2 e peça 47) .
96.	Nesse informe, a Agência apresentou uma tabela constando os valores pagos e as datas em que foram quitados (peça 46, p. 2) :
Tabela 2 - Valores pagos pelas proponentes vencedoras para à limpeza da faixa de 700 MHz
			Claro
	Tim
	Telefônica
	Algar

	1ª Parcela 
	Data
	9/4/2015
	9/4/2015
	9/4/2015
	9/4/2015

		Pago 
	R$ 359.733.477,70
	R$ 359.733.477,70
	R$ 359.733.477,70
	R$ 5.515.654,23

	2ª Parcela
	Data
	31/1/2017
	31/1/2017
	31/1/2017
	30/11/2016

		Pago
	R$ 429.495.720,04
	R$ 429.495.720,04
	R$ 429.495.720,04
	R$ 6.518.519,25

	3ª Parcela
	Data
	31/1/2017
	31/1/2017
	31/1/2017
	31/1/2017

		Pago
	R$ 429.495.720,04
	R$ 429.495.720,04
	R$ 429.495.720,04
	R$ 6.585.291,70

	4ª Parcela
	Data
	31/1/2018
	31/1/2018
	31/1/2018
	31/1/2018

		Pago
	R$ 142.861.888,19
	R$ 142.861.888,19
	R$ 142.861.888,19
	R$ 142.861.888,19

	Residual
	Data 
	27/4/2018
	27/4/2018
	27/4/2018
	2/5/2018

		Pago 
	R$ 74.336,11
	R$ 74.336,11
	R$ 74.336,11
	R$ 1.140,58

	Total (R$) 
	R$ 1.361.661.142,08
	R$ 1.361.661.142,08
	R$ 1.361.661.142,08
	R$ 20.811.051,82

Fonte: Peça 46, p. 2
97.	Foi divulgado pela Anatel por meio do Informe 1/2019/MM, de 13/2/2019 (peça 46) , que há uma estimativa inicial de sobra dos recursos aportados na EAD em torno R$ 1 bilhão. Essa projeção poderá ter um valor maior ou menor, dependendo do que foi executado pela EAD após o encaminhamento desse informe. Segundo a Agência, a possibilidade desse saldo é resultado das mudanças na implementação da política que ocorreram ao longo do processo de limpeza da faixa de 700 MHz, como alterações no cronograma e na lista de cidades a serem digitalizadas, modificações nas especificações técnicas dos equipamentos que foram entregues às famílias de baixa renda, alteração do público-alvo que receberia os kits de conversores - incialmente previsto para todos os beneficiários do PBF (peça 46, p. 3 a 6) .
3.21. Durante as discussões para a elaboração das recomendações de aperfeiçoamento ao processo de transição constantes do primeiro relatório, algumas importantes premissas foram seguidas, destacando-se: desligamento da transmissão analógica de TV e RTV focado na viabilização da implantação das redes de telefonia móvel 4G LTE na Subfaixa de 700 MHz; desligamento de todas as capitais e os maiores centros urbanos do País, bem como das localidades necessárias para viabilizar a utilização da Subfaixa de 700 MHz até o fim de 2018, conforme novo cronograma, restando as demais localidades serem desligadas somente em 2023; distribuição de Conversores de TV Digital Terrestre e antena de recepção nas localidades em que houver desligamento até 2018 para os integrantes do Cadastro Único que atendem aos critérios estabelecidos no art. 4º, II, do Decreto 6.135, de 2007, para definição de Famílias de Baixa Renda; intensificação da campanha de divulgação obrigatória do processo de transição ao Sistema Brasileiro de Televisão Digital Terrestre (SBTVD) .
 (...) 
3.26. Assim, com a economia dos recursos provenientes da não distribuição dos kits de recepção às famílias residentes das cidades que passarão pelo desligamento analógico até 2023, tornou-se possível revisar a política pública de transição ao SBTVD de modo a concentrar e ampliar a distribuição de kits às famílias carentes efetivamente afetadas pela transição, tornando o programa de distribuição mais inclusivo.
98.	Em relação às alterações das especificações técnicas dos kits de recepção digital, ficou evidenciado nas entrevistas realizadas com representantes do setor de radiodifusão, tanto pública quanto privada, do MCTIC e da Anatel, que os requisitos mínimos foram atendidos e que não houve prejuízo para as famílias de baixa renda integrantes do CadÚnico e do PBF beneficiadas com essa política, sendo que os conversores suportam a funcionalidade da interatividade e o hardware é mais robusto do que o oferecido no mercado. Demonstrou-se também nessas entrevistas que as TVs públicas, por meio de seus representantes no Gired, atuaram fortemente para que a qualidade desses kits não fosse diminuída.
99.	A Anatel, nesse informe, apresentou a sintetização dos gastos realizados pela EAD até o final de 2018, juntamente com o provável valor do saldo dos recursos aportados nessa entidade para a realização da transição tecnológica (peça 46, p. 3) :
Tabela 3 - Despesas realizadas no processo de limpeza da subfaixa de 700 MHz e saldo remanescente
			Acumulado 2015-2018 (R$ Mil) 
	Detalhe

	Custo da redistribuição de canais de TV
	Remanejamento Equipamentos
	146.832
	Equipamentos e Serviços (ressintonia, projetos e entrega) 

		Remanejamento Comunicação
	13.534
	Comunicação para redistribuição dos canais

	Custos da mitigação de interferências e digitalização da recepção de TV
	Mitigação
	51.096
	Comunicação para mitigação das interferências, central de atendimento, entrega de filtros, visitas técnicas e outros.

		Entrega de kits
	1.958.735
	Set Top Box, antenas externas e logística

		Comunicação, Atendimento e Pesquisa
	907.219
	Comunicação para desligamento dos Clusters, central de atendimento 24 x 7 e pesquisas para desligamento

	Custos administrativos da EAD
	Pessoal
	78.960
	Gastos Pessoal da entidade

		Outros
	44.673
	Gastos de infraestrutura, serviços terceirizados, viagens, informática e outros

	Demais gastos
	Diversos
	30.185
	Outros gastos da operação da entidade, principalmente na criação e início das atividades da entidade.

		Total Geral
	3.231.235

	Estimativa sobre valores de eventuais sobras de recursos
	1.002.234
	Potencial de sobras de recursos, mediante confirmação do planejamento 2019-2023 da entidade

Fonte: peça 46, p. 3
100.	É importante explicitar que no cálculo do montante das possíveis sobras dos recursos aportados na EAD já estão previstas as despesas relacionadas à continuação da limpeza da subfaixa de 700 MHz até 2023, que deverão somar aproximadamente R$ 630 milhões (peça 46, p. 3) .
3.11. Cabe esclarecer que o saldo previsto no item d) já considera a necessidade de continuação dos procedimentos de redistribuição/mitigação até o final do ano de 2019 (à um custo estimado de aproximadamente R$ 503 milhões) e de mitigação de interferências até o ano de 2023 (à um custo estimado de aproximadamente R$ 128 milhões) .
101.	Dessa forma, com a previsão de sobras dos recursos destinados à limpeza da faixa de 700 MHz, estão em andamento no âmbito do Gired discussões relacionadas à utilização desses recursos, inclusive quanto à possibilidade de utilização e quais projetos adicionais que poderão eventualmente receber esses recursos, conforme será visto nos itens VI.1 e VI.2 do presente relatório. De acordo com a ata da 66ª Reunião do Gired, o Grupo Técnico de Acompanhamento Financeiro apresentou uma previsão do saldo remanescente em torno de R$ 1,237 bilhão que poderá ser utilizado na implementação dos projetos adicionais.
III.1. Limpeza da faixa de 700 MHz por meio dos recursos do Edital da Licitação da subfaixa de 700 MHz
102.	Conforme visto, parte dos recursos que seriam arrecadados pela Licitação de 700 MHz foi destinada à EAD para a execução de ações relacionadas à transição tecnológica da televisão aberta terrestre. Em 9/12/2019, foi encaminhada diligência à Anatel com o objetivo de levantar informações relacionadas às ações vinculadas à política em discussão nos autos. Dentre outros, foram feitos os seguintes questionamentos (peça 14) : 
c) como se encontra o processo de limpeza da faixa de 700 MHz;
d) em relação aos kits de conversores:
d.1) a quantidade de kits de conversores distribuídos aos beneficiários do CadUn;
d.2) a quantidade de kits que sobraram;
d.3) o percentual de beneficiários do CadUn que retiraram os kits nas localidades onde foram distribuídos;
 (...) 
j) em relação aos municípios onde a EAD atuou:
j.1) relação de municípios onde as redes LTE já estão disponíveis e os canais estão digitalizados;
j.2) relação de municípios onde as redes LTE estão disponíveis, mas ainda há canais analógicos;
j.3) relação de municípios onde as redes LTE não estão disponíveis e tem apenas canal analógico;
k) existe algum município onde há a necessidade de serem executadas ações para que a implantação da tecnologia 4G possa ser implementada sem problemas de interferência?
103.	Os itens 'c' e 'k' transcritos acima se referem ao processo de limpeza da faixa de 700 MHz para implantação da tecnologia 4G. Em sua resposta (peça 25, p. 4, 11 e 12) , a Anatel informou que a limpeza da faixa de 700 MHz foi finalizada em setembro de 2019, quando a EAD concluiu o remanejamento de todos os canais que ocupavam essa faixa de frequência. Já as ações de mitigação preventivas e corretivas em relação à possível interferência das redes 4G na recepção da televisão foram concluídas no mês de outubro de 2019. Assim, não há mais impeditivo relacionado a utilização de espectro para implantação das redes 4G na faixa de 700 MHz em todos municípios do Brasil.
104.	Segundo a Anatel, já foram ativadas redes 4G, até o fim do mês de novembro de 2019, em 3.550 municípios, onde residem 91% da população brasileira. Nesses municípios, não houve registros de interferência dessas redes no serviço de radiodifusão de sons e imagens. No entanto, aconteceram casos de interferências de equipamentos transmissores e retransmissores da TV analógica nas redes de tecnologia 4G, que foram resolvidos pela EAD, além de outros casos de interferência relacionados a repetidoras de televisão e a transmissores irregulares ou clandestinos, cuja competência para resolver pertence à Agência (peça 25, p. 2) .
105.	No item 'd' e seus subitens, foram solicitadas informações sobre a distribuição dos kits às famílias integrantes do Cadastro Único nos municípios que fizeram parte do cronograma do Ministério até dezembro de 2018. Conforme o MCTIC (peça 39, p. 8) , foram distribuídos mais de 12 milhões de kits de conversores, sendo aproximadamente 7 milhões para o CadÚnico e 5,4 milhões para o PBF. Segundo a Anatel esses números correspondem a 77,3% dos domicílios beneficiados por essa política (peça 25, p. 4) . A distribuição desses kits contribuiu para atingir o percentual de 93% dos domicílios aptos à recepção do sinal da TV Digital, que precisava ser atingido para o desligamento do sinal analógico nessas localidades, conforme estabelecido no art. 4º da Portaria - MCTIC 2.992/2017.
106.	Dos materiais adquiridos pela EAD para a composição dos kits, segundo a Anatel (peça 25, p. 4) , sobraram aproximadamente 770 mil conversores e 400 mil antenas. Em um dos projetos adicionais apresentado pelo setor de radiodifusão, que está detalhado no subtítulo VI.1, está prevista a distribuição desses kits às famílias de baixa renda do CadÚnico e do PBF nos municípios a serem atendidos por esse projeto adicional. 
107.	No processo de limpeza da subfaixa de frequência de 700 MHz foram digitalizados 789 municípios. Conforme o MCTIC, após esse processo mais 1.175 municípios foram digitalizados (peça 39, p. 6) . Assim, existe um grande desafio para que os demais municípios do país estejam digitalizados até 31/12/2023, quando o sinal analógico da televisão aberta terrestre deverá ser desligado em todo o país, conforme previsto no § 3º do art. 1º da Portaria - MCTIC 2.992/2017.
Gráfico 12 - Municípios que se encontram digitalizados

Fonte: Resposta à diligência realizada junto ao MCTIC (peça 39, p. 6 e 7) 
108.	Posto isso, apresentam-se a seguir os riscos associados à política de transição ao SBTVD-T, identificados pela equipe durante a realização do acompanhamento.
IV. MUNICÍPIOS QUE ATUALMENTE POSSUEM ACESSO À TELEVISÃO ABERTA TERRESTRE POR MEIO DA TRANSMISSÃO ANALÓGICA PODERÃO NÃO SER DIGITALIZADOS E FICAR SEM A TRANSMISSÃO DESSE MEIO DE COMUNICAÇÃO
109.	Identificou-se, na execução do trabalho, o risco de muitos municípios pequenos e sem viabilidade econômica para a prestação comercial do serviço de radiodifusão de sons e imagens, que não constaram dos cronogramas de desligamento do sinal analógico previstos em portarias do MCTIC para a limpeza da faixa de 700 MHz, cujo encerramento foi previsto para 31/12/2018, não serem digitalizados até 31/12/2023, prazo estabelecido no § 3º do art. 1º da Portaria - MCTIC 2.992/2017 para o desligamento do sinal analógico da televisão aberta terrestre. Constatou-se que não há política pública específica elaborada pelo MCTIC para promover a transição ao SBTVD-T nesses municípios, o que poderá ter como resultado a falta de transmissão da TV aberta nessas localidades.
110.	Buscou-se averiguar se a política de transição ao SBTVD-T será executada em todos os municípios do Brasil. Inicialmente, verificou-se que a transição ao SBTVD-T foi implementada em 789 municípios que contavam com outorgas de transmissoras ou retransmissoras de canais analógicos, do total de localidades onde foi necessário realizar o desligamento do sinal analógico, com o objetivo de disponibilizar a faixa de 700 MHz para a utilização pelas prestadoras de SMP para implantação da banda larga móvel. 
Tabela 4 - Quantidade de municípios digitalizados e não digitalizados
	Municípios digitalizados no processo de limpeza da faixa de 700 MHz
	789

	Municípios digitalizados após o processo de limpeza da faixa de 700 MHz
	1.175

	Municípios com outorga de serviços de TV e RTV não digitalizados
	1.280

	Total
	3.244

	Municípios sem outorga de serviços de TV e RTV
	2.326

	Total de municípios brasileiros
	5.570

Fonte: Resposta à diligência realizada ao MCTIC (peça 39, p. 6 e 7) 
111.	Como visto no parágrafo 17 deste relatório, o direito à informação é assegurado pela Constituição Federal, que também estabelece como um dos objetivos da República Federativa do Brasil a redução das desigualdades sociais e regionais (art. 3º, inciso III) . Para muitos brasileiros, principalmente os de baixa renda, a televisão aberta é o principal meio de acesso à informação. Caso os municípios que hoje contam com a transmissão da TV Analógica não sejam digitalizados, muitas pessoas poderão ter esse direito, que é garantido pela Carta Magna, restringido.
112.	A tecnologia digital representa uma evolução na transmissão dos serviços de radiodifusão de sons e imagens, contando com imagens de alta definição, som de melhor qualidade e a possibilidade de utilização da interatividade. A experiência do usuário que tem ao seu dispor essa tecnologia é bem superior à daqueles que ainda acessam a televisão aberta por meio da transmissão analógica. Verificou-se nas entrevistas realizadas que haverá uma expansão natural do processo de digitalização das transmissoras e retransmissoras analógicas nos municípios onde há rentabilidade econômica.
113.	É assegurada ao público em geral a gratuidade do acesso ao SBTVD-T com a finalidade de garantir o cumprimento das condições estabelecidas para a exploração de outorgas do serviço de radiodifusão de sons e imagens (art. 4º do Decreto 5.820/2006) . Em resposta à diligência, o MCTIC aponta o entendimento de que essa previsão normativa busca assegurar que o sinal digital da televisão aberta terrestre esteja disponível sem custos à população das localidades onde haja outorgas do serviço de transmissão de TV e retransmissão de TV (peça 39, p. 9) .
114.	Foi atribuída ao Ministério a competência para estabelecer cronograma de transição da transmissão analógica para o SBTVD-T (art. 10 do Decreto 5.820/2006) . Tanto o Ministério das Comunicações quanto o MCTIC estabeleceram cronogramas por meio de portarias, que contemplaram os municípios cujo desligamento do sinal analógico foi necessário para a implementação das redes do SMP em tecnologia 4G na faixa de 700 MHz. No entanto, os demais municípios que possuem outorga dos serviços de transmissão e retransmissão da TV Analógica não contam com um planejamento do Estado, tendo apenas uma diretriz prevista no § 3º do art. 1º da Portaria - MCTIC 2.992/2017 para que o sinal analógico da televisão aberta terrestre seja desligado até 31/12/2023.
115.	O remanejamento dos canais de televisão e de retransmissoras de televisão que ocupavam a faixa de frequência de 698 MHz a 806 MHz foi concluído em setembro de 2019, e as atividades de mitigação preventiva e corretivas da possível interferência das redes do SMP em tecnologia 4G na recepção do serviço de radiodifusão de sons e imagens foram finalizadas em outubro de 2019. Esses trabalhos foram executados pela EAD em conformidade com o previsto no Edital da Licitação de 700 MHz. Com a conclusão desse trabalho pela EAD, conforme informações da Anatel, 'todos os municípios do país reúnem as condições necessárias para o início da operação das redes móveis na faixa de 700 MHz' (peça 25, p. 4 e 11) .
116.	É importante trazer à baila a previsão do art. 12 da Portaria - MCTIC 2.992/2017, que atribui competência ao MCTIC e à Anatel para tomarem providências a fim de permitir que a população do município tenha acesso, em tecnologia digital, aos mesmos canais a que tinha acesso em tecnologia analógica. Assim, fica corroborada a necessidade de atuação estatal para que a política de transição ao SBTVD-T seja implementada nos municípios que atualmente acessam a televisão aberta terrestre por meio do sinal analógico.
Art. 12. O Ministério da Ciência, Tecnologia, Inovações e Comunicações e a Anatel tomarão providências para permitir que a população do município tenha acesso, em tecnologia digital, aos mesmos sinais a que tinha acesso em tecnologia analógica
117.	Constatou-se que, embora a política pública, instituída pelo art. 4º do Decreto 5.820/2006 c/c o art. 12 da Portaria - MCTIC 2.992/2017, estabeleça a previsão de que seja garantido à população o acesso à tecnologia digital, inexiste planejamento para a implementação da TV Digital nos municípios que não tiveram o sinal analógico desligado durante o processo de limpeza da faixa de 700 MHz. Em diligência realizada junto ao MCTIC, foi questionado se existe minuta de portaria e/ou decreto para direcionar a implementação da digitalização da televisão aberta terrestre nesses municípios, com plano, cronograma, prazos e responsáveis. Em sua resposta, o Ministério afirma que não há previsão para a institucionalização dessa segunda fase da transição, e que os responsáveis são os radiodifusores, sendo que os recursos do saldo remanescente da EAD poderão ser utilizados com essa finalidade, de acordo com a Portaria MCTIC 6.370/2019 (peça 39, p. 7) .
118.	Nesse sentido, caso venha ser aprovada a utilização do saldo da EAD para digitalizar as retransmissoras dos pequenos municípios, é importante que seja elaborado um plano para a implementação dessa segunda fase da transição tecnológica. Planos e Objetivos são componentes do modelo do TCU para avaliação de governança em políticas públicas. A espinha dorsal de uma política pública é formada pela definição de prioridades, objetivos e metas a serem atingidos (DIAS, 2012 apud TCU 2014, p. 46) . Segundo o Referencial para Avaliação de Governança de Políticas Públicas (TCU, 2014, p. 45) :
As políticas públicas devem possuir coesão interna. Assim, os objetivos e as metas definidos devem se relacionar com as intervenções escolhidas. Nesse contexto, a política pública orienta-se por uma formulação geral que defina sua lógica de intervenção e por planos que permitam operacionalizar as ações necessárias, delineadas em função das diretrizes, objetivos e metas propostas.
119.	Em relação à institucionalização de uma política pública, é importante que ela seja formalizada de forma jurídica e oficial, com a previsão de normas, padrões e procedimentos que estabeleçam as competências e as atribuições dos atores envolvidos (PROCOPIUCK, 2013 apud TCU, 2014, p. 43) . Apresenta-se, no Referencial para Avaliação de Governança de Políticas Públicas, como uma boa prática para o componente institucionalização:
Definição clara e formal das competências das principais partes interessadas envolvidas na política pública (matriz de responsabilidade) , de forma que seja possível a identificação dos objetivos, papéis, responsabilidades, recursos e obrigações de todos os envolvidos, incluindo-se abordagem para tratar resolução de conflitos, identificar e dividir riscos e oportunidades e estabelecer formas de revisão, avaliação e monitoramento (CALMON, 2013; CIPFA, 2004, ANAO, 2006; AUSTRALIAN GOVERNMENT, 2013; NAO, 2006 apud TCU, 2014, p. 44 e 45) .
120.	A política pública deve prever mecanismos de monitoramento e avaliação para acompanhar a implementação de suas ações, verificando os resultados com o objetivo de aperfeiçoar a política. A execução das ações delineadas pela política pública deve ser monitorada de forma constante, de maneira a realizar avaliações periódicas, com a finalidade de que haja aperfeiçoamento do desempenho e que os objetivos estabelecidos pela política sejam atingidos (TCU, 2014, p. 60) . De acordo com BUNIVICH (1999 apud TCU, 2014, p. 60) :
O monitoramento é um processo que envolve a coleta de informações sobre insumos, produtos, atividades e circunstâncias que são relevantes para a efetiva implementação da política. Através dessas informações, o monitoramento analisa e verifica, num processo contínuo, se os recursos e as atividades se estão implementando segundo o programado e se as metas sobre os resultados estão sendo alcançadas ou não, indicando, ao mesmo tempo, as razões de insucesso. O monitoramento fornece a informação e as sugestões necessárias para que a gerência da política verifique o progresso da implementação, a fim de tomar as decisões cabíveis, no sentido de que as metas programadas sejam alcançadas e/ou ajustadas.
121.	A definição de objetivos, metas e atores envolvidos também faz parte das etapas para a caracterização e desenho da política pública estabelecidas no Guia Prático de Análise Ex Ante - Avaliação de Políticas Públicas do Governo Federal (CASA CIVIL; IPEA, 2018, p. 72) . De acordo com esse guia (p. 73) , na definição dos objetivos também deve constar a previsão ou estimativa do tempo necessário para a execução da política pública e, também, a utilização de indicadores para um melhor entendimento dos resultados. De acordo com no Guia Prático de Análise Ex Ante - Avaliação de Políticas Públicas do Governo Federal (CASA CIVIL; IPEA, 2018, p. 71 e 87) :
 (...) A formulação da política envolve um conjunto de instituições e atores na busca de objetivos relacionados a demandas de determinado público-alvo envolvido em um problema específico. A implantação da ação pública compreende o uso de meios e mecanismos apropriados, promovendo resultados e cumprindo metas de acordo com os objetivos previstos no desenho original. 
 (...) 
A definição dos atores e do arranjo institucional responsável no desenho da política pública compreende o estabelecimento de deveres e atribuições, com diferentes níveis de responsabilidades no processo de decisão e implantação da política. (...) 
122.	Assim, é de fundamental importância que seja institucionalizado um planejamento para a segunda fase da transição tecnológica, que compreende a digitalização dos municípios que não constaram dos cronogramas listados em portarias do Ministério e terão o sinal analógico da televisão aberta terrestre desligado até 31/12/2023. Para PROCOPIUCK (2013, apud TCU, p. 43) 'A inexistência de políticas públicas formais fragiliza, por exemplo, a constituição de arcabouços legais para a sua sustentação e a definição segura das fontes de recursos a serem alocados'. 
123.	É importante trazer à baila que, nos comentários ao relatório preliminar, por meio do ofício 23850/2020/MCTI, de 15/7/2020 (peça 71) , o Ministério informou que, em relação ao projeto adicional apresentado pelo setor de radiodifusão comercial e pública, que prevê a digitalização dos pequenos municípios sem viabilidade econômica para a prestação comercial dos serviços de radiodifusão de sons e imagens, a Secretaria de Radiodifusão estaria elaborando normativo para instituir 'os procedimentos, critérios e prazos' para a sua implementação (peça 71, p. 10) .
124.	O Ministério informou em resposta à diligência que não há outorgas do serviço de radiodifusão de sons e imagens em todos os municípios brasileiros, sendo que antes do início da política de transição tecnológica para implantação da TV Digital havia 3.244 municípios que possuíam outorgas de canais analógicos. Durante o processo de limpeza da faixa de 700 MHz ocorreu o desligamento do sinal analógico em 1.379 municípios, sendo que o serviço de radiodifusão sonora de sons e imagens, seja por transmissão de TV ou por retransmissão, em tecnologia digital, foi implementado em 789 cidades. Após o processo de limpeza dessa faixa de frequência, a TV Digital foi implantada em mais 1.175 municípios (peça 39; p. 6 e 7) .
125.	Como identificado nas entrevistas realizadas, após o processo de limpeza da faixa de 700 MHz, em regra, foram digitalizados pelos radiodifusores os municípios onde havia viabilidade de retorno comercial, o que corrobora a expansão natural do processo de transição tecnológica em localidades em que há esse tipo de retorno. É importante salientar que nem todos os canais analógicos de todas essas localidades podem ter sido digitalizados. 
126.	Questionou-se ao MCTIC, em diligência realizada na execução do acompanhamento, sobre o andamento da 'Meta 0481 - Implementar a TV Digital em 3.244 municípios, em substituição ao padrão analógico' do PPA 2016-2019. Em resposta à diligência (peça 39, p. 8) , o Ministério afirmou 'que o município é contabilizado na meta quando pelo menos uma estação de retransmissão de televisão ou de geradora em tecnologia analógica, tenha sido digitalizada'. O MCTIC informou, também, que '2.595 municípios se encontravam com emissoras de TV digital implantadas'. Há, portanto, a possibilidade de que, em 2023, nem todos os canais analógicos desses municípios tenham sido digitalizados, o que vai de encontro com a diretriz estabelecida pelo art. 12 da Portaria - MCTIC 2.992/2017.
127.	Como visto no parágrafo 74 desta instrução, embora o sinal digital já esteja sendo captado em 74,7% dos domicílios brasileiros de acordo com a PNAD Contínua 2018, nas regiões Norte e Nordeste do Brasil, onde se encontra a maioria dos pequenos municípios que não fazem parte do nicho de localidades em que há a expansão natural de digitalização, um percentual significativo dos domicílios permanentes ainda não contam com a recepção do sinal da TV Digital (33,9% na Região Norte e 37,7% na Região Nordeste) , que representa aproximadamente 27,8 milhões de pessoas. Esse total representa mais de 50% dos cerca de 45,2 milhões de brasileiros que possuem aparelhos de televisão com conversor, mas ainda não possuem acesso ao sinal digital da televisão aberta terrestre. 
128.	Dessa forma, tendo em vista o disposto no art. 4º do Decreto 5.820/2006, que assegura o acesso gratuito ao SBTVD-T ao público em geral, e no inciso III do art. 3º da Constituição Federal, que estabelece como um dos objetivos fundamentais da República Federativa do Brasil a redução das desigualdades regionais, deve ser direcionada atenção por parte do Estado para o grande desafio posto, no sentido de que os municípios menores que não possuem viabilidade econômica para a prestação comercial do serviço de radiodifusão de sons e imagens possam ter as suas estações retransmissoras digitalizadas, de maneira a possibilitar a continuidade da transmissão da televisão aberta terrestre para suas populações após o desligamento do sinal analógico, dado que, em regra, em muitos desses municípios as outorgas de retransmissão de TV pertencem a prefeituras e/ou associações que não contam com recursos disponíveis para realizar a digitalização de seus canais analógicos.
129.	Como será visto de forma mais detalhada nos subtítulos VI.1. e VI.2 deste relatório, estão em discussão no âmbito do Gired os projetos adicionais que foram apresentados para a utilização do saldo de recursos da EAD. Um deles é o projeto consolidado do setor de radiodifusão comercial e pública que poderá contribuir para a mitigação deste risco, caso venha a ser proposto pelo Gired e aprovado pelo Conselho Diretor da Anatel, dado que esse projeto prevê que 1.789 municípios sem viabilidade econômica para a prestação comercial do serviço de radiodifusão de sons e imagens terão as suas retransmissoras digitalizadas. Esses municípios totalizam uma população de aproximadamente 24,4 milhões de pessoas (peça 40, p. 1) . Segundo a Agência (peça 32, p.7) , de acordo com as premissas do projeto, a implantação da televisão digital seria viável em 1.784 desses municípios (peça 32, p. 2) .
130.	Ainda considerando em tese a aprovação desse projeto, mesmo assim restariam, segundo informações encaminhadas pelo MCTIC (peça 39, p. 7) , 33 municípios, que representam uma população de aproximadamente 2,2 milhões de pessoas, para os quais que não há um cronograma ou um projeto com previsão de digitalização até 2023. 
131.	Nos comentários ao relatório preliminar (peça 71, p. 5 e 6) , o Ministério informou que a possibilidade de incluir esses municípios no projeto adicional da radiodifusão foi discutida no Grupo Técnico de Projetos Adicionais e que os participantes do grupo foram favoráveis a isso, mas ainda não houve deliberação do Gired a esse respeito. Dessa forma, assevera o Ministério que a Secretaria de Radiodifusão encaminhará a matéria para a apreciação do Gired.
Tabela 5 - Municípios com outorgas dos serviços de TV e RTV que ainda não foram digitalizados
		Municípios
	População (estimativa) 

	Elegíveis ao projeto da radiodifusão
	1.784
	24 milhões de habitantes

	Poderão ficar sem acesso à TV Digital
	33
	2,2 milhões de habitantes

	Total
	1.817
	26,2 milhões de habitantes

Fonte: Elaborado a partir das informações das peças 32, p. 2 e 39, p. 7
132.	Tendo por base o Anexo XII (Pasta do Excel - Base de dados completa - SEI 5165888) ao Informe 1/2020/MM (peça 25) , existem 1.468 municípios que contam com acesso ao sinal digital da televisão aberta terrestre, onde nem todos os canais analógicos foram digitalizados.
133.	Dessa forma, verifica-se a possibilidade de uma parcela da população brasileira, que reside nos pequenos municípios sem viabilidade econômica e tem na televisão aberta a sua principal fonte de acesso aos meios de comunicação, ser prejudicada em relação ao exercício dos direitos de acesso à informação e ao lazer, que são garantidos pela Constituição Federal. Identificou-se, também, a possibilidade de aumento das desigualdades sociais e regionais, dado que parcela da população contará com o acesso à TV Digital, que tem um desempenho superior à tecnologia analógica, e outra parcela da população poderá ficar sem o acesso a essa nova tecnologia. 
134.	Essa parcela já sofre maior desigualdade em outros serviços, como acesso à banda larga, de acordo com a pesquisa TIC, e ainda poderia ser penalizada se perder o acesso à televisão aberta gratuita. Conforme dados da PNAD de 2018, os percentuais de domicílios que não utilizavam a internet no quarto trimestre de 2018 é bem maior nas regiões Norte e Nordeste (peça 45, p. 37) .
135.	Outro ponto identificado durante a realização do acompanhamento foi a possibilidade de muitos municípios que não possuem outorga de canais analógicos, mas têm acesso à televisão aberta terrestre por meio de outorgas de municípios vizinhos, ficarem sem acesso a esse veículo de comunicação. Nas entrevistas realizadas com representantes do setor de radiodifusão, ficou evidenciado que os equipamentos que transmitem o sinal digital possuem uma cobertura menor, quando comparados aos que transmitem o sinal analógico. Conforme o MCTIC (peça 39, p. 7) , muitos municípios que não possuem outorgas dos serviços de radiodifusão de sons e imagens podem ter acesso à televisão aberta em razão de outorgas de municípios vizinhos.
136.	Nos comentários ao relatório preliminar, como forma de mitigar esse problema, o Ministério informou que 'optou-se, no processo de transição para a tecnologia digital, por estipular a potência digital no máximo da classe para minimizar eventuais perdas de cobertura', como também, estabeleceu 'uma solução (...) que está sendo utilizada pelos radiodifusores para os casos de perda de cobertura, é a instalação de estações para preencher as áreas de sombra definidas por normativos, conhecidos como Gap Fillers'. Além dessas medidas, o Ministério tem autorizado as 'entidades que estejam sofrendo esse tipo de problema efetivem um aumento de potência de operação para proporcionar equivalência de cobertura quando da transição do analógico para o digital' (peça 71, p. 7) .
137.	Dessa forma, propõe-se, com fundamento no art. 9º, inciso II, da Resolução-TCU 315/2020, dar ciência ao Ministério das Comunicações e à Anatel dos riscos identificados neste relatório de acompanhamento, a fim de que, no processo de decisão de escolha dos projetos adicionais para a utilização do saldo de recursos aportados na EAD, seja considerado o risco de que muitos municípios que atualmente possuem a cobertura da TV analógica poderão ficar sem a transmissão da televisão aberta terrestre, por falta de viabilidade econômica para a prestação comercial do serviço de radiodifusão de sons e imagens. Esse risco, se materializado, pode gerar restrição dessa população ao direito à informação, garantido pelo inciso XIV do art. 5º da Constituição Federal, infringência ao disposto no art. 4º do Decreto 5.820/2006, que assegura o acesso ao SBTVD-T ao público em geral e, ainda, a inobservância do disposto no art. 12 da Portaria MCTIC 2.992/2017, que apresenta a diretriz para que se garanta à população dos municípios que têm acesso a canais analógicos a continuidade de acesso em tecnologia digital pelos menos aos mesmos canais. 
138.	Adicionalmente, propõe-se recomendar ao Ministério das Comunicações, com fundamento no art. 250, inciso III, do Regimento Interno do TCU c/c com o art. 11 da Resolução-TCU 315/2020, que institua planejamento para o desligamento do sinal analógico dos municípios que ainda não possuem a transmissão de TV digital, de maneira a possibilitar às populações dos municípios que contam atualmente com a transmissão analógica da televisão aberta a continuidade de acesso no mínimo aos mesmos canais em tecnologia digital, conforme o estabelecido no caput do art. 10 do Decreto 5.820/2006 c/c o art. 12 da Portaria MCTIC 2.992/2017, incluindo cronograma de implementação, com a definição de ações, metas, indicadores, prazos e responsáveis por ações, competências dos atores envolvidos e mecanismos de monitoramento e avaliação, dada a previsão dos arts. 1º, inciso II, 8º, inciso III e 12, incisos I, II, III e IV do Anexo I do Decreto 10.462/2020, e conforme preconizado como boa prática no Guia Prático de Análise Ex Ante - Avaliação de Políticas Públicas do Governo Federal (CASA CIVIL; IPEA, 2018, p. 71 a 73 e 87) e no Referencial para Avaliação de Governança de Políticas Públicas (TCU, 2014, p. 43 a 46 e 60) .
139.	Espera-se, assim, que os pequenos municípios que atualmente contam com a transmissão da televisão aberta em tecnologia analógica sejam digitalizados, de maneira a garantir às populações dessas localidades, estimada em aproximadamente 24 milhões de pessoas (parágrafo 129 desta instrução) , a continuidade de acesso à televisão aberta terrestre após o desligamento do sinal da TV Analógica.
V. FAMÍLIAS DE BAIXA RENDA PODERÃO FICAR SEM ACESSO À TV DIGITAL
140.	Buscou-se verificar se a distribuição de conversores alcançará todo o universo de famílias de baixa renda beneficiárias do Programa Bolsa Família e do Cadastro Único para Programas Sociais do Governo Federal. Identificou-se durante a realização do acompanhamento o risco de que muitas famílias de baixa renda integrantes desses programas poderão ficar sem acesso à TV Digital.
141.	Como visto, com as mudanças ocorridas na implementação da limpeza da faixa de 700 MHz, como alterações no cronograma e na lista de cidades a serem digitalizadas, modificações nas especificações técnicas dos equipamentos que foram entregues às famílias de baixa renda e alteração dos beneficiários da distribuição de conversores digitais, incialmente previsto para ser todas as famílias beneficiárias do PBF, há a possibilidade de saldo dos recursos da EAD, estimados em cerca de R$ 1 bilhão (peça 46, p. 3 a 6) .
142.	A política de distribuição de conversores digitais foi prevista inicialmente para atender a todas as famílias beneficiárias do Programa Bolsa Família (inciso I do art. 5º da Portaria - MC 481/2014 e item 6.1 do Anexo II-B do Edital de Licitação de 700 MHz) . Com a edição da Lei 13.249/2016, que instituiu o Plano Plurianual (PPA) da União para o período de 2016 a 2019, foi instituído o Programa 2025 - Comunicações para o Desenvolvimento, a Inclusão e a Democracia, que definiu como um de seus objetivos 'Viabilizar a implantação da TV Digital com inclusão social' (objetivo 1021) . No âmbito desse objetivo, a Lei do PPA 2016-2019 estabeleceu a meta 0482 - Distribuir conversores digitais para os 100% dos domicílios beneficiários do Programa Bolsa Família.
143.	Segundo o MCTIC, quando da realização do projeto piloto de implantação da TV Digital na cidade de Rio Verde (GO) , verificou-se que não seria possível o desligamento do sinal analógico em 29/11/2015, data inicialmente prevista para esse evento, dado que não foi atingido o percentual de 93% dos domicílios do município aptos à recepção da televisão digital terrestre, condição estabelecida pelo art. 1º da Portaria - MC 481/2014 para a realização do desligamento da transmissão analógica dos serviços de radiodifusão de sons e imagens e de retransmissão de televisão (peça 39, p. 3) 
144.	Nas pesquisas realizadas pela EAD para a verificação do atingimento desse índice, percebeu-se que as famílias de baixa renda não integrantes do PBF apontaram com a principal causa para a não aquisição dos conversores 'motivos relacionados a dinheiro' (peça 39, p. 3) . A partir dos resultados dessas pesquisas, 'o GIRED passou a avaliar a necessidade de ampliar o público-alvo do programa de distribuição de kits'. Assim, publicou-se a Portaria - MC 263/2016, que realocou o público alvo da distribuição de conversores para as famílias com renda mensal de até três salários mínimos ou renda familiar mensal per capta de até meio salário mínimo inscritas no CadÚnico (inciso II do art. 4º do Decreto 6.135/2007) em Rio Verde (GO) . Com essa mudança, foi possível atingir o índice de 93% de domicílios aptos a receber o sinal da TV digital e realizar o desligamento do sinal analógico nessa localidade (peça 39, p. 3) .
145.	Após a realização desse projeto piloto, foi publicada a Portaria - MCTIC 3.493/2016, que estabeleceu o desligamento do sinal analógico dos serviços de TV e RTV até 31/12/2023 para os municípios não listados nos cronogramas de desligamento até 2018. Essa portaria instituiu a alteração dos beneficiários do programa de distribuição de conversores digitais, acrescentando ao art. 5º da Portaria MC 378/2016 o parágrafo único, in verbis:
Parágrafo único - Autorizar a realocação dos conversores de TV digital terrestre (set-top-box) que seriam distribuídos aos beneficiários do Programa Bolsa Família do Governo Federal, residentes nas localidades nas quais o desligamento não está previsto até 31 de dezembro de 2018, às famílias integrantes do Cadastro Único que atendem aos critérios estabelecidos no art. 4º, II do Decreto nº 6.135, de 2007, que define Famílias de Baixa Renda, que residam naquelas localidades que efetivamente desligarão o sinal analógico até 31 de dezembro de 2018, conforme cronograma definido nesta Portaria.
146.	Destaca-se que a mudança do público-alvo da distribuição de conversores estabelecida na Lei do Plano Plurianual 2016-2019 e no Edital da Licitação de 700 MHz foi realizada por meio de uma portaria do Ministério. Segundo o MCTIC, em relação à mudança da meta 0482 do PPA, 'Tal Política Pública foi alterada pela disposição posta pela Portaria MCTIC nº 3.493/2016 (e mantida pela Portaria MCTIC nº 2.992/2017) que autorizou a realocação dos conversores de TV digital terrestre (...) ' (peça 39, p. 7) . O Ministério também informou em resposta à diligência (peça 39, p. 8) :
Desta forma, por força da Portaria em questão, o universo de distribuição relativo aos beneficiários do PBF deixou de ser a totalidade irrestrita dos beneficiários passou a ser restrito aos beneficiários do programa Bolsa Família das localidades desligadas até dezembro de 2018. 
Não sendo possível a alteração do universo de medição de uma meta em curso do PPA, após a alteração da política de distribuição de conversores, as atualizações do PPA feitas no SIOP passaram a constar com as observações acima mencionadas.
147.	Segundo a Anatel, a realocação dos beneficiários da política de distribuição de conversores foi possível devido à economia de recursos advindos da não distribuição dos kits às famílias beneficiárias do PBF residentes das cidades que não fizeram parte dos cronogramas de desligamento do sinal analógico até 2018 (peça 46, p. 6) .
Assim, com a economia dos recursos provenientes da não distribuição dos kits de recepção às famílias residentes das cidades que passarão pelo desligamento analógico até 2023, tornou-se possível revisar a política pública de transição ao SBTVD de modo a concentrar e ampliar a distribuição de kits às famílias carentes efetivamente afetadas pela transição, tornando o programa de distribuição mais inclusivo.
148.	Ressalta-se que na ata da 21ª Reunião do Gired, em discussão sobre o uso de recursos da EAD, consta afirmação do então Presidente Interino do Gired de que o dinheiro não utilizado seria revertido para os municípios digitalizados ou para outros municípios que tivessem processo de digitalização.
José Alexandre Bicalho, Secretário do GIRED, ressaltou que existiam previsões no Edital que eram 'cláusulas pétreas' sobre o uso dos recursos. Os recursos não utilizados seriam revertidos em prol dos municípios digitalizados. Havendo algum processo de digitalização em outros municípios além dos 1.400 municípios definidos no cronograma, o dinheiro seria utilizado. Este era um dos principais itens do Edital. Falou que todos estavam trabalhando para o sucesso da operação, e isso englobava várias atividades, inclusive se aproximar do orçamento disponível. Disse que o processo de digitalização estava próximo de Brasília e que precisava se aproximar de São Paulo, com tranquilidade. (grifo no original) 
149.	Foi informado também, pela Anatel, que os kits de conversores sofreram alterações, mas que atenderam às especificações estabelecidas no Edital da Licitação de 700 MHz e que essas alterações contribuíram para racionalizar os custos de aquisição dos conversores (peça 46, p. 6 e 7) . Nas entrevistas realizadas com o setor de radiodifusão pública e comercial, evidenciou-se que os conversores distribuídos atenderam às exigências estabelecidas em normativos e que são mais robustos quando comparados aos oferecidos no mercado.
Repisa-se que, no momento da adoção da primeira especificação, não havia ainda a experiência adquirida em decorrência do processo de distribuição e, conforme o processo foi avançando, houve também um avanço na taxa cambial da moeda norte-americana, balizador essencial dos custos do conversor. De modo que podemos concluir que os impactos das alterações foram no sentido de racionalizar os custos associados aos conversores.
150.	Em resposta a diligência (peça 39, p. 8) , o MCTIC informou que foram entregues aproximadamente 5,4 milhões de kits de conversores às famílias beneficiárias do PBF. Ao final do PPA 2016-2019, verificou-se que foi executado 39,42% da meta 0482 (Distribuir conversores digitais para os 100% dos domicílios beneficiários do Programa Bolsa Família) . O Ministério informou também que foram distribuídos aproximadamente 12 milhões de kits de conversores, incluindo nesse total os que foram entregues às famílias de baixa renda do PBF e do CadÚnico, residentes nos municípios que desligaram o sinal analógico até 2018.
151.	Embora as portarias acima citadas tenham sido revogadas, a Portaria - MCTIC 2.992/2017 manteve como beneficiários da distribuição de conversores as famílias de baixa renda do CadÚnico nos municípios que fizeram parte dos cronogramas de desligamento até 2018. Essa alteração da política, apesar de ter sido fundamental para a realização do desligamento do sinal analógico nos municípios onde foi necessário realizar a limpeza da faixa de 700 MHz, contribui para a materialização deste risco, pois muitas famílias de baixa renda residentes nos municípios que deverão ser digitalizados até 2023 poderão ficar sem acesso à transmissão da televisão aberta terrestre.
152.	O MCTIC apresentou, também, como justificativa para a alteração dos beneficiários da política de distribuição de conversores um estudo encomendado pela EAD ao Centro de Pesquisa e Desenvolvimento em Telecomunicações (CPqD) , alusivo à taxa de falhas, envelhecimento e finitude dos televisores de tubo no Brasil, o qual conclui que 'os televisores sem conversores digitais embutidos seriam totalmente substituídos por novos televisores com essa funcionalidade até o ano de 2023' (peça 39, p. 4) . 
153.	Segundo esse estudo, um televisor de tubo tem ciclo de vida de dez anos e a indústria brasileira não fabrica esse tipo de aparelho desde o ano de 2012. Informa também que, quanto mais velha for a TV de tubo, mais a sua manutenção fica difícil e dispendiosa. Aponta, também, uma estimativa de que em 2023 praticamente não haverá mais televisores de tubo em utilização, de maneira que o MCTIC em resposta à diligência afirma que há o entendimento de que não haverá necessidade de distribuir conversores digitais às famílias do PBF e do CadÚnico nos municípios que terão o sinal analógico da televisão aberta terrestre desligados entre 2018 e 2023. Segundo o MCTIC (peça 39, p. 9) :
Aqui vale relembrar que estudos realizados pela EAD e apresentados no GIRED indicam que os televisores sem conversores digitais embutidos seriam totalmente substituídos por novos televisores com essa funcionalidade até o ano de 2023. Assim, tendo em vista que os municípios que não fizeram parte do cronograma que previa o encerramento da transmissão analógica até 2018 terão sinal analógico até 31 de dezembro de 2023, e que, a partir daí, todos os televisores já irão possuir conversores integrados, o entendimento é de que realmente não haverá necessidade de distribuição de novos kits com conversores para esses municípios.
154.	Esse estudo do CPqD apresentado para respaldar a alteração da política de distribuição de conversores apresenta uma limitação, pois não considera a distribuição geográfica e nem a distribuição por classe social da população dos televisores de tubo. O próprio estudo aponta que seria necessária a utilização de um procedimento científico diferente do adotado, como, por exemplo, a realização de pesquisas semelhantes às realizadas pelo IBGE (peça 29, p. 5) . 
155.	Como visto no parágrafo 72, a PNAD Contínua 2018 aponta que ainda há uma parcela significativa de domicílios brasileiros que têm apenas televisores sem conversores, principalmente nas regiões Norte (18,5%) e Nordeste (23,8%) . Verificaram-se diferenças entre as estimativas apresentadas no estudo do CPqD e os resultados da PNAD Contínua. Para o ano de 2017, esse estudo estimou 22 milhões de televisores de tubo, sendo que a PNAD apresentou a existência desse tipo de aparelho em 27,4 milhões de domicílios. Em relação ao ano de 2018, o estudo do CPqD fez uma projeção de aproximadamente 14 milhões de TVs de tubo. Segundo a PNAD Contínua 2018, as televisões de tubo estavam presentes em 23 milhões de domicílios brasileiros. 
Gráfico 13 - Comparativo da projeção de televisores de tubo apresentado pelo Estudo do CPqD e pela PNAD Contínua 2018

Fonte: Elaborado a partir dos dados do Estudo do CPqD e da PNAD Contínua 2018
156.	Em relação à discrepância entre os dados do estudo do CPqD e da PNAD Contínua, nos comentários ao relatório preliminar, o Ministério informou que 'por intermédio da Secretaria de Radiodifusão, solicitará à EAD, na próxima reunião do GIRED, a ser realizada no dia 28 de julho de 2020, que realize novo estudo relativo à obsolescência das televisões de tubo'. Informou, também, que irá considerar a distribuição de conversores nos municípios que não possuem outorga de sinal analógico, mas que têm acesso à televisão aberta terrestre por meio de outorgas de municípios vizinhos, caso 'a medida ainda se faça útil, necessária e capaz de promover o efetivo acesso à televisão digital' (peça 71, p. 6) . Observou-se que nas atas do Gired disponibilizadas até a finalização do presente relatório, ainda não conta essa proposta do MC.
157.	É importante salientar aqui que a meta 0482 definida pela Lei do PPA 2016-2019, que previu a distribuição de conversores digitais a todas as famílias beneficiárias do PBF, não foi alterada durante a vigência desse PPA por meio de outra lei. Em resposta à diligência (peça 39, p. 8) , o MCTIC informou sobre a impossibilidade de alterar o 'universo de medição de uma meta em curso do PPA', mas que foram feitas atualizações no SIOP, em que passaram a constar observações acerca da alteração do público-alvo da distribuição de conversores digitais. 
158.	Ressalta-se que o item 6.1 do Edital da Licitação de 700 MHz traz a obrigação da EAD distribuir os kits de conversores a todas as famílias beneficiárias do Programa Bolsa Família. 
6.1. Distribuir 1 (um) Conversor de TV Digital Terrestre com interatividade e com desempenho otimizado, ou com filtro 700 MHz, bem como 1 (uma) antena de recepção de TV Digital, para cada família cadastrada no Programa Bolsa Família do Governo Federal.
159.	Conforme visto no parágrafo 85, nos municípios que desligaram o sinal analógico até 2018, foram distribuídos aproximadamente 12 milhões de conversores digitais às famílias de baixa renda do Cadastro Único. Desse total, cerca de 5,5 milhões de conversores foram entregues especificamente às famílias beneficiárias do Programa Bolsa Família, o que representou o atingimento de 39,42% da meta estabelecida no Plano Plurianual, que estimou à época cerca de 14 milhões de famílias do PBF (peça 39, p. 7 e 8) .
Tabela 6 - Realização da Meta 0482 do PPA 2016-2019
	Famílias beneficiárias do PBF (estimativa para a meta 0482 do PPA 2016-2019) 
	14 milhões

	Famílias do PBF que foram beneficiadas com a distribuição de conversores
	5,5 milhões

	Famílias do PBF que ainda não receberam conversores
	8,5 milhões

Fonte: Elaborado a partir dos dados apresentados pelo MCTIC em resposta à diligência (peça 39, p. 7 e 8) 
160.	Segundo a Anatel (peça 46, p. 6) , conforme já visto no parágrafo 147 deste relatório, a mudança na política de distribuição de conversores foi possível em razão da economia de recursos com a não previsão de distribuição de kits às famílias do PBF nos municípios que desligarão o sinal analógico até 2023. Verifica-se que isso foi feito para que não faltassem recursos para atender às famílias de baixa renda do CadÚnico nas localidades que desligaram o sinal até 2018, durante a limpeza da faixa de 700 MHz. Com a sobra dos recursos aportados na EAD, é importante que o disposto no item 6.1 do Edital da Licitação de 700 MHz e na meta 0482 do Plano Plurianual 2016-2019, de que todas as famílias beneficiárias do PBF recebam conversores digitais, seja considerado, a fim de atender aos objetivos da política pública estabelecidos no Decreto 5.820/2006 (art. 4º) e ao objetivo do Programa 2025 (Conecta Brasil) do PPA 2020-2023: 'Promover o acesso universal e ampliar a qualidade dos serviços de comunicações do país'.
161.	Ficou evidenciado durante a realização dos trabalhos, nas entrevistas realizadas com representantes do Gired e da Anatel, que não há a previsão de realização de pesquisas e/ou estudos mais atualizados/adicionais para respaldar uma eventual não distribuição de conversores digitais às famílias de baixa renda nos municípios a terem o sinal da TV Analógica desligado até o final de 2023, que forem digitalizados pelos radiodifusores comerciais, o que contribui para a materialização deste risco principalmente nestas localidades, que não fazem parte do projeto adicional consolidado da radiodifusão pública e comercial. Também, o MCTIC apresentou em resposta à diligência o entendimento (peça 39, p. 9) de que, nos municípios onde já há canais digitalizados, ocorre um curso natural da população em adquirir aparelhos aptos a receberem o sinal digital.
162.	É importante trazer à baila que, no projeto piloto realizado em Rio Verde (GO) , verificou-se a necessidade de realocação do público-alvo da distribuição dos conversores, de forma a atender às famílias de baixa renda inscritas no CadÚnico e no PBF, para que o percentual de 93% da população aptas ao acesso da TV Digital fosse atingido e, assim, poder realizar o desligamento do sinal analógico, nos municípios previstos em cronogramas até 2018 (peça 39, p. 3) . Ressalta-se que, eventualmente, as pessoas de baixa renda possam ter dificuldades para adquirirem o conversor ou realizar a troca da televisão de tubo por aparelhos de tela fina. 
163.	Dessa forma, uma parcela da população poderá ficar sem conversor e, consequentemente, sem acesso ao sinal digital da televisão aberta terrestre. Não há garantias de que, em cidades que atualmente possuem canais digitais e analógicos convivendo simultaneamente, esse percentual de 93% de pessoas aptas à recepção do sinal digital tenha ocorrido, podendo muitas famílias de baixa renda, ainda, não contarem com acesso à TV Digital nessas localidades. Nesse diapasão, verifica-se a previsão do item 7, do Anexo II-B, do Edital de Licitação de 700 MHz, o qual estabelece que o saldo de recursos da EAD deverá ser utilizado para distribuir conversores às famílias integrantes do PBF que já não os tenham recebido, dentre outros projetos.
164.	Com a edição da Portaria - MCTIC 6.370/2019, que dispõe sobre a destinação do saldo de recursos aportados na EAD, vislumbra-se também uma contribuição para a mitigação do risco em comento, pois a política pública prioritária que poderá ser implementada com a utilização desse saldo é a distribuição de conversores digitais às famílias de baixa renda inscritas no Cadastro Único, nos municípios onde o desligamento do sinal analógico da televisão aberta terrestre está previsto para ocorrer até o final de 2023 (art. 1º, inciso I e parágrafo único) .
Art. 1º Definir as seguintes políticas públicas as quais os projetos adicionais a serem apresentados ao GIRED - Grupo de Implantação do Processo de Redistribuição e Digitalização de Canais de TV e RTV para utilização do saldo de recursos remanescente, relativo ao ressarcimento dos custos decorrentes da redistribuição de canais de TV e RTV e das soluções para os problemas de interferência prejudicial nos sistemas de radiocomunicação, devem estar aderentes:
I - distribuição de Conversores de TV Digital Terrestre com interatividade e com desempenho otimizado, ou com filtro de 700 MHz, a famílias integrantes do Cadastro Único, inclusive as beneficiárias do Programa Bolsa Família, que atendem aos critérios estabelecidos no art. 4º, II do Decreto nº 6.135, de 2007, que define Famílias de Baixa Renda, em cidades onde o desligamento ocorrerá até 31 de dezembro de 2023, tendo essa finalidade prioridade em relação às demais;
 (...) 
Parágrafo único. O GIRED deve realizar prévio exame acerca da efetiva necessidade e utilidade da distribuição de conversores de que trata o Inciso I, garantindo que os recursos porventura remanescentes serão aplicados para essa finalidade caso haja certificação técnica do proveito da medida para o alcance do interesse público perseguido, qual seja, a continuidade ou não interrupção do livre, direto e gratuito acesso aos serviços de radiodifusão de sons e imagens.
165.	Segundo o MCTIC, em relação ao uso do saldo dos recursos da EAD, a distribuição de conversores digitais às famílias de baixa renda definida pelo inciso I, do art. 1º, da Portaria MCTIC 6.370/2019 tem prioridade em relação às demais políticas públicas que poderão receber esses recursos. Foi apontado pelo Ministério, em diligência, que devido 'a contínua substituição dos televisores por TVs com conversor integrado', será realizado previamente pelo Gired 'exame acerca da efetiva necessidade e utilidade dessa distribuição' (peça 39, p. 9) .
166.	Verificou-se que também poderá contribuir para a redução deste risco o projeto adicional apresentado ao Gired pelos radiodifusores comerciais e públicos, porquanto está prevista a distribuição de conversores digitais para as famílias de baixa renda integrantes do CadÚnico e PBF, nos municípios em que esse projeto vier a ser implementado, caso seja aprovada pelo Conselho Diretor da Anatel a destinação de recursos provenientes do saldo da EAD para esse projeto. No entanto, as famílias carentes dos municípios onde a digitalização das transmissoras e retransmissoras de TV está ocorrendo de forma natural pelos radiodifusores comerciais e dos municípios ainda não digitalizados que não constam do projeto adicional apresentado pelos radiodifusores poderão ficar desassistidas, caso não haja ações relacionadas à distribuição de conversores nessas localidades.
167.	Constata-se que a alteração da política pública de distribuição de conversores estabelecida pela Lei do PPA 2016-2019 e no Edital de Licitação de 700 MHz por meio de Portaria do MCTIC, bem como a indefinição sobre os projetos que receberão os recursos do saldo da EAD, contribui para a ocorrência deste risco.
168.	Dessa maneira, verifica-se a possibilidade de muitas famílias de baixa renda beneficiárias do Programa Bolsa Família e do Cadastro Único ficarem sem o acesso ao sinal digital da televisão aberta terrestre por falta de conversor ou outro meio previsto na política pública nos municípios cujo desligamento do sinal analógico do serviço de radiodifusão de sons e imagens está previsto para ocorrer até o final do ano de 2023.
169.	É de suma importância que seja garantido às famílias de baixa renda que atualmente contam com o acesso à televisão aberta terrestre por meio da transmissão de canais analógicos o acesso a esse meio de comunicação em tecnologia digital, seja pela continuidade da política de distribuição de conversores ou por outro meio a ser implementado pela política pública, de maneira a garantir o exercício do direito de acesso à informação estabelecido pelo inciso XIV do art. 5º da Constituição Federal.
170.	Conforme explicitado na última PNAD Contínua TIC (parágrafo 75 deste relatório) , no quarto trimestre de 2018 havia um percentual de 3,1% de domicílios com televisão sem conversor que não contavam com recepção da televisão aberta por antena parabólica e nem tinha acesso à televisão por assinatura, o que corresponde a aproximadamente 2,1 milhões de domicílios e cerca de 6,3 milhões de pessoas, podendo esse número ser maior conforme destacado no parágrafo 245.
171.	Ante o exposto, com fundamento no art. 9º, inciso II, da Resolução-TCU 315/2020, propõe-se dar ciência ao Ministério das Comunicações e à Anatel do risco de que muitas famílias de baixa renda beneficiárias do PBF poderão ficar sem acesso à televisão aberta em tecnologia digital, em desacordo com o estabelecido no item 6.1 do Anexo II-B do Edital da Licitação de 700 MHz e na meta 0482 do PPA 2016-2019. A fim de mitigar esse risco, é de fundamental importância que o exame acerca da efetiva necessidade e utilidade de distribuição de conversores previsto no parágrafo único do art. 1º da Portaria - MCTIC 6.370/2019 seja motivado em estudos e/ou pesquisas atualizados, que demonstrem a necessidade ou não de distribuição de conversores aos beneficiários do PBF e do CadÚnico, nos municípios que não foram digitalizados pela EAD no processo de limpeza da faixa de 700 MHz, dada a política instituída na Lei do PPA 2016-2019 (Meta 0482) , no Edital da Licitação de 700 MHz (item 6.1, do Anexo II-B) , na Portaria - MCTIC 2.992/2017 (art. 5º, inciso I) e na Constituição Federal (art. 3º, que estabelece como um dos objetivos fundamentais do Estado Brasileiro a redução das desigualdades sociais e regionais) .
172.	Em relação à realização de estudos e/ou pesquisas atualizados para respaldar a decisão em distribuir ou não distribuir conversores digitais às famílias de baixa renda nos municípios a serem digitalizados até 2023, a Anatel, nos comentários ao relatório preliminar, informou que após a decisão do recurso interposto pelas proponentes vencedoras da licitação de 700 MHz, relacionado à decisão tomada pelo Gired, em sua 66ª Reunião Ordinária, e após a oitiva da PFE-Anatel sobre os temas, o Conselho Diretor da Anatel 'terá a oportunidade de apreciar os Projetos Adicionais, momento em que deverá considerar os riscos indicados pelos técnicos do TCU sobre o assunto' (peça 69, p, 5) .
173.	Espera-se, assim, que as famílias de baixa renda que não possuem aparelhos aptos a receberem o sinal digital da televisão aberta terrestre continuem a ter acesso a esse importante meio de comunicação, que contribui para a efetivação de direitos garantidos pela Constituição Federal, como o acesso ao lazer e à informação.
VI. POSSIBILIDADE DE UTILIZAÇÃO DO SALDO DE RECURSOS APORTADOS NA EAD EM PROJETOS QUE NÃO CONTRIBUAM PARA O ALCANCE DOS OBJETIVOS DA POLÍTICA PÚBLICA DE TRANSIÇÃO AO SBTVD-T E DOS OBJETIVOS ESTABELECIDOS NO EDITAL DE LICITAÇÃO DA FAIXA DE 700 MHz
174.	Buscou-se verificar se o saldo remanescente dos recursos aportados na Entidade Administradora do Processo de Redistribuição e Digitalização de Canais de TV e RTV decorrentes da Licitação da faixa de 700 MHz será utilizado de maneira a contribuir com os objetivos da Política Pública de Transição ao SBTVD-T. Destaca-se que ainda não há uma definição por parte do Gired do valor exato do saldo remanescente e qual a destinação de uso desse saldo. Identificou-se durante a realização do acompanhamento o risco de utilização desses recursos em projetos que não estão diretamente relacionados à política pública de implantação da TV digital no Brasil.
175.	O Edital da Licitação de 700 MHz estabeleceu a previsão para o processo de definição da utilização da eventual sobra dos recursos que foram aportados na EAD (peça 43) . O item 7 do Anexo II-B desse Edital atribuiu ao Gired a responsabilidade para propor os critérios para a utilização desse saldo, cuja destinação deve ser a distribuição de conversores às famílias que não tenham sido beneficiadas, dentre outros projetos, sendo que a competência para a tomada de decisão da utilização desses recursos foi atribuída ao Conselho Diretor da Anatel.
7. Após a utilização dos recursos referidos no item 3.1 para ressarcir os custos decorrentes da redistribuição de canais de TV e RTV e implementar as soluções para os problemas de interferência prejudicial nos sistemas de radiocomunicação, na forma dos itens 5 e 6 e subitens, o saldo de recursos remanescente, se houver, deverá ser destinado à distribuição de Conversores de TV Digital Terrestre com interatividade e com desempenho otimizado, ou com filtro 700 MHz, às famílias que já não os tenham recebido, dentre outros projetos, sob critérios a serem propostos pelo Grupo de que trata o item 14 e decididos pelo Conselho Diretor da Anatel.
176.	O Gired em sua 49ª Reunião Ordinária, ocorrida em 4/12/2018, estabeleceu que os projetos adicionais para a utilização do saldo de recursos da EAD fossem entregues até 1/2/2019. Assim, inicialmente foram apresentados ao Gired quatro projetos para a utilização da sobra dos recursos aportados na EAD, a saber (peça 25, p. 8) :
3.7.2.1 Digitalização de retransmissoras analógicas e distribuição de kits de recepção digital, protocolado conjuntamente pelas Associação Brasileira de Emissoras de Rádio e Televisão - ABERT e Associação Brasileira de Rádio e Televisão - Abratel;
3.7.2.2 Inclusão de canal do Poder Legislativo no projeto apresentado pela ABERT e ABRATEL para retransmissoras digitais compartilhadas, protocolado pela Associação Brasileira de Televisões e Rádios Legislativas - ASTRAL;
3.7.2.3 Ampliação da cobertura SMP em tecnologia 4G no 700 MHz, protocolado conjuntamente pelas operadoras proponentes vencedoras do Edital nº 002/2014-SOR/SPR/CD-Anatel, a saber, Algar Telecom S.A., Claro S.A., Telefônica Brasil S.A. e Tim S.A.; e
3.7.2.4 Instalação e manutenção de bloqueadores de sinais em estabelecimentos penitenciários pelo Ministério da Justiça ou outro órgão público constitucionalmente legitimado à sua implementação, protocolado pela Tim S.A.
177.	Incialmente, por meio do art. 1º da Portaria - MCTIC 3.045, de 7/6/2018, foi estabelecido que o saldo de recursos remanescente da EAD deveria ser utilizado para a distribuição de conversores digitais às famílias que não os tivessem recebido, com o fim de assegurar que toda a população tenha acesso livre, gratuito e de alta qualidade ao sinal digital, nas cidades onde o desligamento ocorrerá até 31/12/2023. Essa portaria foi editada com base no Parecer 257/2018/Conjur-MCTIC/CGU/AGU (peça 50) , que se manifestou favoravelmente ao posicionamento da Secretaria de Radiodifusão, por meio da Nota Técnica 5923/2018/SEI-MCTIC, no sentido de destinar o saldo de recursos remanescente à distribuição de conversores às famílias que já não os tivessem recebido. 
178.	A Portaria - MCTIC 5.643, de 30/10/2018, alterou a Portaria - MCTIC 3.045/2018 e acrescentou ao seu art. 1º o parágrafo único, estabelecendo a possibilidade de destinação dos recursos remanescentes da EAD a outros projetos, aprovados pelo Gired, 'com o escopo de implementar, de forma eficaz, o disposto no caput deste artigo'.
179.	Em 22/6/2018, foi emitido o Parecer 453/2018/PFE-Anatel/PGF/AGU (peça 51) , que apresentou divergências quanto ao tipo de projeto que poderia ser executado com o eventual saldo remanescente da EAD em relação ao parecer emitido pela Consultoria Jurídica do MCTIC. A controvérsia jurídica entre a Conjur do Ministério e a Procuradoria Federal Especial junto à Anatel, por serem órgãos vinculados à Advocacia-Geral da União, foi encaminhada para o Departamento de Orientação e Coordenação de Órgãos Jurídicos, da Consultoria-Geral da União.
180.	O Departamento de Orientação e Coordenação de Órgãos Jurídicos se manifestou, em 11/4/2019 por meio do Despacho 00145/2019/DECOR/CGU/AGU, que opinou da seguinte maneira (peça 52, p. 23) : 
a) a melhor exegese para o item 7 do Anexo II-B do Edital nº 2/2014-SOR/SPR/CD-ANATEL é aquela que resguarda a garantia fundamental de acesso à informação e protege a não solução de continuidade da prestação dos serviços de radiodifusão de sons e imagens, de maneira que, na espécie, caso haja saldo remanescente de recursos, este deverá ser aplicado, prioritariamente, na distribuição de conversores de TV Digital terrestre com interatividade e com desempenho otimizado, ou com filtro 700 MHz, às famílias que já não os tenham recebido;
b) há por conseguinte, preponderância da distribuição de conversores de TV Digital em relação a 'outros projetos', o que demanda, obviamente, prévio exame acerca da efetiva necessidade e utilidade da medida, ou seja, os recursos porventura remanescentes devem ser necessariamente aplicados na finalidade de distribuição de conversores de TV Digital caso haja certificação técnica do proveito da medida para o alcance do interesse público perseguido, qual seja: a continuidade ou não interrupção do livre, direto e gratuito acesso aos serviços de radiodifusão de sons e imagens; e
c) considerando que a destinação dos recursos de que cuidam os itens 6.1 e 7 do Anexo II-B do Edital nº 2/2014-SOR/SPR/CD-ANATEL é inspirada no preceito constitucional que resguarda o direito à informação e, assim, voltada para promoção da política pública de radiodifusão, notadamente para fins de salvaguarda do preceito da não solução de continuidade do acesso livre, direto e gratuito dos aludidos serviços, conclui-se que as questões afetas à política de radiodifusão (art. 25, inciso II, da MP 870, de 2019) demandam decisão do Ministério da Ciência, Tecnologia, Inovações e Comunicações, caso haja dissenso no âmbito do GIRED acerca da aplicação do saldo dos recursos remanescentes (itens 14.3 e 15.VII do Anexo II-B do Edital nº 2/2014-SOR/SPR/CD-ANATEL) . (grifo nosso) 
181.	O MCTIC, no entanto, alterou seu posicionamento posteriormente, por meio da Portaria - MCTIC 6.370/2019, de 19/11/2019, que revogou a Portaria - MCTIC 3.045/2018 e regulamentou a destinação da sobra dos recursos administrados pela EAD no processo de limpeza da faixa de 700 MHz. Foram estabelecidas, no art. 1º desse normativo, as seguintes políticas públicas que poderão ser implementadas com esse saldo:
Art. 1º Definir as seguintes políticas as quais os projetos adicionais a serem apresentados ao GIRED - Grupo de Implantação do Processo de Redistribuição e Digitalização de Canais de TV e RTV para utilização do saldo de recursos remanescente, relativo ao ressarcimento dos custos decorrentes da redistribuição de canais de TV e RTV e das soluções para os problemas de interferência prejudicial nos sistemas de radiocomunicação, devem estar aderentes:
I - distribuição de Conversores de TV Digital Terrestre com interatividade e com desempenho otimizado, ou com filtro 700 MHz, a famílias integrantes dos Cadastro Único, inclusive as beneficiárias do Programa Bolsa Família, que atendem aos critérios estabelecidos no art. 4º, II do Decreto nº 6.135, de 2007, que define Famílias de Baixa Renda, em cidades onde o desligamento ocorrerá até 31 de dezembro de 2023, tendo essa finalidade prioridade em relação às demais;
II - instalação de estações retransmissoras de televisão para a digitalização do sinal a municípios que possuem acesso ao sinal analógico e que ainda não dispõem de sinal digital terrestre; e
III - projetos visando massificar o acesso a serviços de conexão à internet em banda larga e a promoção da inclusão digital a partir da ampliação da infraestrutura de transporte de telecomunicações de alta capacidade em fibra óptica em todo o País, em especial nas regiões Norte, Nordeste e Centro-Oeste.
Parágrafo único. O GIRED deve realizar prévio exame acerca da efetiva necessidade e utilidade da distribuição de conversores de que trata o Inciso I, garantindo que os recursos porventura remanescentes serão aplicados para essa finalidade caso haja certificação técnica do proveito da medida para o alcance do interesse público perseguido, qual seja, a continuidade ou não interrupção do livre, direto e gratuito acesso aos serviços de radiodifusão de sons e imagens.
182.	Em resposta à diligência encaminhada à Agência em 9/12/2019 (peça 14) , foi informado que na 60ª Reunião Ordinária do Gired o projeto apresentado pelas proponentes vencedoras da licitação da faixa de 700 MHz, para ampliação da cobertura do SMP em tecnologia 4G nessa frequência, e o apresentado pela Tim S.A., para instalação e manutenção de bloqueadores de sinais em estabelecimentos penitenciários, foram retirados do rol de projetos que seriam enviados para análise da PFE-Anatel, dado que não estão alinhados com a política estabelecida pela Portaria - MCTIC 6.370/2019 (peça 25, p. 9) .
183.	Questionou-se, nessa diligência, se o Gired havia recebido outros projetos para a utilização do saldo além dos mencionados no parágrafo 176 desta instrução. Assim, a Agência informou que, em 25/11/2019, recebeu do MCTIC o projeto adicional que trata do Programa Amazônia Integrada e Sustentável (PAIS) , cuja finalidade é implementar um backbone em fibra óptica na Região Amazônica. Em 9/12/2019, recebeu o projeto da EBC, que tem como objetivo modificar as regras do projeto apresentado pela ABERT, Abratel e Astral (peça 25, p. 9) .
3.7.7. Nesse sentido, em 25 de novembro de 2019, a Anatel recebeu do MCTIC uma proposta de projeto adicional, endereçada ao Presidente do GIRED, no qual seria utilizado parte do saldo de recursos remanescentes. O citado projeto trata do Programa Amazônia Integrada e Sustentável - PAIS, 'Projeto Adicional do MCTIC' (Anexo V - SEI nº 5161501) , para expansão da infraestrutura de comunicações na Região Amazônica, por meio da implantação de um backbone em fibra óptica, visando a atender às políticas públicas de telecomunicações, educação, pesquisa, saúde, defesa de do judiciário, e outras que venham a se integrar ao escopo do Programa.
3.7.8. Outro novo elemento que deve ser mencionado trata do pleito da EBC, encaminhado em 09 de dezembro de 2019, por intermédio do 'Ofício nº 93/DOTEC' (Anexo VIII - SEI nº 5161516) , por intermédio do qual busca-se adicionar um novo projeto, no sentido de que sejam alteradas as regras do projeto apresentado pela Associação Brasileira de Emissoras de Rádio e Televisão - ABERT, Associação Brasileira de Rádio e Televisão - Abratel e Associação Brasileira de Televisões e Rádios Legislativas - ASTRAL, de forma que a entidade, como emissora pública, também possa ser contemplada com a disponibilização de recursos para execução de seu projeto, nos mesmos termos propostos pelas emissoras legislativas da ASTRAL no projeto em questão.
184.	Assim verifica-se que o Gired está analisando os dois projetos adicionais descritos acima, além do objetivo da distribuição de kits de conversores estabelecido no edital.
VI.1. Projeto para digitalização de retransmissoras analógicas e distribuição de kits de recepção digital apresentado pelo setor de radiodifusão comercial - ABERT e Abratel
185.	O projeto da radiodifusão foi apresentado pela Associação Brasileira de Emissoras de Rádio e Televisão (ABERT) e pela Associação Brasileira de Rádio e Televisão (Abratel) , que são representantes dos radiodifusores comerciais. Conforme o documento apesentado ao Gired, esse projeto tem os seguintes objetivos (peça 40, p. 1) :
Disponibilizar o saldo de recursos remanescentes de forma a garantir a continuidade do processo de digitalização da televisão aberta e gratuita, atendendo aos municípios que hoje têm acesso ao sinal analógico e que ainda não dispõem de sinal digital terrestre. O uso dos recursos deve ser destinado, além da distribuição dos kits de recepção digital às famílias beneficiárias de programas sociais do Governo Federal, à instalação de estações retransmissoras para a disponibilização de sinal digital nesses municípios, garantindo a migração da programação do formato analógico para o digital.
186.	Segundo os radiodifusores, existem cerca de 1.789 municípios pequenos, com população inferior a 50 mil habitantes, onde há estações de televisão analógica autorizadas e que não contam com nenhuma estação de televisão digital terrestre. Esse projeto visa atender à população desses municípios, onde residem mais de 24 milhões de pessoas, que correspondem aproximadamente a 12% da população brasileira, com a digitalização das retransmissoras analógicas existentes, a fim de garantir o acesso à televisão digital aberta terrestre, como também a entrega de kits de conversores aos beneficiários de baixa renda integrantes do Cadastro Único nessas localidades, que abrange em torno de 4,66 milhões de famílias (peça 40, p. 1, 3 e 4) .
Tabela 7 - Quantidade de municípios previstos para serem atendidos pelo projeto por região do país
	Região
	Quantidade de Municípios

	Norte
	134 municípios

	Nordeste
	606 municípios

	Centro-Oeste 
	158 municípios

	Sudeste
	530 municípios

	Sul
	361 municípios 

Fonte: Projeto apresentado ao Gired pelo setor de radiodifusão (peça 40, p. 4) 
187.	Uma das justificativas apresentadas pelos radiodifusores para a implementação desse projeto é a de que, em regra, nesses municípios o poder público municipal e entidades associativas têm a propriedade dos ativos que realizam a transmissão do sinal analógico da televisão aberta, como também, são localidades que possuem baixo desenvolvimento econômico e pequena densidade populacional, o que inviabiliza economicamente a digitalização do sinal, com uma forte perspectiva da população desses municípios ficarem sem o acesso à televisão aberta terrestre após o desligamento do sinal analógico (peça 40, p. 3) .
188.	Definiu-se no projeto que as estações de retransmissão digital terrestre serão compartilhadas pelos canais analógicos existentes na localidade, de maneira a garantir que todos esses canais sejam digitalizados, o que atende ao previsto no art. 12 da Portaria - MCTIC 2.992/2017. Em entrevista realizada com a Abratel, demonstrou-se que esses equipamentos podem agregar até seis estações transmissoras (multitransmissores) e que foi realizado um piloto, que teria demonstrado a viabilidade do projeto. Na entrevista realizada com a Anatel e na realizada com a ABERT, evidenciou-se que os ativos adquiridos (retransmissoras) serão entregues às prefeituras dos municípios atendidos. Receberão a propriedade desses ativos os municípios que aderirem ao projeto, após chamamento público, e que assumam a responsabilidade de garantir a operação.
189.	Durante as entrevistas com os representantes dos radiodifusores comerciais e do legislativo, foi apresentada a situação de alguns municípios que têm população um pouco superior a 50 mil habitantes e que têm retransmissoras analógicas, mas não contam com nenhum canal digital. Segundo os entrevistados, o GT-P já identificou que se enquadram nessa situação 33 municípios, localizados principalmente nas regiões Norte e Nordeste. Ficou evidenciado que, no projeto apresentado ao Gired, não há a previsão desses municípios serem atendidos.
190.	O projeto apresentado pelos radiodifusores sugere que a sua execução seja feita pela EAD, incluindo a aquisição e instalação das estações retransmissoras digitais e a compra e distribuição dos kits de recepção digital. Sugere ainda que o Gired acompanhe toda a implementação e que os recursos utilizados sejam submetidos a auditoria independente. Aponta também que o projeto deverá ser implementado em três etapas em um período estimado de 39 meses. Prevê a necessidade de recursos financeiros da ordem de R$ 819 milhões, sendo R$ 328 milhões para adquirir as estações retransmissoras, R$ 411 milhões com a distribuição dos kits de recepção e R$ 80 milhões com custos relacionados à gestão do projeto (peça 40, p. 5 e 8) . Conforme visto no parágrafo 106 deste relatório, estão previstos para serem utilizados neste projeto os 770 mil conversores e 400 antenas que sobraram dos municípios que foram digitalizados até 2018.
191.	Após análise da Anatel, verificou-se que este projeto poderá sem implementado em 1.784 municípios. A Superintendência de Outorga e Recursos à Prestação (SOR) constatou a necessidade de incluir 2.410 canais no Plano Básico de Distribuição de Canais de Televisão Digital para digitalizar as emissoras dos 1.784 municípios elegíveis ao projeto. Levando-se em consideração a análise de viabilidade técnica prévia e a realização de Consulta Pública, a Agência estima um prazo de vinte meses para inserir todos esses canais no PBTVD (peça 32, p. 7) .
192.	Após a inclusão dos canais no PBTVD, ainda será necessária a consignação de todos os canais pelo MCTIC, o que abrange além dos 2.410 canais novos, os 5.321 que estão atualmente vagos. Após essa consignação é que ocorrerá o licenciamento de cada estação (peça 32, p. 7) . Constata-se assim, a necessidade urgente de tomada de decisão em relação ao uso do saldo de recursos da EAD, dado que o prazo para o desligamento do sinal analógico está previsto para acontecer no final de 2023 e o cronograma de 39 meses proposto nesse projeto.
VI.1.1. Projeto para inclusão de canal do Poder Legislativo no projeto apresentado pela ABERT e Abratel para retransmissoras digitais compartilhadas apresentado pela Astral
193.	O projeto apresentado pela Associação Brasileira de Televisões e Rádios Legislativas - Astral é um projeto complementar ao da radiodifusão comercial para digitalização dos municípios de pequeno porte. O objetivo do projeto da Astral é que, na estrutura das retransmissoras compartilhadas previstas no projeto adicional do setor de radiodifusão, seja reservada uma canalização para as emissoras do Poder Legislativo - Câmara dos Deputados, Senado Federal e Assembleias Legislativas dos Estados, que utilizarão a multiprogramação (peça 41, p. 8) .
194.	Segundo a ASTRAL, a finalidade de se unir ao projeto apresentado pela ABERT e Abratel é massificar a recepção do serviço, principalmente nos municípios onde se encontra a população de menor poder aquisitivo, mas com a garantia de um canal para transmissão da programação do Poder Legislativo nessas cidades (peça 41, p. 5) :
Nos municípios propostos pela ABERT e ABRATEL, cerca de 1.789 localidades, não há transmissão digital instalada e é onde residem aproximadamente 12% da população brasileira. Por não haver interesse comercial nestas cidades, e por isto as emissoras privadas não terem promovido a digitalização de suas operações, também não há recurso público disponível para a instalação do canal do Poder Legislativo. (grifo nosso) 
195.	A Astral sustenta, dentre as justificativas para a implementação do projeto de digitalização dos pequenos municípios, que o saldo da EAD tem origem em recursos públicos e que a Rede Legislativa tem expertise em utilizar infraestrutura compartilhada há mais de dez anos (peça 41, p. 7 e 8) :
 (...) A utilização de recursos remanescentes, que, ressaltamos, são de origem pública, devem garantir o princípio constitucional da complementaridade na radiodifusão ao ofertar um canal de 6 MHz operado em multiprogramação pelas emissoras do Poder Legislativo em cada uma das localidades contempladas no projeto da ABERT e ABRATEL. (os destaques constam do original) 
 (...) 
A expertise da Rede Legislativa, de atuar em nível nacional, estadual e municipal, será um ativo na implementação do projeto proposto pela ABERT e ABRATEL. As Assembleias Legislativas possuem estreito relacionamento com prefeituras e câmaras municipais e poderão ser valiosas interlocutoras nos chamamentos públicos propostos pelas associações citadas.
196.	Este projeto estima um orçamento adicional de R$ 71.382.250,00 ao projeto apresentado pela ABERT e Abratel. Também prevê que seja executado em conjunto com o projeto adicional dos radiodifusores comerciais (peça 41, p. 10) .
197.	Esse projeto é importante para a digitalização dos canais atualmente existentes e para a viabilização da entrada da rede pública do Poder Legislativo no interior do país, principalmente em regiões carentes. Nas entrevistas realizadas, ficou demonstrado que as emissoras comerciais não irão digitalizar esses pequenos municípios, dado que não há viabilidade econômica para a realização da transição do sistema analógico para o digital da televisão aberta terrestre. Além disso, é importante destacar aqui que, em regra, os equipamentos que atualmente fazem a transmissão analógica pertencem a entidades associativas e às municipalidades, que não dispõem de recursos suficientes para promover a transição tecnológica.
VI.1.2. Projeto para inclusão da Empresa Brasil de Comunicação - EBC no projeto de transmissão compartilhada apresentado pela ABERT, Abratel e Astral
198.	A EBC apresentou ao Gired projeto adicional para garantir a reserva de uma canalização para o Poder Executivo, nos moldes da demanda da Rede Legislativa, que veiculará por meio da multiprogramação os conteúdos das emissoras da TV Brasil, TV Brasil 2, TV Escola e Canal Saúde, no projeto apresentado pelos radiodifusores comerciais de implantação de estações retransmissoras digitais compartilhadas em municípios com população inferior a 50 mil habitantes (Peça 33, p. 10) .
199.	Em seu pleito, a EBC aponta como justificativa o fato de ser ela competente pela operação da radiodifusão pública do Governo Federal, que transmite aos cidadãos brasileiros conteúdos de suma relevância para sociedade, inclusive informando por meio de sua rede os atos e matérias realizados pelo Governo Federal, além de considerar o fato da origem pública do saldo da EAD (peça 33, p. 9) :
Compete à EBC implantar e operar as emissoras e explorar os serviços de radiodifusão pública sonora e de sons e imagens do Governo Federal, prestar serviços no campo de radiodifusão, comunicação e serviços conexos, inclusive para transmissão de atos e matérias do Governo Federal. Portanto, sua presença é essencial em todo país para contribuir, por meio da radiodifusão de conteúdos relevantes para a sociedade, com o desenvolvimento da consciência crítica das pessoas, possibilitando-as ao exercício da cidadania.
 (...) Também é necessário considerar que, sendo a fonte de recursos pública, sua distribuição de forma a atender a empresa pública de radiodifusão seria a forma justa de aplicação de tais recursos. (grifo nosso) 
200.	A EBC, levando em consideração os 1.789 pequenos munícipios elegíveis de serem atendidos pelo projeto adicional apresentado pela radiodifusão comercial, sendo que o seu projeto é complementar ao da ABERT, Abratel e ASTRAL, prevê um valor aproximado de R$ 30 milhões para implantar a sua rede nessas localidades do interior do país, embora requeira canal apenas nas localidades em que exista espaço nas retransmissoras, o que pode diminuir o valor estimado em seu projeto (peça 33, p. 9 e 10) .
A proposta da empresa é que ela seja incluída como participante nos municípios que receberão a infraestrutura compartilhada, mesmo que ainda não exista estação da EBC no local, desde que possa ser viabilizado um novo canal na região. (...) a EBC apenas irá requerer canal nos casos em que exista pelo menos um espaço na infraestrutura compartilhada disponível, após contempladas as estações analógicas licenciadas na localidade e o canal da ASTRAL, assim, não sendo necessária a instalação de uma nova estrutura apenas para contemplar a EBC. (os destaques constam do original) 
201.	Conforme o inciso IV do art. 8º da Lei 11.652/2008, compete à EBC produzir e difundir programação informativa, educativa, artística, cultural, científica, de cidadania e de recreação. No inciso VII do mesmo artigo, essa lei atribui à EBC a responsabilidade por distribuir a publicidade legal dos órgãos e entidades da administração federal, à exceção daquela veiculada pelos órgãos oficiais da União. Verifica-se a importante missão da radiodifusão pública para a concretização do direito à informação, dada a relevância para a sociedade brasileira em acompanhar a atuação do Poder Público.
202.	Em entrevista realizada com representantes da EBC ficou evidenciada a importância de ampliação dessa rede de televisão pública. A EBC pretende contribuir com a inclusão dos cidadãos que não têm acesso a outras tecnologias digitais, por exemplo, por meio da transmissão de canal que ofereça educação à distância. Assim, verifica-se o importante papel das emissoras públicas na concretização do papel atribuído pela Constituição Federal em seu artigo 221 aos serviços de radiodifusão, que positiva como um dos seus princípios a preferência a finalidades educativas, artísticas, culturais e informativas.
203.	Ressalta-se que a meta 050J do Programa Temático 4001 do PPA 2020-2023 prevê ampliar o índice de cobertura da radiodifusão para 100% com a difusão de conteúdos multimídias de natureza educativa, artística, cultural, informativa, científica e promotora de cidadania, nas capitais, no Distrito Federal e suas regiões metropolitanas, por meio da geração própria ou da Rede Nacional de Comunicação Pública. 
VI.2. Projeto do Programa Amazônia Integrada e Sustentável (PAIS) apresentado pelo MCTIC
204.	O projeto adicional apresentado pelo MCTIC é uma ação da Secretaria de Telecomunicações desse Ministério que tem como escopo a construção de infraestrutura de transporte de telecomunicações de alta capacidade em fibra óptica subfluvial na Região Norte do país. Essa secretaria do Ministério pleiteia parte dos recursos do saldo da EAD para a implementação desse programa (peça 30, p. 3 e 5) .
O PAIS (...) tem por objetivo expandir a infraestrutura de comunicações na Região Amazônica, por meio da implantação de um backbone em fibra óptica, visando atender às políticas públicas de telecomunicações, educação, pesquisa, saúde, defesa e do judiciário, e ainda outras políticas públicas que venham a se integrar ao escopo do Programa.
205.	Como justificativa para aprovação do projeto, é apresentada a realidade das redes de telecomunicações existentes na Região Norte, que sofrem oscilações constantes, por falta de uma infraestrutura robusta de transporte em fibra óptica, o que provoca a interrupção do serviço por grandes períodos de tempo. Ainda é apontado que essa infraestrutura irá promover o desenvolvimento dessa região por meio do acesso à informação e ao conhecimento (peça 30, p. 5) .
206.	A execução do PAIS, de acordo com o projeto, será realizada pela Rede Nacional de Ensino e Pesquisa (RNP) , com a participação do MCTIC, Ministério da Educação, Ministério da Saúde, Ministério da Defesa e Conselho Nacional de Justiça, por meio do Programa Interministerial Rede Nacional de Ensino e Pesquisa (PRO-RNP) . A implementação do backbone subfluvial será feita pela RNP. O MCTIC fará a coordenação do PRO-RNP e será assessorado por grupos técnicos durante as fases de planejamento, execução e monitoramento do programa (peça 30, p. 16 e 17) .
207.	O MCTIC prevê a execução de parte da fase 1 do programa com recursos advindos do saldo da EAD, da ordem de aproximadamente R$ 260 milhões (peça 31, p. 16) . De acordo com o projeto, o orçamento total do PAIS é estimado em aproximadamente R$ 870 milhões. Segundo o Ministério (peça 30, p. 46) :
 (...) As fases seguintes, do lado oriental e ocidental da Amazônia, serão implementadas em conformidade com o orçamento proveniente do saldo de recursos remanescentes do GIRED para projetos estruturantes nas regiões Norte e Nordeste, ou seja, as obras serão planejadas e realizadas de acordo com o orçamento disponibilizado, advindo deste recurso. Dessa forma, garante-se a sustentabilidade econômica do Programa, uma vez que o escopo de sua execução estará vinculado à parcela do supracitado saldo disponibilizado para tal finalidade. (grifos no original) 
208.	Ressalta-se que na descrição do Projeto PAIS, apresentado pelo MCTIC ao Gired, foi estabelecido que a execução de todo projeto estaria a cargo da RNP, não havendo descrição detalhada de como o recurso seria transferido da EAD para a RNP e sobre a viabilidade jurídica dessa transferência, dado que, conforme definido no Edital 2/2014-SOR/SPR/CD-Anatel, os recursos foram aportados na EAD para realização dos objetivos previstos nos itens 3 e 6 do Anexo II-B do Edital. 
209.	Em relação à execução do PAIS, nos comentários ao relatório preliminar, o Ministério informa que 'não há óbices para que a execução da implementação e a construção da infraestrutura seja realizada por outra empresa, parceiro privado ou mesmo a EAD, desde que mantidas as garantias de que a infraestrutura seja revertida para a União'. Assevera que a EAD poderá executar o projeto e transferir para a União a propriedade da infraestrutura implementada (peça 71, p. 8) .
VI.3. Análise dos projetos adicionais pelo Gired
210.	Dos projetos adicionais recebidos pelo Gired, estão sendo discutidos no Grupo Técnico de Projetos Adicionais (GT-P) os projetos apresentados pelos radiodifusores (ABERT, Abratel, Astral e EBC) e o projeto do MCTIC. 
211.	O Gired, por meio do Informe 3/2020/SCR, de 14/2/2020, encaminhou à Procuradoria Federal Especializada junto à Anatel consulta jurídica relativa à aderência às políticas públicas definidas pelo Ministério. Nesse documento, foram feitos os seguintes questionamentos (peça 53, p.1) :
3.39.1. A EAD foi criada para instrumentalizar e executar todos os recursos previstos no edital, incluindo-se o saldo remanescente, previsto no item 7 do anexo II B?
3.39.2. Quais as responsabilidades das proponentes vencedoras em relação à EAD e ao saldo remanescente de recursos, nos termos do edital?
3.39.3. É possível a destinação e o efetivo emprego de eventual saldo remanescente da EAD, ainda que parcial, na forma estabelecida no item 7 do Anexo II-B, sem que, antes, tenha sido atestado pela ANATEL o cumprimento total das obrigações nos itens 3 a 6 do Anexo II-B do Edital?
3.39.4. Considerando o disposto no Edital, em especial no item 13 do Anexo II-B, é possível a reconfiguração da EAD, mediante a alteração de seu estatuto social, inclusive com modificação do objeto social, quadro associativo e estrutura de governança, dentre outros?
3.39.5. É possível que o saldo remanescente seja vertido para outras Entidades, públicas ou privadas, sem fins lucrativos, responsáveis pela execução dos projetos de que trata o item 7 do Anexo II-B?
212.	 A PFE, por meio do Parecer 00310/2020/PFE-Anatel/PGF/AGU, de 28/4/2020 (peça 53) , respondeu a consulta do Gired, se posicionando quanto aos cinco aspectos consultados. Em breve síntese, esse parecer (peça 53, p. 7 e 8) assim opinou:
a) compete à EAD gerir e empenhar os recursos nela aportados pelas proponentes vencedoras, de maneira que, enquanto houver saldo, cabe a ela a atribuição de atuar para instrumentalizá-lo e executá-lo; 
b) em razão da competência da EAD para instrumentalizar e executar o saldo remanescente, é possível depreender que ela deverá permanecer até que tal atribuição seja concluída, tendo como consequência a participação das proponentes vencedoras até que tais recursos sejam executados, o que acarretará a extinção da Entidade; 
c) o saldo remanescente será constituído dos valores que sobrarem após a realização da distribuição de conversores de TV Digital e ressarcimento dos custos decorrentes da redistribuição de canais de TV e RTV, nos termos dos itens 3 e 6 do Edital da Licitação de 700 MHz, de maneira que a destinação e utilização desse saldo só poderá ocorrer após o atesto, pela Anatel, do cumprimento dessas obrigações;
d) em virtude do Edital da Licitação de 700 MHz ter estabelecido o objeto social da EAD e sua composição, opina-se pela impossibilidade de sua alteração, devendo o estatuto social da Entidade observar fielmente os seus comandos nesse ponto; e
e) não é possível que o saldo remanescente seja repassado para outras entidades, seja pública ou privada, sem fins lucrativos, para que sejam os responsáveis pela execução dos projetos adicionais previstos no item 7 do Edital da Licitação de 700 MHz, uma vez que, a partir da leitura do Edital, a responsabilidade pela execução de tais projetos é da EAD.
213.	Conforme a Procuradoria Federal Especializada junto à Anatel, os recursos foram aportados na EAD com fim específico estabelecido no Edital 2/2014-SOR/SPR/CD-Anatel e sua execução segundo a PFE deve ser realizada por essa Entidade. 
214.	Dessa forma, conforme estabelecido no item 15 do Anexo II-B do Edital da Licitação de 700 MHz, caberá ao Gired a proposição dos critérios de utilização do saldo de recursos remanescentes de que trata o item 7 do mesmo Anexo desse Edital, já descrito anteriormente, a análise dos projetos adicionais apresentados e a submissão de sua proposta ao Conselho Diretor da Agência. 
215.	Destaca-se que as decisões do Gired são tomadas em consenso. No entanto, conforme item 14.3. do Anexo II-B do Edital da Licitação de 700 Mhz, não havendo consenso nas deliberações no âmbito do Gired, a decisão caberá à Anatel ou ao Ministério das Comunicações, respeitados os limites de suas respectivas competências legais. 
216.	Ante o exposto, em relação aos projetos apresentados para a utilização do saldo dos recursos aportados na EAD para a limpeza da faixa de 700 MHz, é importante que os tomadores de decisão, responsáveis pela escolha dos projetos, levem em consideração o fato de que a finalidade pública inicial desse saldo foi a implementação de ações relacionadas à política pública de transição do sistema analógico para o sistema digital da televisão aberta terrestre, como também que os recursos públicos são escassos e não há previsão orçamentária para a execução completa dessa política, cujo termo final para o desligamento do sinal analógico previsto no §3º do art. 1º da Portaria - MCTIC 2.992/2017 deverá ocorrer em 31/12/2023.
217.	Ressalta-se o posicionamento da AGU (peça 52, p. 23) , de que a destinação dos recursos de que cuidam os itens 6.1 e 7 do Anexo II-B do Edital nº 2/2014-SOR/SPR/CD-ANATEL deve ser dirigida a promoção da política pública de radiodifusão, notadamente para garantia da continuidade do acesso livre, direto e gratuito da TV digital aberta, tendo em vista a previsão do desligamento da TV analógica.
218.	O Ministério, nos comentários ao relatório preliminar apresenta o entendimento de que os projetos submetidos ao Conselho Diretor da Anatel pelo Gired 'estão alinhados aos objetivos da política pública' (peça 71, p. 9) . Verifica-se que esses projetos estão de acordo com o estabelecido na Portaria - MCTIC 6.370/2019. Ressalta-se que, como visto no parágrafo 165 desta instrução, segundo o MCTIC, a política definida no inciso I desse normativo tem prioridade em relação às demais políticas públicas que poderão ser implementadas com recursos advindos do saldo da EAD (peça 39, p.9) . Dessa forma, há uma ordem de prioridade em relação as políticas públicas definidas nessa portaria.
219.	A Anatel informou, em seus comentários ao relatório preliminar, que na 66ª Reunião Ordinária do Gired, ocorrida em 26/5/2020, o grupo tomou a seguinte decisão (peça 69, p. 3) :
§	enviar, ao Conselho Diretor, as informações pertinentes que permitam que o colegiado ateste as obrigações já cumpridas pela EAD, relativamente aos compromissos de distribuição de kits, de redistribuição de canais e de mitigação de interferências prejudiciais, devendo ser indicadas as atividades ainda faltantes e os recursos necessários para a finalização das pendências, conforme os Informativos do GT-Rm e do RT-Rx apresentados na Reunião, devendo o assunto ser submetido previamente à Procuradoria Federal Especializada;
§	enviar, ao Conselho Diretor da Anatel, os Projetos Adicionais apresentados pelas entidades ABERT, ABRATEL e ASTRAL, com a inclusão proposta pela EBC, bem como do Projeto Adicional apresentado pelo MCTIC, mediante oitiva da Procuradoria Federal Especializada.
220.	A Agência informou, também, que as proponentes vencedoras da Licitação de 700 MHz interpuseram recurso administrativo contra essa decisão, que será apreciado pelo seu Conselho Direto, e que os projetos adicionais só serão enviados para análise e aprovação desse colegiado após a tomada de decisão relativa a esse recurso.
221.	O sado de recursos da EAD poderá eventualmente não ser suficiente para garantia dessa continuidade por meio dos projetos previstos na Portaria - MCTIC 6.370/2019 de distribuir conversores digitais às famílias de baixa renda do PBF (item 6.1 do Anexo II-B do Edital 2/2014-SOR/SPR/CD-Anatel e Meta 0482 do PPA 2016-2019) e do Cadastro Único nos municípios previstos para terem o sinal analógico desligado até 31/12/2023 e para digitalizar todos os municípios pequenos e sem viabilidade econômica, caso parte desse saldo seja direcionada para outros projetos antes das ações necessárias para a conclusão da implantação da TV Digital. Reforça esse risco o fato de não haver um detalhamento da política estabelecida para o atingimento desse objetivo de digitalização de todos os municípios do Brasil onde há a transmissão analógica. Destarte, considerando as deliberações propostas nos itens IV e V do presente relatório, não se entende necessária a proposição de deliberações adicionais.
222.	Nos comentários ao relatório preliminar, o Ministério afirma que para se garantir os recursos necessários ao cumprimento pela EAD das principais obrigações remanescentes podem ser adotadas 'medidas simples de gerenciamento do saldo atual e da projeção de sua utilização', como também estabelecer uma reserva de recursos 'para evitar frustação de expectativas e prejuízo ao interesse público perseguido com estes recursos, qual seja, a continuidade ou não interrupção do livre, direto e gratuito acesso aos serviços de radiodifusão de sons e imagens' (peça 71, p. 10) . O valor aproximado do saldo da EAD, de acordo com a ata da 66ª Reunião do Gired, é da ordem de R$ 1,237 bilhão. Consta, também, desse documento a estimativa dos valores necessários para a conclusão das atividades de mitigação de interferências: (i) custo operacional anual da EAD - R$ 15 milhões; e (ii) custo referente à mitigação das interferências causadas por TV e RTV - R$ 3,5 milhões de reais.
VII. ANÁLISE DOS COMENTÁRIOS DOS GESTORES
223.	Nos termos do item 145 das Normas de Auditoria do Tribunal de Contas da União (NAT) , aprovadas pela Portaria-TCU 280/2010, do item 185 do Manual de Auditoria Operacional, aprovado pela Portaria-Segecex 4/2010 e do art. 14 da Resolução-TCU 315/2020, a versão preliminar deste relatório (peça 57) foi enviada ao então MCTIC (peças 60 e 61) e à Anatel (peça 62) , com a finalidade de obter os comentários dos respectivos gestores acerca do teor das constatações efetuadas no presente trabalho. 
224.	Os pontos abordados pelo Ministério das Comunicações e pela Anatel nas suas respostas (peças 68, 69 e 71) que provocaram alteração de entendimento ou da redação do presente relatório, bem como exigiram ponderações adicionais para manter a exatidão das constatações já foram considerados nos respectivos capítulos. As demais justificativas alegadas pela Anatel e pelo Ministério serão apresentadas e avaliadas a seguir.
225.	Em sua resposta, a Anatel pondera inicialmente que, de forma geral, a competência para conduzir a Política Pública de Transição ao SBTVD-T é atribuição do Ministério das Comunicações. Faz a observação de que a sua manifestação aborda os aspectos dessa política relacionados ao Edital da Licitação de 700 MHz, principalmente no que diz respeito aos projetos adicionais previstos no item 7 do Anexo II-B desse Edital (peça 69, p. 1) .
226.	A Agência, em relação ao item IV do relatório apresenta o entendimento de que a política pública não atribuiu ao poder público o ônus da migração, de maneira que os custos para realizar a transição tecnológica devem ser suportados pelos radiodifusores. Apresenta, contudo, 'a preocupação do poder público em garantir que o impacto do encerramento das transmissões analógicas seja o menor possível à população, principalmente ao considerar a importância da televisão aberta como fonte de informação e entretenimento (...) ' (peça 69, p. 2) .
227.	Ficou evidenciado, durante a realização do acompanhamento, que o saldo de recursos da EAD deve ser aplicado prioritariamente em projetos relacionados à Política de Transição ao SBTVD-T. Veja que o entendimento jurídico apresentado no Despacho 00145/2019/DECOR/CGU/AGU (peça 52, p. 23) é o de que a destinação dos recursos prevista nos itens 6.1 e 7 do Anexo II-B do Edital da Licitação de 700 MHz 'é inspirada no preceito constitucional que resguarda o direito à informação e, assim, voltada para promoção da política pública de radiodifusão (...) '.
228.	Em relação ao item IV do relatório, o Ministério apresenta as portarias que foram editadas para direcionar a aplicação do saldo de recursos aportados na EAD, destacando-se a Portaria - MCTIC 6.370/2019, que estabelece quais as políticas públicas que poderão ser implementadas com esses recursos. Informa também que, na 66ª Reunião Ordinária do Gired, aprovou-se o encaminhamento dos projetos adicionais ao Conselho Diretor da Anatel. Nesse sentido, o Ministério afirma que (peça 71, p. 4) :
21. Como decorrência, na 66ª Reunião Ordinária do GIRED, realizada em 26 de maio de 2020, foi aprovado o encaminhamento ao Conselho Diretor da Anatel dos projetos adicionais para aplicação do saldo remanescente contendo a proposta de instalação das estações digitais nas localidades ainda não digitalizadas, além de outros projetos complementares à distribuição de conversores digitais no país, visando o atendimento dos objetivos e obrigações previstos no referido Edital.
22. Assim, s.m.j., não há como se dizer que 'não há política pública específica elaborada pelo MCTIC para promover a transição ao SBTVD-T nesses municípios'.
229.	Embora a Portaria - MCTIC 6.370/2019 defina as políticas públicas em que poderá ser utilizado o saldo de recursos aportados na EAD, esse normativo não instituiu um planejamento específico para o denominado desligamento voluntário, que compreende os municípios que não foram digitalizados durante a limpeza da faixa de 700 MHz e deverão ter o sinal analógico da televisão aberta terrestre desligado até o final de 2023. Vale salientar aqui que os municípios que foram digitalizados até 2018 contaram com portarias editadas pelo Ministério, que continham cronogramas para o desligamento do sinal analógico nessas localidades e diretrizes a serem seguidas na implementação dessa primeira fase da transição ao SBTVD-T.
230.	Apesar do fato de que um dos projetos adicionais que o Gired encaminhará ao Conselho Diretor da Agência contemple a digitalização de muitos municípios de pequeno porte, não há garantia de implementação desse projeto, dado que a decisão ainda não foi tomada. A Anatel informou, nos comentários ao relatório preliminar, que as proponentes vencedoras da licitação de 700 MHz interpuseram recurso em relação à decisão do Gired em enviar os projetos adicionais ao Conselho Diretor da Anatel. Esse recurso será apreciado por esse conselho. Só após a decisão do Conselho Diretor é que os projetos adicionais serão encaminhados para análise e aprovação desse colegiado (peça 69, p. 3) . Ainda sobre essa questão foi apresentada a seguinte informação (peça 69, p. 4) :
3.4.9. Tão logo seja superado o recurso administrativo interposto pelas proponentes vencedoras do Edital, e após a oitiva da PFE-ANATEL - Procuradoria Federal Especializada junto à ANATEL - sobre os temas em questão, o Conselho Diretor da Agência terá a oportunidade de deliberar sobre a aprovação dos Projetos Adicionais, momento em que deverão ser observados os riscos apontados pela SeinfraCOM do TCU a respeito da matéria em estudo.
231.	Em sua resposta, o Ministério afirma que existe política pública para a digitalização dos municípios que não foram contemplados durante a limpeza da faixa de 700 MHz, estabelecida na Portaria - MCTIC 6.370/2019, que 'possui orientações acerca do uso do saldo remanescente a digitalização dos sinais do serviço de radiodifusão de sons e imagens'. Também, assevera que o art. 4º do Decreto 5.820/2006 não garante o acesso ao SBTVD-T a toda a população e que o art. 12 da Portaria - MCTIC 2.992/2017 não garante o 'acesso à tecnologia digital para a população e sim que serão tomadas providências para viabilizar esse acesso' (peça 71, p. 4) .
232.	Como já visto, a Portaria - MCTIC 6.370/2019 não estabelece uma política pública específica para a digitalização dos municípios que possuem atualmente outorgas dos serviços de radiodifusão de sons e imagens e, ainda, não foram digitalizados. Esse normativo apenas define em quais políticas públicas o saldo remanescente dos recursos aportados na EAD poderá ser utilizado. Pelo previsto no art. 4º do Decreto 5.820/2006 c/c o art. 12 da Portaria - MCTIC 2.992/2017, entende-se que o Estado deverá tomar providências para permitir que a população desses municípios tenha acesso, em tecnologia digital, aos mesmos sinais a que tinha acesso em tecnologia analógica.
233.	A respeito da proposta de recomendação do item IV do relatório, nos comentários ao relatório preliminar o Ministério assim se manifestou (peça 71, p. 6) :
45. Quanto a esse ponto, é importante ressaltar que 'possibilitar às populações dos municípios que contam atualmente com a transmissão analógica da televisão aberta a continuidade de acesso no mínimo aos mesmos canais em tecnologia digital' é uma obrigação que não pode ser imposta ao Estado, tendo em vista que a manutenção da transmissão desses canais depende do interesse dos radiodifusores que hoje o fazem em tecnologia analógica. A política pública pode se utilizar instrumentos para buscar esse fim, mas não é algo que se possa garantir.
234.	Como já visto neste relatório, ficou evidenciado nas entrevistas realizadas durante a fase de execução do acompanhamento que há um movimento natural dos radiodifusores comerciais na digitalização dos seus canais em municípios onde há viabilidade comercial para a prestação dos serviços de radiodifusão de sons e imagens. Também ficou demonstrado que nos pequenos municípios, onde não existe retorno econômico na prestação desses serviços, os equipamentos que fazem a transmissão do sinal analógico da televisão aberta terrestre pertencem a prefeituras e/ou associações, como também que não há interesse dos radiodifusores em realizar a digitalização. Com a sobra de recursos da EAD, o Estado pode possibilitar que a população dessas localidades não tenha o direito constitucional à informação restringido, caso seja implementado o projeto adicional apresentado pela radiodifusão comercial e pública.
235.	Em relação aos municípios que desligarão o sinal analógico da televisão aberta terrestre até 2023, nos comentários ao relatório preliminar, o Ministério informa o seguinte: (i) os municípios com população inferior a cinquenta mil habitantes 'já estão contemplados no projeto adicional de digitalização de retransmissoras analógicas e distribuição de kits de recepção digital'; (ii) em relação aos 33 municípios com população um pouco superior a cinquenta mil habitantes, será feito o encaminhamento do pleito ao Gired para incluí-los no projeto adicional da radiodifusão; (iii) em relação aos municípios que atualmente contam com a transmissão simultânea analógica e digital da televisão aberta, 'entende-se pela necessidade de elaboração de um planejamento formal para o encerramento voluntário e, por ventura, antecipado da transmissão analógica' (peça 71, p. 6) .
236.	Em relação ao item VI do relatório, o Ministério apresenta o entendimento de que 'a finalidade pública inicial do recurso era a de promover a liberação da faixa de 700 MHz para atendimento dos objetivos do PNBL, sendo a aceleração do acesso ao (...) SBTVD-T consequência dessa finalidade' (peça 71, p. 9) . No entanto, o art. 1º da Portaria - MC 14/2013 prevê o estabelecimento de diretrizes para a aceleração do acesso ao SBTVD-T e para a ampliação de disponibilidade de espectro de radiofrequência para atendimento dos objetivos do PNBL. De acordo com o estabelecido nos itens 3, 6 e 7 do Anexo II-B do Edital de 700 MHz, fica demonstrado que os recursos aportados na EAD foram inicialmente aplicados em ações relacionadas à implantação do SBTVD-T.
VIII. CONCLUSÃO
237.	Trata-se de acompanhamento da Política Pública de Transição ao Sistema Brasileiro de Televisão Digital Terrestre (SBTVD-T) com objetivo de avaliar se a transição do sistema de transmissão analógica para o sistema de transmissão digital da televisão aberta terrestre está ocorrendo de acordo com as premissas da política pública de implantação do Sistema Brasileiro de Televisão Digital Terrestre (SBTVD-T) e verificar se os recursos destinados pela licitação da faixa de frequência de 700 MHz para custear as despesas relacionadas à essa transição tecnológica estão sendo aplicados de maneira a contribuir com os objetivos dessa política pública
238.	Observou-se, no processo de transição da TV Analógica para a TV Digital até aqui implementado, que houve um direcionamento das ações para liberar a faixa de 700 MHz nos maiores municípios brasileiros, enquanto não há, ainda, uma definição de ações mais detalhadas para a execução da transição tecnológica nos menores municípios do país. Nas entrevistas realizadas durante o trabalho, verificou-se que, nos municípios onde há rentabilidade econômica, há uma expansão natural do processo de digitalização dos canais analógicos pelos radiodifusores comerciais.
239.	A televisão aberta terrestre é um importante meio de comunicação que contribui para a efetivação do direito fundamental de acesso à informação, assegurado pelo inciso XIV do art. 5º da Carta Magna, como também promove entretenimento, que auxilia na concretização do direito social ao lazer (art. 6º da Constituição Federal) de milhões de brasileiros, principalmente os de baixa renda, que têm na televisão aberta terrestre o principal meio de acesso à informação. Assim, verifica-se a importância de que os municípios que atualmente ainda possuem canais analógicos sejam digitalizados, de maneira que o direito de acesso à informação dessa parcela da população brasileira não seja restringido.
240.	A TV Digital (SBTVD-T) representa um avanço tecnológico que oportuniza uma melhor experiência no acesso à programação em termos de qualidade de imagem e som, além da possibilidade de utilização da interatividade. A experiência do usuário que já acessa os canais da televisão aberta em tecnologia digital é bem superior à daqueles que acessam esses canais em tecnologia analógica. Destaca-se que o art. 4º do Decreto 5.820/2006 assegura ao público em geral a gratuidade do acesso ao SBTVD-T com a finalidade de garantir o cumprimento das condições estabelecidas para a exploração de outorgas do serviço de radiodifusão de sons e imagens.
241.	Conforme visto no item II.7, segundo a PNAD Contínua 2018, a televisão estava presente em 96,4% dos aproximadamente 71,7 milhões de domicílios particulares permanentes do país, no quarto trimestre de 2018. Os aparelhos de televisão de tubo ainda estão presentes em muitos domicílios brasileiros, principalmente nas regiões Norte (27,3%) e Nordeste (31,9%) . Foi evidenciado pela pesquisa que o rendimento nos domicílios com apenas televisores de tubo compreendia a 39,6% do rendimento dos que tinham somente aparelhos de tele fina.
242.	De acordo com a PNAD Contínua 2018, 86,6% dos domicílios permanentes com televisão possuem aparelhos com conversor. Apesar desse fato, havia em todo o Brasil aproximadamente 9,6 milhões de domicílios que ainda não possuíam dispositivos aptos a receber o sinal digital da televisão aberta terrestre. A pesquisa revelou, também, que o rendimento nos domicílios com televisão sem conversor correspondeu a 43,1% dos rendimentos dos domicílios que possuíam conversor. Com a realocação dos beneficiários realizada pela Portaria - MCTIC 3.493/2016, a distribuição de conversores ficou restringida às famílias de baixa renda residentes nos municípios que tiveram o desligamento do sinal analógico durante a limpeza da faixa de 700 MHz.
243.	Ressalta-se que um dos respaldos apresentados para a realocação do público-alvo da distribuição de conversores foi um estudo realizado pelo CPqD sobre a finitude das televisões de tubo no Brasil. Como visto no parágrafo 155 desta instrução, há uma discrepância entre os dados apresentados por esse estudo e os apresentados pela PNAD Contínua de 2018, em relação à projeção do número de televisores de tubo. Para 2018, por exemplo, o estudo do CPqD estimou a existência de aproximadamente 14 milhões televisores de tubo, enquanto a PNAD Contínua 2018 diz que esse tipo de televisão estava presente em 23 milhões de domicílios brasileiros.
244.	A meta 0482 definida pela Lei do PPA 2016-2019, que previu a distribuição de conversores digitais a todas as famílias beneficiárias do PBF, não foi alterada durante a vigência desse PPA por meio de outra lei. Também, a previsão do item 6.1. do Anexo II-B do Edital 2/2014-SOR/SPR/CD-Anatel não foi modificada.
245.	O percentual de domicílios com televisão sem conversor que não tinham recepção por antena parabólica e nem acesso à televisão por assinatura, segundo a PNAD Contínua 2018, representou 3,1% dos domicílios permanentes do país, correspondendo a aproximadamente 2,1 milhões de domicílios e uma população de cerca de 6,1 milhões de pessoas.
246.	A PNAD Contínua 2018 também evidenciou que nos últimos anos houve uma evolução no percentual de domicílios que possuem televisão com conversor e já acessam à televisão digital aberta terrestre, o que representou a 74,7% dos domicílios do Brasil no quarto trimestre de 2018.
247.	De acordo com a Anatel (peça 46, p. 3 a 6) , há uma estimativa inicial de sobra dos recursos aportados na EAD em torno de R$ 1 bilhão (parágrafo 97 desta instrução) . Segundo a Agência, o possível saldo é resultado das mudanças na implementação da política que ocorreram ao longo do processo de limpeza da faixa de 700 MHz, como modificações nas especificações técnicas dos equipamentos que foram entregues às famílias de baixa renda, alteração do público-alvo que receberia os kits de conversores e alterações no cronograma e na lista de cidades digitalizadas.
248.	Embora exista a previsão estabelecida pelo art. 12 da Portaria - MCTIC 2.992/2017 de que deva ser garantida às populações dos municípios que atualmente possuem outorgas de canais analógicos continuarem a ter acesso a esses canais em tecnologia digital após o desligamento do sinal da TV Analógica, verificou-se que muitos municípios sem viabilidade econômica poderão não ser digitalizados até o prazo final para esse desligamento, previsto para 31/12/2023. 
249.	No processo de limpeza da faixa de 700 MHz realizado pela EAD, foram digitalizados 789 municípios. Fora desse processo, segundo o MCTIC (peça 39, p. 6) , dos 4.191 municípios com o desligamento do sinal analógico previsto para o final de 2023, outros 1.175 municípios foram digitalizados, embora ainda existam canais analógicos nesses municípios. Dessa forma, verifica-se o desafio para que até 31/12/2023 todos os municípios que possuem atualmente canais analógicos da televisão aberta terrestre sejam digitalizados.
250.	Assim, propõe-se, com fundamento no art. 9º, inciso II, da Resolução-TCU 315/2020, dar ciência ao Ministério das Comunicações e à Anatel dos riscos identificados neste relatório de acompanhamento, a fim de que, no processo de decisão de escolha dos projetos adicionais para a utilização do saldo de recursos aportados na EAD, seja considerado:
a) o risco de que muitos municípios que atualmente possuem a cobertura da TV analógica poderão ficar sem a transmissão da televisão aberta terrestre, por falta de viabilidade econômica para a prestação comercial do serviço de radiodifusão de sons e imagens. Esse risco, se materializado, pode gerar restrição dessa população ao direito à informação, garantido pelo inciso XIV do art. 5º da Constituição Federal, infringência ao disposto no art. 4º do Decreto 5.820/2006, que assegura o acesso ao SBTVD-T ao público em geral e, ainda, a inobservância do disposto no art. 12 da Portaria MCTIC 2.992/2017, que apresenta a diretriz para que se garanta à população dos municípios que têm acesso a canais analógicos a continuidade de acesso em tecnologia digital pelos menos aos mesmos canais; e
b) o risco de que muitas famílias de baixa renda beneficiárias do Programa Bolsa Família poderão ficar sem acesso à televisão aberta em tecnologia digital, em desacordo com o direito à informação, garantido pelo inciso XIV do art. 5º da Constituição Federal, o estabelecido no item 6.1 do Anexo II-B do Edital da Licitação de 700 MHz, no Despacho 00145/2019/DECOR/CGU/AGU e na meta 0482 do PPA 2016-2019.
251.	Tendo em vista a não previsão de planejamento específico para a digitalização dos municípios que terão o sinal analógico desligado até 31/12/2023 (peça 39, p, 7) , também propõe-se recomendar ao Ministério das Comunicações, com fundamento no art. 250, inciso III, do Regimento Interno do TCU, que institua planejamento para o desligamento do sinal analógico dos municípios que ainda não possuem a transmissão de TV digital, de maneira a possibilitar às populações dos municípios que contam atualmente com a transmissão analógica da televisão aberta a continuidade de acesso no mínimo aos mesmos canais em tecnologia digital, conforme o estabelecido no caput do art. 10 do Decreto 5.820/2006 c/c o art. 12 da Portaria MCTIC 2.992/2017, incluindo cronograma de implementação, com a definição de ações, metas, indicadores, prazos e responsáveis por ações, competências dos atores envolvidos e mecanismos de monitoramento e avaliação, dada a previsão dos arts. 1º, inciso II, 8º, inciso III e 12, incisos I, II, III e IV, do Anexo I do Decreto 10.462/2020, e conforme preconizado como boa prática no Guia Prático de Análise Ex Ante - Avaliação de Políticas Públicas do Governo Federal (CASA CIVIL; IPEA, 2018, p. 71 a 73 e 87) e no Referencial para Avaliação de Governança de Políticas Públicas (TCU, 2014, p. 43 a 46 e 60) .
252.	Não obstante a política pública ter previsto inicialmente que todas as famílias do Programa Bolsa Família deveriam ser beneficiadas com o recebimento de conversores digitais, averiguou-se a possibilidade de muitas famílias de baixa renda ficarem sem a recepção do sinal digital caso não haja a distribuição de conversores para as que precisam, ou se a decisão que fundamentar a falta de necessidade de continuação dessa política não for respaldada em estudos e/ou pesquisas atuais que levem em consideração a realidade de todos os municípios que não fizeram parte dos cronogramas de desligamento previstos em portarias do Ministério.
253.	Conforme visto neste relatório, estão em discussão, no âmbito do Gired, os projetos adicionais que poderão receber o saldo de recursos da EAD, estimado em cerca de R$ 1 bilhão, para sua implementação. Dentre os projetos adicionais recebidos pelo Gired, está o projeto consolidado da radiodifusão comercial e pública para a digitalização dos municípios com população inferior a 50 mil habitantes, com distribuição de conversores às famílias de baixa renda e o Programa Amazônia Integrada e Sustentável, que prevê a construção de backhaul de fibra óptica na região amazônica, apresentado pelo MCTIC. Os projetos adicionais que receberam os recursos desse saldo serão propostos pelo Gired e decididos pelo Conselho Diretor da Anatel, conforme previsto no item 7 do Anexo II-B do Edital da Licitação de 700 MHZ.
254.	Assim, espera-se que, no processo de decisão para a utilização do saldo de recursos aportados na EAD, seja considerada a perspectiva de que muitos municípios pequenos sem viabilidade econômica podem não ser digitalizados se não contarem com ações realizadas por parte do Estado, como também a possibilidade de muitas famílias de baixa renda não virem a ter acesso à TV Digital.
255.	Enseja-se, assim, que o equacionamento dos riscos apontados neste relatório contribua para que milhões de brasileiros que têm no serviço de radiodifusão de sons e imagens a principal fonte de acesso à informação possam contar com a transmissão e a recepção da televisão aberta terrestre em tecnologia digital, que representa um avanço tecnológico na transmissão dos serviços de sons e imagens, oferecendo aos seus usuários a possibilidade de utilização da interatividade e melhor qualidade em termos de som e imagens.
IX. PROPOSTA DE ENCAMINHAMENTO
256.	Diante do exposto, submetem-se os autos à consideração superior propondo:
a) recomendar ao Ministério das Comunicações, com fundamento no art. 250, inciso III, do Regimento Interno do TCU c/c com o art. 11 da Resolução-TCU 315/2020, que institua planejamento para o desligamento do sinal analógico dos municípios que ainda não possuem a transmissão de TV digital, conforme o estabelecido no caput do art. 10 do Decreto 5.820/2006 c/c o art. 12 da Portaria MCTIC 2.992/2017, incluindo cronograma de implementação, com a definição de ações, metas, indicadores, prazos e responsáveis por ações, competências dos atores envolvidos e mecanismos de monitoramento e avaliação;
b) dar ciência ao Ministério das Comunicações e à Agência Nacional de Telecomunicações, com fundamento no art. 9º, inciso II, da Resolução-TCU 315/2020, dos riscos identificados neste relatório de acompanhamento, a fim de que, no processo de decisão de escolha dos projetos adicionais para a utilização do saldo de recursos aportados na EAD, seja considerado:
b.1) o risco de que muitos municípios que atualmente possuem a cobertura da TV analógica poderão ficar sem a transmissão da televisão aberta terrestre, em desacordo com o direito à informação, garantido pelo inciso XIV do art. 5º da Constituição Federal, infringência ao disposto no art. 4º do Decreto 5.820/2006, que assegura o acesso ao SBTVD-T ao público em geral e, ainda, a inobservância do disposto no art. 12 da Portaria MCTIC 2.992/2017; 
b2) o risco de que muitas famílias de baixa renda beneficiárias do Programa Bolsa Família poderão ficar sem acesso à televisão aberta em tecnologia digital, em desacordo com o direito à informação, garantido pelo inciso XIV do art. 5º da Constituição Federal, o estabelecido no item 6.1 do Anexo II-B do Edital da Licitação de 700 MHz, no Despacho 00145/2019/DECOR/CGU/AGU e na meta 0482 do PPA 2016-2019;
c) encaminhar o acórdão que vier a ser proferido, destacando que o relatório e o voto que fundamentam a deliberação ora encaminhada podem ser acessados por meio do endereço eletrônico www.tcu.gov.br/acordaos:
c.1) ao Ministério das Comunicações (MC) ;
c.2) à Agência Nacional de Telecomunicações (Anatel) ;
c.3) à Comissão de Ciência, Tecnologia, Inovação, Comunicação e Informática (CCT) do Senado Federal; 
c.4) à Comissão de Ciência e Tecnologia, Comunicação e Informática (CCTCI) da Câmara dos Deputados; 
d) nos termos do art. 8º da Resolução-TCU 315/2020, fazer constar, na ata da sessão em que estes autos forem apreciados, comunicação ao colegiado no sentido de monitorar a recomendação contida no item 'a';
e) encerrar o presente processo, com fulcro no art. 169, incisos II e V, do Regimento Interno do TCU."
	
É o relatório.

não há

Não atuou.

ACOMPANHAMENTO DA POLÍTICA PÚBLICA DE TRANSIÇÃO AO SISTEMA BRASILEIRO DE TELEVISÃO DIGITAL TERRESTRE. RISCOS A SEREM MITIGADOS NA EXECUÇÃO DA POLÍTICA PÚBLICA. RECOMENDAÇÕES. CIÊNCIA.

RELATÓRIO DE ACOMPANHAMENTO (RACOM)

Secretaria de Infraestrutura Hídrica, de Comunicações e de Mineração (SeinfraCom).

Em exame o acompanhamento com o objetivo de avaliar se a transição do sistema de transmissão analógica para o sistema de transmissão digital da televisão aberta terrestre está ocorrendo de acordo com as premissas da política pública de implantação do Sistema Brasileiro de Televisão Digital Terrestre (SBTVD-T) e verificar se os recursos destinados pela licitação da faixa de frequência de 700 MHz para custear as despesas relacionadas a essa transição tecnológica estão sendo aplicados de maneira a contribuir com seus objetivos.
2.	De acordo com a Portaria - MCTIC 2.992, de 26/5/2017, o prazo final para a migração da transmissão analógica para digital da televisão aberta terrestre foi estendido até o final de 2023 (§ 3º do artigo 1º da Portaria - MCTIC 2.992/2017) .
3.	Em decorrência da fiscalização realizada, a Secretaria de Fiscalização de Infraestrutura Hídrica, de Comunicações e de Mineração (SeinfraCom) apontou os três achados/riscos discriminados a seguir, para os quais propõe, em síntese, dar ciência deles ao Ministério das Comunicações e à Agência Nacional de Telecomunicações, bem como recomendar ao referido Ministério que institua planejamento para o desligamento do sinal analógico dos municípios que ainda não possuem a transmissão de TV digital, incluindo cronograma de implementação, com a definição de ações, metas, indicadores, prazos e responsáveis por ações, competências dos atores envolvidos e mecanismos de monitoramento e avaliação. São eles:
3.1.	Municípios que atualmente possuem acesso à televisão aberta terrestre por meio da transmissão analógica poderão não ser digitalizados e ficar sem a transmissão desse meio de comunicação; 
3.2.	Famílias de baixa renda poderão ficar sem acesso à TV digital; e
3.3.	Possibilidade de utilização do saldo de recursos aportados na EAD em projetos que não contribuam para o alcance dos objetivos da política pública de transição ao SBTVD-T e dos objetivos estabelecidos no edital de licitação da faixa de 700 MHz.
4.	De plano, manifesto minha anuência às conclusões da SeinfraCom, sem prejuízo de fazer breves comentários e complementação do encaminhamento proposto, na forma que passo a expor.
II. CONTEXTO HISTÓRICO
5.	A televisão digital se caracteriza como um avanço tecnológico para os serviços de radiodifusão de sons e imagens, que proporciona a transmissão e recepção de imagens em alta definição e de som com maior qualidade. A TV Digital também possibilita a recepção do sinal digital em equipamentos portáteis e móveis, a multiprogramação e a funcionalidade da interatividade. Com todos esses avanços, a TV Digital pode contribuir para a promoção de programações educativas e culturais, como também para o exercício da cidadania.
6.	O Sistema Brasileiro de Televisão Digital (SBTVD) foi instituído pelo Decreto 4.901, de 26/11/2003. O art. 1º desse normativo estabelece os objetivos do SBTVD, dentre os quais figura o planejamento do processo de transição da televisão analógica para a digital, de modo a garantir a gradual adesão de usuários a custo compatíveis com sua renda (inciso IV do art. 1º do Decreto 4.901/2003) .
7.	As diretrizes para a transição do sistema de transmissão analógica para o sistema de transmissão digital do serviço de radiodifusão de sons e imagens e do serviço de retransmissão de televisão foram estabelecidas pelo Decreto 5.820, de 29/6/2006.
8.	Conforme o art. 6º do mencionado decreto, o Sistema Brasileiro de Televisão Digital Terrestre deve possibilitar: a) transmissão digital em alta definição (HDTV) e em definição padrão (SDTV) ; b) transmissão digital simultânea para recepção fixa, móvel e portátil; e c) interatividade. Nos termos do art. 4º desse decreto, o acesso ao SBTVD-T deve ser assegurado ao público em geral, de forma livre e gratuita.
9.	Com o objetivo de estabelecer diretrizes para a aceleração do acesso ao SBTVD-T e para que fosse ampliada a disponibilidade de espectro de radiofrequência para atendimento dos objetivos do Programa Nacional de Banda Larga (PNBL) com a adoção da tecnologia de banda larga móvel de quarta geração (4G) , o Ministério das Comunicações editou a Portaria - MC 14, de 6/2/2013, que, dentre outras medidas, determinou à Anatel que iniciasse os procedimentos administrativos necessários ao provimento da subfaixa de 700 MHz em serviços de telecomunicação, especificamente o Serviço Móvel Pessoal, que é conhecido popularmente como telefonia celular, dado que essa frequência era utilizada para a transmissão analógica da televisão aberta terrestre.
10.	Assim, por meio do Edital de Licitação 2/2014-SOR/SPR/CD-Anatel (peça 43) , a Agência realizou licitação para expedição de autorizações para uso de radiofrequências na subfaixa de 700 MHz, com a finalidade de ampliar as redes de telefonia celular de tecnologia de quarta geração (4G) em nosso país.
11.	Tal edital foi fiscalizado por este Tribunal no âmbito do processo TC Processo 016.257/2014-6, que resultou no Acórdão 2301/2014-TCU-Plenário, que aprovou com ressalvas o primeiro estágio do respectivo processo de desestatização, e no Acórdão 1729/2016-TCU-Plenário, que aprovou os demais estágios da desestatização e fez determinações. Ambos os acórdãos foram proferidos sob a relatoria do Ministro Benjamin Zymler.
12.	Como a subfaixa de 700 MHz estava ocupada pelos canais da TV analógica aberta terrestre, antes da implantação das redes móveis de tecnologia 4G seria necessário realizar o remanejamento desses canais. Para isso acontecer, inicialmente seria necessária a digitalização dos canais (transmissão) , a fim de que o sinal analógico ocupante dessa subfaixa de frequência fosse desligado para liberar o espectro, como também que o público estivesse apto a receber o sinal da TV digital em seus domicílios.
13.	Dessa forma, foi previsto no referido Edital de Licitação de 700 MHz que parte do preço público a ser arrecadado no certame seria destinado ao processo de limpeza dessa faixa de frequência e da implantação de medidas de mitigação de interferências, incluindo despesas relacionadas à política de transição ao SBTVD-T. Foi estimado o valor de R$ 3,6 bilhões para a execução dessas ações.
14.	No mais, o Edital de Licitação estabelecia que deveriam ser constituídas duas entidades específicas. São elas: 
14.1.	a Entidade Administradora do Processo de Redistribuição e Digitalização de Canais de TV e RTV (EAD) , a ser formada pelas proponentes vencedoras, com o objetivo operacionalizar o processo de remanejamento dos canais analógicos da televisão aberta, a fim de que o espectro fosse liberado para a implantação das redes móveis em tecnologia 4G; e 
14.2.	o Grupo de Implantação do Processo de Redistribuição e Digitalização de Canais de TV e RTV (Gired) , composto por representantes da Anatel, do Ministério das Comunicações, das operadoras vencedoras do certame e de entidades que representam os radiodifusores, com o objetivo de disciplinar e fiscalizar a implantação do processo de redistribuição de canais de TV e RTV.
15.	Além dos custos com a redistribuição de canais de televisão e da mitigação de interferências e digitalização da recepção de televisão, o edital do certame estabeleceu que os recursos repassados à EAD deveriam também cobrir os gastos com a distribuição às famílias cadastradas no Programa Bolsa Família (PBF) de um conversor de TV Digital Terrestre com interatividade e uma antena de recepção de TV Digital e, também, com a manutenção administrativa da própria EAD.
III. DO RISCO DE ALGUNS MUNICÍPIOS QUE ATUALMENTE POSSUEM ACESSO À TELEVISÃO ABERTA TERRESTRE POR MEIO DA TRANSMISSÃO ANALÓGICA NÃO SEREM DIGITALIZADOS E FICAREM SEM A TRANSMISSÃO DESSE MEIO DE COMUNICAÇÃO
16.	A SeinfraCom apontou o risco de muitos municípios pequenos e sem viabilidade econômica para a prestação comercial do serviço de radiodifusão de sons e imagens não serem digitalizados até 31/12/2023 (prazo final para a migração da transmissão analógica para digital da televisão aberta terrestre) e, a partir de então, ficarem sem transmissão da TV aberta. Tais municípios não constaram dos cronogramas de desligamento do sinal analógico previstos em portarias do MCTIC para a limpeza da faixa de 700 MHz e não se verificou política pública específica para promover a transição ao SBTVD-T nesses municípios.
17.	Conforme apurou a unidade técnica, o remanejamento dos canais de televisão e de retransmissoras de televisão que ocupavam a faixa de frequência de 698 MHz a 806 MHz foi concluído em setembro de 2019, e as atividades de mitigação preventiva e corretivas da possível interferência das redes do SMP em tecnologia 4G na recepção do serviço de radiodifusão de sons e imagens foram finalizadas em outubro de 2019. 
18.	A despeito da conclusão dos serviços de limpeza de faixa, foram digitalizados, ao todo, 1.964 municípios de um total de 3.244 municípios que possuem outorga dos serviços e TV e/ou retransmissão de sons e imagens - RTV. Esclareço que a migração para o sistema digital é aplicável apenas a esses municípios que possuem outorga dos serviços de TV e RTV, pois, para os 2.326 municípios restantes, que não possuem outorga, não há sistema a ser migrado. Logo, restam 1.280 municípios que possuem outorga desses serviços, mas ainda não foram digitalizados (resultante da diferença entre 3.244 e os 1.964 já digitalizados) .
19.	Se o cenário atual permanecer da forma que está, após ocorrer a migração da transmissão analógica para digital da televisão aberta terrestre, prevista para 31/12/2023, esses 1.280 municípios ficarão sem qualquer sinal de TV, deixando seus habitantes sem acesso à TV aberta.
20.	Friso que isso não significa que todos os habitantes de tais cidades ficarão sem qualquer acesso a esse meio de comunicação, pois a ausência de sinal impactará aqueles que usufruem da TV aberta. Aqueles que possuírem assinatura de TV paga, por exemplo, continuarão recebendo transmissão. Por isso, a transição afetará basicamente a parcela da população com menos condições econômicas, que em sua maioria não são usuárias da TV paga.
21.	Diante disso, a SeinfraCom apontou que inexiste planejamento para a implementação da TV Digital nos municípios que não tiveram o sinal analógico desligado durante o processo de limpeza da faixa de 700 MHz, mostrando-se importante que seja elaborado um plano para a implementação dessa segunda fase da transição tecnológica, com vistas a contemplar esses municípios que ainda não estão recebendo sinal digital.
22.	Em complemento, a unidade técnica verificou que se encontra em avaliação no âmbito do Grupo de Implantação do Processo de Redistribuição e Digitalização de Canais de TV e RTV (Gired) um projeto para digitalização de retransmissoras em 1.789 localidades que não possuem viabilidade econômica para a prestação comercial do serviço de radiodifusão de sons e imagens, o que poderá contribuir para a mitigação do risco ora verificado. Dentre essas localidades estão boa parte dos 1.280 municípios anteriormente referidos e, ainda, algumas regiões dos municípios que já foram digitalizados, porém com localidades que somente estão recebendo sinal analógico.
23.	Todavia, conforme apontado pela equipe de fiscalização do TCU, caso fosse aprovado esse projeto, ainda assim restariam 33 municípios que ficariam sem qualquer sinal de transmissão após a migração para o sistema digital, que totalizam 2,2 milhões de habitantes.
24.	Em conclusão, a SeinfraCom propõe dar ciência ao Ministério das Comunicações e à Anatel quanto aos riscos ora identificados, bem como recomendar àquele ministério que institua planejamento para o desligamento do sinal analógico dos municípios que ainda não possuem a transmissão de TV digital, incluindo cronograma de implementação, com a definição de ações, metas, indicadores, prazos e responsáveis pelas respectivas ações, de maneira a viabilizar às populações que contam atualmente com a transmissão analógica da televisão aberta a continuidade de acesso no mínimo aos mesmos canais em tecnologia digital.
25.	Anuo às conclusões e encaminhamentos da unidade instrutora.
26.	Consoante Resolução-TCU 315/2020, as recomendações devem contribuir para o aperfeiçoamento da gestão e dos programas e ações de governo, em termos de economicidade, eficiência e efetividade. Por conseguinte, mostra ser o instrumento apropriado ao caso in concreto.
27.	Em tempo, destaco que consta no art. 10 do Decreto 5.820/2006, que é atribuição do Ministério das Comunicações estabelecer cronograma de transição da transmissão analógica dos serviços de radiodifusão de sons e imagens e de retransmissão de televisão para o SBTVD-T.
28.	Ademais, de acordo com o art. 12 da Portaria - MCTIC 2.992/2017, é competência do antigo MCTIC (atual Ministério das Comunicações) e da Anatel tomarem providências a fim de permitir que a população tenha acesso, em tecnologia digital, aos mesmos canais a que tinha acesso em tecnologia analógica. Correto, portanto, o conteúdo e o destinatário da recomendação.
29.	Cabe dizer que, estando os autos em meu Gabinete, o Ministério das Comunicações apresentou memorial (peça 78) , ressaltando que o art. 4º do Decreto 5.820/2006 não institui previsão de universalização do serviço, mas tão somente de gratuidade para aqueles que estão na região de exploração da outorga.
30.	Da mesma forma, afirmou que o fato de a Pasta ter que tomar providências para permitir que a população tenha acesso, em tecnologia digital, aos mesmos canais a que tinha acesso em tecnologia analógica significa apenas que o Governo deve viabilizar esse acesso, mas não estabelece garantia de acesso à tecnologia digital para a população, sobretudo porque o atendimento da população propriamente dito não depende exclusivamente do Poder Público.
31.	A despeito dessas informações complementares, não vislumbro necessidade de ajustes na proposta da unidade técnica, uma vez que os riscos identificados permanecem inalterados.
IV. DO RISCO DE AS FAMÍLIAS DE BAIXA RENDA FICAREM SEM ACESSO À TV DIGITAL
32.	Ao longo da auditoria, a equipe de fiscalização da SeinfraCom verificou se a distribuição de conversores alcançará todo o universo de famílias de baixa renda beneficiárias do Programa Bolsa Família e do Cadastro Único para Programas Sociais do Governo Federal. Como resultado, apurou que não há previsão de distribuição de conversores a todas as famílias integrantes desses programas, com risco, após a migração, de estas ficarem sem acesso à TV Digital.
33.	Inicialmente, a política de distribuição de conversores digitais foi prevista para atender a todas as famílias beneficiárias do Programa Bolsa Família (inciso I do art. 5º da Portaria - MC 481/2014 e item 6.1 do Anexo II-B do Edital de Licitação de 700 MHz) . Contudo, por meio da Portaria - MCTIC 3.493/2016, alteraram-se os beneficiários do programa de distribuição de conversores digitais para abranger também as famílias integrantes do Cadastro Único (CadÚnico) que atendam aos critérios para classificação de famílias de baixa renda.
34.	O Ministério informou que já foram distribuídos aproximadamente 12 milhões de kits de conversores (conversor + antena) , incluindo nesse total os que foram entregues às famílias de baixa renda do PBF (cerca de 5,4 milhões) e do CadÚnico. Acrescentou que ainda possui em estoque aproximadamente 770 mil conversores e 400 mil antenas.
35.	Nada obstante, não prevê continuar com a política de distribuição desses kits conversores para todas os potenciais beneficiários. Como justificativa, menciona um estudo encomendado pela Entidade Administradora do Processo de Redistribuição e Digitalização de Canais de TV e RTV (EAD) ao Centro de Pesquisa e Desenvolvimento em Telecomunicações (CPqD) , alusivo à taxa de falhas, envelhecimento e finitude dos televisores de tubo no Brasil, o qual concluiu que "os televisores sem conversores digitais embutidos seriam totalmente substituídos por novos televisores com essa funcionalidade até o ano de 2023" (peça 39, p. 4) . 
36.	Segundo tal estudo, um televisor de tubo tem ciclo de vida de dez anos e a indústria brasileira não fabrica esse tipo de aparelho desde o ano de 2012. Informa também que, quanto mais velha for a TV de tubo, mais a sua manutenção fica difícil e dispendiosa. Assim, o estudo prevê que em 2023 praticamente não haverá mais televisores de tubo em utilização. Diante isso, conclui que não haverá necessidade de distribuir conversores digitais às famílias do PBF e do CadÚnico nos municípios que terão o sinal analógico da televisão aberta terrestre desligados entre 2018 e 2023, em face da natural substituição dos televisores por modelos mais novos, que já possuem conversor integrado.   
37.	A SeinfraCom questiona os dados do referido estudo. Afirma que o estudo apresenta limitação, pois não considera a distribuição geográfica e nem a distribuição por classe social da população dos televisores de tubo.
38.	Aponta ainda que, apesar de o estudo indicar a progressiva escassez das TVs de tubo no país, os dados da Pesquisa Nacional de Domicílios de 2018 (PNAD Contínua 2018) demonstram que tal previsão não vem se concretizando no ritmo previsto no estudo, conforme sintetizado no gráfico a seguir:
Comparativo da projeção de televisores de tubo apresentado pelo Estudo do CPqD e pela PNAD Contínua 2018
Fonte: Gráfico 13 do relatório da SeinfraCom
39.	Ao tomar conhecimento dessas discrepâncias, por meio do relatório preliminar encaminhado aos gestores, o Ministério das Comunicações informou que solicitará a realização de novo estudo relativo à obsolescência das televisões de tubo.
40.	Em conclusão, a SeinfraCom propõe dar ciência ao Ministério das Comunicações e à Anatel do risco de que muitas famílias de baixa renda beneficiárias do Programa Bolsa Família poderão ficar sem acesso à televisão aberta em tecnologia digital.
41.	Concordo com o risco apontado pela unidade técnica. 
42.	É bem verdade que o item 6.1 do Edital da Licitação de 700 MHz trouxe a previsão de a EAD distribuir os kits de conversores a todas as famílias beneficiárias do Programa Bolsa Família, senão vejamos: 
6.1. Distribuir 1 (um) Conversor de TV Digital Terrestre com interatividade e com desempenho otimizado, ou com filtro 700 MHz, bem como 1 (uma) antena de recepção de TV Digital, para cada família cadastrada no Programa Bolsa Família do Governo Federal.
43.	Conforme expus anteriormente, foram modificados esses potenciais beneficiários para abranger também as famílias consideradas de baixa renda que estiverem cadastradas no CadÚnico.
44.	Tais kits conversores possuem previsão de custeio com recursos da EAD, cujo saldo orbita atualmente na ordem de R$ 1 bilhão. Conforme detalhei nos parágrafos acima, o ministério tem demonstrado desinteresse na continuidade da aquisição e distribuição de kits de conversores. Em vez disso, conforme abordo na seguinte deste voto, encontra-se em avaliação outros projetos para que sejam utilizados tais recursos. Por conseguinte, resta caracterizado o risco de desassistência à essa parcela da população. 
45.	Assim sendo, considerando que na seção anterior deste Voto já estou recomendando ao Ministério das Comunicações que institua planejamento para o desligamento do sinal analógico dos municípios que ainda não possuem a transmissão de TV digital, de maneira a possibilitar às populações que contam atualmente com a transmissão analógica da televisão aberta a continuidade de acesso no mínimo aos mesmos canais em tecnologia digital, acompanho a proposta da unidade técnica, para, adicionalmente, dar ciência ao respectivo ministério e à Anatel quanto aos riscos ora descritos. 
46.	Por meio de memorial apresentado (peça 78) , o Ministério das Comunicações destacou que a distribuição desses conversores não é compulsória e se aplica apenas se comprovado o proveito da medida para o alcance do interesse público perseguido, sob pena de empenho do recurso em medida inócua, em detrimento de projetos comprovadamente aderentes às políticas públicas vigentes, o que atenta contra o princípio da eficiência que norteia a Administração Pública.
47.	Em relação a esse aspecto trazido pelo ministério, friso que, a despeito do risco apontado pela unidade técnica, não está se exigindo a continuidade da aquisição dos conversores independentemente de se mostrarem ineficazes para o alcance do resultado pretendido. Cabe ao ministério competente justificar a inapropriação dessas aquisições e avaliar os efeitos de outras possíveis ações que possam ser adotadas para o alcance do mesmo fim, sejam essas ações comissivas ou mesmo omissivas. 
48.	Logo, apesar das informações trazidas pelo ministério em seu memorial, não vislumbro necessidade de ajustes na proposta da unidade técnica, uma vez que os riscos identificados permanecem inalterados.
V. DOS RISCOS DE UTILIZAÇÃO DO SALDO DE RECURSOS APORTADOS NA EAD EM PROJETOS QUE NÃO CONTRIBUAM PARA O ALCANCE DOS OBJETIVOS DA POLÍTICA PÚBLICA DE TRANSIÇÃO AO SBTVD-T E DOS OBJETIVOS ESTABELECIDOS NO EDITAL DE LICITAÇÃO DA FAIXA DE 700 MHZ
49.	Conforme mencionei no início deste voto, foi previsto no Edital de Licitação de 700 MHz que parte do preço público a ser arrecadado no certame seria destinado ao processo de limpeza dessa faixa de frequência e da implantação de medidas de mitigação de interferências, incluindo despesas relacionadas à política de transição ao SBTVD-T. 
50.	Foi estimado o valor de R$ 3,6 bilhões para a execução dessas ações, dos quais remanesce pendente de utilização o montante da ordem de R$ 1 bilhão (ainda não há uma definição exata desse valor) .
51.	Incialmente, por meio do art. 1º da Portaria - MCTIC 3.045, de 7/6/2018, foi estabelecido que esse saldo de recursos remanescente da EAD deveria ser utilizado para a distribuição de conversores digitais às famílias que não os tivessem recebido, com o fim de assegurar que toda a população tenha acesso livre, gratuito e de alta qualidade ao sinal digital, nas cidades onde o desligamento ocorrerá até 31/12/2023.
52.	Contudo, conforme expus na seção anterior deste voto, o ministério responsável tem considerado desnecessária a continuidade da aquisição e distribuição desses conversores. Diante disso, foi publicada a Portaria - MCTIC 5.643, de 30/10/2018, alterando a Portaria - MCTIC 3.045/2018, para estabelecer a possibilidade de destinação dos recursos remanescentes da EAD a outros projetos, aprovados pelo Grupo de Implantação do Processo de Redistribuição e Digitalização de Canais de TV e RTV (Gired) .
53.	Esclareço que o item 7 do Anexo II-B do Edital de Licitação de 700 MHz já continha possibilidade para a utilização do saldo de recursos em outros projetos, senão vejamos (destaques acrescidos) :
7. Após a utilização dos recursos referidos no item 3.1 para ressarcir os custos decorrentes da redistribuição de canais de TV e RTV e implementar as soluções para os problemas de interferência prejudicial nos sistemas de radiocomunicação, na forma dos itens 5 e 6 e subitens, o saldo de recursos remanescente, se houver, deverá ser destinado à distribuição de Conversores de TV Digital Terrestre com interatividade e com desempenho otimizado, ou com filtro 700 MHz, às famílias que já não os tenham recebido, dentre outros projetos, sob critérios a serem propostos pelo Grupo de que trata o item 14 e decididos pelo Conselho Diretor da Anatel.
54.	Em 19/11/2019, o então MCTIC (atual Ministério das Comunicações) publicou a Portaria 6.370, que revoga as portarias que mencionei anteriormente e define as seguintes políticas públicas que poderão ser implementadas com o retro citado saldo de recursos:
Art. 1º Definir as seguintes políticas as quais os projetos adicionais a serem apresentados ao GIRED - Grupo de Implantação do Processo de Redistribuição e Digitalização de Canais de TV e RTV para utilização do saldo de recursos remanescente, relativo ao ressarcimento dos custos decorrentes da redistribuição de canais de TV e RTV e das soluções para os problemas de interferência prejudicial nos sistemas de radiocomunicação, devem estar aderentes:
I - distribuição de Conversores de TV Digital Terrestre com interatividade e com desempenho otimizado, ou com filtro 700 MHz, a famílias integrantes dos Cadastro Único, inclusive as beneficiárias do Programa Bolsa Família, que atendem aos critérios estabelecidos no art. 4º, II do Decreto nº 6.135, de 2007, que define Famílias de Baixa Renda, em cidades onde o desligamento ocorrerá até 31 de dezembro de 2023, tendo essa finalidade prioridade em relação às demais;
II - instalação de estações retransmissoras de televisão para a digitalização do sinal a municípios que possuem acesso ao sinal analógico e que ainda não dispõem de sinal digital terrestre; e
III - projetos visando massificar o acesso a serviços de conexão à internet em banda larga e a promoção da inclusão digital a partir da ampliação da infraestrutura de transporte de telecomunicações de alta capacidade em fibra óptica em todo o País, em especial nas regiões Norte, Nordeste e Centro-Oeste.
Parágrafo único. O GIRED deve realizar prévio exame acerca da efetiva necessidade e utilidade da distribuição de conversores de que trata o Inciso I, garantindo que os recursos porventura remanescentes serão aplicados para essa finalidade caso haja certificação técnica do proveito da medida para o alcance do interesse público perseguido, qual seja, a continuidade ou não interrupção do livre, direto e gratuito acesso aos serviços de radiodifusão de sons e imagens.
55.	Em sintonia com esse dispositivo acima, a SeinfraCom verificou que se encontram atualmente em avaliação, no âmbito do Gired, dois projetos adicionais para a utilização desse saldo de recursos, além da distribuição dos kits conversores:
55.1.	Digitalização de retransmissoras analógicas e distribuição de kits de recepção digital, protocolado conjuntamente pelas Associação Brasileira de Emissoras de Rádio e Televisão - ABERT e Associação Brasileira de Rádio e Televisão - Abratel;
55.1.1.	Inclusão de canal do Poder Legislativo no projeto apresentado pela ABERT e ABRATEL para retransmissoras digitais compartilhadas, protocolado pela Associação Brasileira de Televisões e Rádios Legislativas - ASTRAL;
55.1.2.	Inclusão do canal da Empresa Brasil de Comunicação - EBC no projeto de transmissão compartilhada apresentado pela ABERT, Abratel e Astral, protocolado pela EBC;
55.2.	Programa Amazônia Integrada e Sustentável - PAIS, apresentado pelo antigo MCTIC, para expansão da infraestrutura de comunicações na Região Amazônica, por meio da implantação de um backbone em fibra óptica, visando a atender às políticas públicas de telecomunicações, educação, pesquisa, saúde, defesa do judiciário, e outras que venham a se integrar ao escopo do Programa.
56.	 Em conclusão, a unidade técnica ressaltou ser importante que os tomadores de decisão, responsáveis pela escolha dos projetos, levassem em consideração o fato de que a finalidade pública inicial desse saldo foi a implementação de ações relacionadas à política pública de transição do sistema analógico para o sistema digital da televisão aberta terrestre.
57.	Acrescentou que há uma ordem de prioridade em relação as políticas públicas definidas na Portaria 6.370/2019 (que transcrevi anteriormente) , e que os recursos dificilmente serão suficientes para distribuir conversores às famílias de baixa renda, instalar estações retransmissoras e, ainda, implementar os projetos adicionais em avaliação.
58.	Inobstante, a área técnica do TCU absteve-se de propor encaminhamento específico, pois entendeu que os encaminhamentos sugeridos em relação aos riscos anteriores já seriam suficientes.
59.	Vindo os autos ao meu Gabinete, o Ministério das Comunicações apresentou memorial (peça 78) alegando, no essencial, que "A cada dia que passa, com a substituição natural dos televisores por outros já preparados para a recepção do sinal digital, a distribuição de conversores torna-se cada vez menos efetiva."
60.	Complementou que o papel do servidor público é zelar pela aplicação eficiente dos recursos públicos, por isso é importante que se avalie a correta distribuição desses conversores, para evitar o gasto ineficiente.
61.	Destacou, ainda, que o país ainda carece de atendimento com cobertura móvel em milhares de localidades, além de déficit de infraestrutura de transporte de alta capacidade de dados em mais de 1.500 municípios brasileiros, com mais de 50% desses localizados nas regiões Norte e Nordeste do país. Nesse sentido, o saldo de recursos do Edital do 700MHz revela-se oportunidade singular para diminuir esse gap de infraestrutura, além de estar em linha com a política pública setorial estabelecida pelo Decreto nº 9.612, de 17 de dezembro de 2018. 
62.	Concluiu informando o seguinte (peça 78, sublinhei) :
Tendo em consideração a aderência à política pública estabelecida na Portaria MCTIC nº 6.370/2019 e, desde que promovida a priorização na distribuição de conversores à população, sempre que isso se mostrar necessário à continuidade da recepção do sinal de televisão, pretende-se utilizar parte dos recursos remanescentes para um segmento do Programa Norte Conectado. 
Entre outras iniciativas, o Programa visa expandir a infraestrutura de telecomunicações na Região Amazônica, por meio da implantação de um backbone de elevada capacidade em fibra óptica, em conformidade com as políticas públicas de telecomunicações, educação, pesquisa, saúde, defesa e do Poder Judiciário. Estão previstos cerca de 10 mil km de cabos de fibras ópticas, interligando diretamente 59 municípios ao longo dos cursos dos rios Negro, Solimões, Madeira, Purus, Juruá e Rio Branco, atendendo a uma população de cerca de 9,2 milhões de habitantes.
 (...) 
Isso posto, resta claro que os projetos aprovados pelo GIRED, em sua 66ª Reunião Ordinária, para utilização do eventual saldo de recursos remanescentes da EAD estão em total alinhamento com o Edital e com as diretrizes da respectiva política pública. Os projetos consistem em: i) distribuição de conversores de TV Digital para localidades onde inexista o sinal digital; ii) instalação de equipamentos retransmissores de sinal digital para as mesmas localidades de que trata o item "i"; e iii) implantação de infraestrutura de fibra óptica de alta capacidade na Região Amazônica para provimento de rede de transporte de telecomunicações. 
Os projetos também são aderentes à Portaria MCTIC nº 6.370/2019, publicada com o objetivo específico de definir o rol de políticas públicas as quais tais recursos remanescentes poderiam ser aplicados. Em outras palavras, as políticas públicas de ambos os setores - radiodifusão e telecomunicações - estão sendo contempladas nos projetos.
63.	Passo a analisar.
64.	Como cediço, não é papel do TCU indicar os projetos que devem ser custeados pelo Poder Público. Por outro lado, compete a esta Corte de Contas avaliar se os recursos estão sendo alocados conforme as normas vigentes e sob o aspecto da eficácia, eficiência, efetividade e economicidade.
66.	No presente caso, os recursos em comento foram previstos para atender a despesas relacionadas à política de transição ao SBTVD-T. Atualmente, é a Portaria MCTIC 6.370/2019 o normativo que dispõe sobre a destinação de saldo de recursos remanescente, proveniente da licitação de que trata o Edital n° 2/2014-SOR/SPR/CD-ANATEL, administrados pela Associação Administradora do Processo de Redistribuição e Digitalização de Canais de TV e RTV - EAD. 
67.	De acordo com a referida portaria, os recursos devem ser empregados na distribuição de conversores, na instalação de estações retransmissoras e em projetos visando massificar o acesso a serviços de conexão à internet em banda larga e a promoção da inclusão digital (art. 1º, incisos I a III) .
68.	Dessa forma, caso o ministério entenda que é ineficaz continuar investindo na distribuição de conversores, cabe a ele justificar tecnicamente a inapropriação desses gastos, avaliar outras possíveis ações que possam ser adotadas para o alcance do mesmo fim e adequar os regramentos vigentes à nova realidade.
69.	Com base no exposto, a despeito de a SeinfraCom não ter ofertado encaminhamento específico, considero oportuno dar ciência ao Ministério das Comunicações e à Anatel que o custeio de projetos adicionais é possível desde que compatíveis com os previstos em regulamento específico e contribuam prioritariamente para a consecução da política pública que ensejou a constituição da EAD.
Assim sendo, acompanhando o posicionamento da unidade técnica, com os acréscimos que mencionei acima, VOTO por que este Colegiado aprove a minuta de acórdão que ora submeto à apreciação.
TCU, Sala das Sessões Ministro Luciano Brandão Alves de Souza, em 1 de junho de 2022.
Ministro JOÃO AUGUSTO RIBEIRO NARDES 
Relator